ACORDAO-COMPLETO-2473874

ACÓRDÃO 9451/2021 ATA 24/2021 - PRIMEIRA CÂMARA

VISTOS, relatados e discutidos estes autos de Prestação de Contas do Departamento Regional do Serviço Social da Indústria no Estado da Paraíba - SESI/PB, relativas ao exercício de 2014,
ACORDAM os Ministros do Tribunal de Contas da União, reunidos em sessão de 1ª Câmara, ante as razões expostas pelo Relator, em:
9.1. julgar regulares com ressalva as contas dos responsáveis Sr. Francisco de Assis Benevides Gadelha (então Diretor Regional do Sesi/PB) e Sra. Claudete Leitão Martins (Superintendente do Sesi/PB) , diante das falhas apontadas nestes autos, com fundamento nos arts. 1º, inciso I, 16, inciso II, 18 e 23, inciso II, da Lei 8.443/1992, c/c os arts. 1º, inciso I, 208 e 214, inciso II, do Regimento Interno, dando-lhes quitação;
9.2. julgar regulares as contas dos responsáveis David de Araújo Anchieta (Superintendente em exercício) , José Aragão da Silva (Superintendente em exercício) e Maurício Clóvis de Almeida (Presidente do Conselho Regional - Substituto) , com fundamento nos arts. 1º, inciso I, 16, inciso I, 17 e 23, inciso I, da Lei 8.443/1992, c/c os arts. 1º, inciso I, 207 e 214, inciso I, do Regimento Interno, dando-lhes quitação plena;
9.3. rejeitar as razões de justificativa apresentadas pela responsável Sra. Maria Gricélia Pinheiro de Melo, sem, contudo, aplicar-lhe sanção, ante os motivos declinados nos pareceres, e sem o julgamento de contas em face de não integrar o rol de responsáveis da prestação de contas ordinária do Sesi/PB; 
9.4. dar ciência ao Departamento Regional do Sesi no Estado da Paraíba (Sesi/PB) , com fundamento no art. 9º, inciso I, da Resolução TCU 315/2020, e com vistas a evitar a futura reincidência nas falhas apontadas, de que:
9.4.1. a contratação de parente até o 3º grau de gerente de unidade do Sesi/PB para o exercício de cargo em comissão na entidade, verificada nestes autos, contrariou os princípios constitucionais da impessoalidade e da moralidade e a Súmula Vinculante 13 do STF, e tal prática deve ser definitivamente abolida pela Entidade;
9.4.2. o Plano de Ação IEL/Sesi 2014, que embasou as transferências de recursos financeiros ao Instituto Euvaldo Lodi - IEL, não atendeu aos requisitos estabelecidos na Resolução Sesi/CN 2/2009 e no item 9.4 do Acórdão 338/2013-TCU-Plenário, nem obedece ao modelo de plano de ação estabelecido pela direção nacional do Sistema Indústria;
9.4.3. a inserção na prestação de contas de peças processuais em desacordo com as formas e os conteúdos definidos pelo Tribunal (discriminadas nos itens 25 a 28 da instrução de peça 10) , contrariou as prescrições do art. 3º, incisos I e II, da DN-TCU 134/2013;
9.4.4. houve o direcionamento da Concorrência 011/2014 em favor da firma Devex Sistemas Ltda., vencedora do certame, contrariando o art. 2º do Regulamento de Licitações e Contratos do Sesi/PB, devendo ser adotadas providências com vistas a evitar que se repita;
9.4.5. foram identificadas diversas inconsistências e fragilidades na prestação de contas dos recursos repassados ao IEL/PB no exercício de 2014, exigindo providências no sentido de melhorar os controles a fim de evitar novas ocorrências semelhantes:
9.4.5.1. ausência de informação sobre os critérios adotados para a fixação dos percentuais de rateio de cada despesa;
9.4.5.2. ausência de uniformidade na classificação das despesas e nos percentuais de rateio ao longo do ano; 
9.4.5.3. pagamento de despesas com aquisição de quentinhas para os colaboradores do IEL/PB, sem embasamento legal e sem correlação com as metas previstas no plano de ação; 
9.4.5.4. pagamentos mensais a pessoas físicas, mediante simples recibo de prestação de serviços (RPS) e sem a apresentação dos contratos de prestação de serviços, para a realização de atividades administrativas e rotineiras do IEL/PB, tais como: secretariado, planejamento e divulgação dos serviços do IEL, serviços administrativos e financeiros na carteira de estágio, elaboração de termos de compromissos, alimentação de planilhas e monitoramento de seguros, apoio nas ações do setor de capacitação, apoio administrativo nos serviços de catalogação e arquivamento de documentos, planejamento e levantamento do perfil das empresa para divulgação e adesão aos programas do IEL, práticas que podem configurar irregularidades a disposições da legislação trabalhista, tendo em vista que as pessoas físicas prestaram serviços ao IEL de forma contínua, habitual e com subordinação;
9.4.5.5. pagamentos ao próprio superintendente do IEL/PB a título de reembolso de despesas com alimentação;
9.4.5.6. aumento do valor dos repasses mensais do Sesi/PB no 2º semestre, sem a devida justificativa, considerando-se que não houve a alteração do orçamento aprovado em dezembro/2013;
9.4.5.7. ausência de apresentação de lista de cursos, ações e eventos realizados, da lista de estagiários encaminhados ao mercado de trabalho, da lista de participantes nos cursos e eventos, etc., pelo IEL;
9.5. autorizar a constituição de processo de representação indicada na instrução da SecexDesenvolvimento e no parecer do Ministério Público/TCU com a finalidade de reexaminar a sistemática de transferência de recursos do Sesi e do Senai ao Instituto Euvaldo Lodi - IEL e a sistemática de apresentação da respectiva prestação de contas, a fim de possibilitar a aferição do nexo de causalidade entre os recursos repassados e as despesas executadas; e
9.6. dar ciência deste Acórdão aos responsáveis, à CGU e ao Sesi/PB.

Prestação de Contas do Departamento Regional do Serviço Social da Indústria no Estado da Paraíba  SESI/PB, relativas ao exercício de 2014.

Primeira Câmara

Departamento Regional do Sesi no Estado da Paraíba.

3. Responsáveis: Claudete Leitão Martins (XXX.279.864-XX); David de Araújo Anchieta (XXX.484.427-XX); Francisco de Assis Benevides Gadelha (XXX.813.874-XX); José Aragão da Silva (XXX.372.204-XX); Maria Gricélia Pinheiro de Melo (XXX.616.294-XX); Mauricio Clóvis de Almeida (XXX.343.914-XX).

13.1. Ministros presentes: Walton Alencar Rodrigues (Presidente), Benjamin Zymler e Jorge Oliveira.
13.2. Ministro-Substituto convocado: Augusto Sherman Cavalcanti (Relator).
13.3. Ministro-Substituto presente: Weder de Oliveira.

AUGUSTO SHERMAN

Trata-se de Prestação de Contas do Departamento Regional do Serviço Social da Indústria no Estado da Paraíba - Sesi/PB, relativa ao exercício de 2014.
2.	O certificado de auditoria (peça 6) , atestou a regularidade com ressalvas das contas do Diretor Regional, Sr. Francisco de Assis Benevides Gadelha, em face das seguintes constatações consignadas no relatório de auditoria do órgão de controle interno:
a) ausência de documentos comprobatórios de realização de treinamento contratado por inexigibilidade (1.1.1.1) ;
b) recebimento de equipamentos diferentes do especificado no termo de referência da licitação (1.1.2.1) ;
c) transferências de recursos financeiros ao Instituto Euvaldo Lodi (IEL) suportadas por Plano de Trabalho em desacordo com a legislação aplicável e com as orientações dos órgãos de controle (item 1.2.1.1) ;
d) direcionamento de processo licitatório para determinada empresa de tecnologia da informação (item 1.3.1.1) ;
e) ausência de competitividade no Pregão Presencial 067/2014 - empresas vencedoras do certame com vínculos familiar e societário (item 1.3.1.2) ;
f) ausência de atendimento das recomendações emitidas pela CGU (item 2.1.1.1) ;
g) não comprovação do cumprimento da jornada de trabalho semanal por empregados do SESI/PB que possuem outros vínculos empregatícios (item 3.1.1.2) ; e
h) contratação de pessoal incorrendo no favorecimento de parentes de empregados do SESI/PB (item 3.1.2.1) .
3.	Quanto aos demais responsáveis, registrou-se a regularidade dos atos de gestão.
4.	Após o então Ministro de Estado do Desenvolvimento Social e Combate à Fome atestar haver tomado conhecimento das conclusões constantes no relatório de auditoria de gestão, o processo foi encaminhado a este Tribunal, sendo objeto, inicialmente, de instrução pela então Secex/PB à peça 10.
5.	Após o exame inicial, referida unidade instrutiva alvitrou a realização de audiência daquele dirigente máximo em razão de duas irregularidades: 
a) contratação de Supervisor Administrativo e de Coordenador de Marketing, sendo respectivamente primo de Superintendente Regional e irmão de Gerente de Unidade, em afronta aos princípios do art. 37 da Constituição Federal, à Súmula Vinculante 13/STF e à jurisprudência desta Corte; 
b) direcionamento da Concorrência 011/2014 em favor da firma Devex Sistemas Ltda., vencedora do certame, dada a coincidência entre as especificações dos itens I, II e III do edital e os prospectos comerciais da empresa, contrariando o art. 2º do Regulamento de Licitações e Contratos do SESI/PB, em especial quanto à seleção da proposta mais vantajosa para a unidade, à observância dos princípios da impessoalidade e da igualdade, e à não admissibilidade de critérios que frustrem o caráter competitivo das licitações.
6.	A audiência foi então realizada com base em delegação de competência deste Relator.
7.	Nova instrução foi então elaborada, em exame das razões de justificativa, conforme peça 17 destes autos, quando a Secex/PB trouxe proposições relativas ao mérito das contas, conforme o seguinte exame:
"INTRODUÇÃO
Trata-se de processo de contas anuais do Departamento Regional do Serviço Social da Indústria no Estado da Paraíba (SESI/PB) , relativo ao exercício de 2014. 
O processo de contas foi organizado de forma individual, conforme classificação constante do art. 5º da Instrução Normativa TCU 63/2010 e do anexo I à Decisão Normativa TCU 134/2013.
HISTÓRICO
Em instrução inicial feita por esta Unidade Técnica (peça 10) , deixou-se assente que o exame das presentes contas teria como referência os itens de avaliação contemplados na auditoria da Controladoria-Geral da União, de modo que se preservasse alinhado às avaliações planejadas pelas unidades centrais desta Corte e do órgão de controle interno, sem prejuízo, contudo, da verificação da conformidade das demais peças processuais, em especial quanto ao parecer do Conselho Nacional do SESI sobre as contas (peça 4) , à vista da ausência de tal peça nas contas do exercício de 2012. Fez-se ainda um resumo acerca das deliberações feitas por esta Corte nas contas dos exercícios de 2010 e 2012 do SESI/PB.
Na mesma instrução (peça 10) , quanto à conformidade das peças, propôs-se cientificar a unidade quanto às prescrições do art. 3º, incisos I e II, da DN-TCU 134/2013, no sentido de que as peças processuais em desacordo com as formas e os conteúdos definidos pelo Tribunal poderão ser devolvidas para realização dos ajustes necessários; e que a não correção das falhas no prazo fixado sujeita os responsáveis à multa prevista no art. 58 da Lei 8.443/1992.
Realizou-se ainda a inclusão de algumas pessoas no rol de responsáveis, passando o rol a ter a seguinte composição: Francisco de Assis Benevides Gadelha, CPF XXX.813.874-XX, Diretor Regional; Maurício Clóvis de Almeida, CPF XXX.343.914-XX, Diretor Regional Substituto; Claudete Leitão Martins Wanderley, CPF XXX.279.864-XX, Superintendente; David de Araújo Anchieta, CPF XXX.484.427-XX, e José Aragão da Silva, CPF XXX.372.204-XX, Superintendentes Substitutos. 
A respeito dos relatórios e pareceres de instâncias que devem se pronunciar sobre as contas ou sobre a gestão do SESI, propôs-se dar conhecimento à SecexPrevi, para que avalie a conveniência e a oportunidade de estabelecer com maior precisão quais instâncias superiores devem se manifestar sobre as contas das superintendências regionais do SESI. Ou, melhor dizendo, quais pareceres devem ser juntados às contas apresentadas ao TCU.
A avaliação quanto à gestão de pessoas detectou, além da não comprovação do cumprimento da jornada de trabalho semanal por empregados do SESI/PB, que dois contratados pelo SESI/PB possuíam grau de parentesco, em linha reta, colateral ou por afinidade até o 3º grau, com o superintendente do SESI/PB e com gerente de unidade, sendo respectivamente primo e irmão.
Entendeu esta Unidade Técnica por ratificar o encaminhamento da CGU em decorrência da constatação de não comprovação do cumprimento da jornada de trabalho semanal por empregados do SESI/PB. Contudo, quanto à questão da contratação de parentes do superintendente do SESI/PB e de gerente de unidade, propôs-se a realização de audiência do Diretor Regional do SESI/PB, a quem compete, nos termos da alínea 'f' do art. 45 do Regulamento do SESI/PB, 'admitir, promover e demitir os servidores da administração regional, dentro do quadro aprovado pelo Conselho Regional', para apresentação de suas justificativas acerca da contratação de Supervisor Administrativo, em 6/10/2014, e de Coordenador de Marketing, em 6/1/2014, sendo respectivamente primo de Superintendente Regional e irmão de Gerente de Unidade, em afronta aos princípios do art. 37 da Constituição Federal, à Súmula Vinculante 13/STF e também à jurisprudência desta Corte.
A avaliação da gestão de compras e contratações teve como proposta, em adição às conclusões do Controle Interno, que o SESI/PB seja cientificado quanto à necessidade de, nos certames que realizar, formalizar processos de execução dos contratos que reúnam toda a documentação física e financeira, a exemplo das solicitações de aquisição, aprovações de solicitações, notas fiscais, atestos, pareceres e relatórios de fiscalização e de acompanhamento do contrato, comprovantes de pagamento, a fim de aperfeiçoar a gestão, atender ao princípio da eficiência e garantir meios para que os órgãos de controle possam aferir a regularidade das despesas.
Quanto ao direcionamento da Concorrência 011/2014, em favor da firma Devex Sistemas Ltda., vencedora do certame, dada a coincidência entre as especificações dos itens I, II e III do edital e os prospectos comerciais da empresa, contrariando o art. 2º do Regulamento de Licitações e Contratos do SESI/PB, em especial quanto à seleção da proposta mais vantajosa para a unidade, à observância dos princípios da impessoalidade e da igualdade, e à não admissibilidade de critérios que frustrem o caráter competitivo das licitações, propôs-se ouvir em audiência o Diretor Regional do SESI/PB, a quem compete, nos termos nas alíneas 'j' e 'n' do art. 45 do Regulamento do SESI, autorizar despesas de pessoal, de material e de serviços, assinando cheques e ordens de pagamento, e programar e executar todas as tarefas a cargo da administração, para que apresente suas razões de justificativas acerca do tema.
Acerca da constatação que tratou da ausência de competitividade no Pregão 067/2014, entendeu-se cabível a expedição das seguintes recomendações à unidade: i. dê preferência ao pregão eletrônico em detrimento do pregão presencial; ii oriente os responsáveis pela condução de procedimentos de licitação no sentido de que, diante de indícios de combinação, ajustes ou possível frustração do caráter competitivo dos certames, examinem a possibilidade de revogá-los ou anulá-los, de modo que reste preservada a oportunidade de selecionar a proposta mais vantajosa para o SESI/PB.
Por último, em relação ao atendimento das demandas dos órgãos de controle, também se ratificou, assim como ocorreu com as outras recomendações do Controle Interno, o encaminhamento formulado pela CGU.
Realizada a audiência do Sr. Francisco de Assis Benevides Gadelha, CPF XXX.813.874-XX, Diretor Regional do SESI/PB, este apresentou suas razões de justificativa (peça 16) , as quais serão analisadas a seguir.
EXAME TÉCNICO
O Sr. Francisco de Assis Benevides Gadelha, CPF XXX.813.874-XX, Diretor Regional do SESI/PB, foi ouvido em audiência sobre duas irregularidades, quais sejam: 
a) contratação de Supervisor Administrativo e de Coordenador de Marketing, sendo respectivamente primo de Superintendente Regional e irmão de Gerente de Unidade, em afronta aos princípios do art. 37 da Constituição Federal, à Súmula Vinculante 13/STF e também à jurisprudência desta Corte e; 
b) direcionamento da Concorrência 011/2014 em favor da firma Devex Sistemas Ltda., vencedora do certame, dada a coincidência entre as especificações dos itens I, II e III do edital e os prospectos comerciais da empresa, contrariando o art. 2º do Regulamento de Licitações e Contratos do SESI/PB, em especial quanto à seleção da proposta mais vantajosa para a unidade, à observância dos princípios da impessoalidade e da igualdade, e à não admissibilidade de critérios que frustrem o caráter competitivo das licitações.
Sobre a primeira irregularidade, o responsável apresentou as justificativas abaixo (peça 16, p. 2-8) .
ARGUMENTOS: Informa o justificante que sempre se pautou pelos normativos legais do SESI e que as contratações foram realizadas com absoluta boa-fé, uma vez que o tema é passível de entendimentos divergentes. De forma preliminar, aduz que, embora o processo não tenha sido concluído, houve a decisão de demitir os dois contratados apontados no Relatório de Auditoria de Gestão da CGU, conforme cópias das comunicações de demissão assinadas por ambos. Diz que tal decisão foi tomada antes da finalização do processo para que não haja dúvidas quanto à boa-fé e à ausência de interesse em proteger ou beneficiar qualquer colaborador. Afirma que a adoção de medidas e providências preventivas pela autoridade competente podem ser tomadas a qualquer momento para sanar suposto cometimento de irregularidade, o que faz presumir a boa-fé objetiva nas ações de cunho administrativo. 
Alega que o tema é polêmico e controverso e que as contratações tiveram critérios técnicos e não pessoais, conforme interpretação de normativos e decisões que, em sua leitura, não vedaria as contratações para os cargos de livre nomeação e exoneração no âmbito dos Serviços Sociais Autônomos. Diz que, em que pesem decisões proferidas pelo TCU que afirmam que os princípios descritos no caput do art. 37 são aplicáveis aos Serviços Sociais Autônomos, há decisão do Supremo Tribunal Federal no Recurso Extraordinário 789.874-DF no sentido de que os princípios do artigo 37, caput, da Constituição, não se aplicariam ao sistema 'S'. 
Conclui que, por via de consequência lógica, aplicar o teor da súmula vinculante 13 apontada pela auditoria, considerando que ela foi objeto de discussão em ação declaratória que permeou exatamente os quatro princípios citados no caput do artigo 37, também merece uma discussão mais aprofundada, sobretudo por ela se destinar exatamente à administração pública direta e indireta em qualquer dos poderes da União, dos Estados, do Distrito Federal e dos Municípios. Pede o acolhimento das razões de justificativa porque as contratações dos profissionais elencados na solicitação de Auditoria 201503982/019, que foram uma excepcionalidade, obedeceram estritamente aos critérios de admissão estabelecidos nos normativos do PCCS e nos termos contidos na Resolução 374/2009.
ANÁLISE: Sobre o polêmico tema acerca da subsunção ou não, das entidades do sistema 'S' aos princípios elencados no caput do art. 37, cumpre dizer que o Recurso Extraordinário 789.874-DF, apesar de tratar de forma transversal sobre o tema, teve como objeto específico a necessidade ou não das entidades do sistema 'S' efetuarem concurso público para contratação de pessoal. Nesse diapasão, não houve debate acerca da aplicação ou não dos princípios da impessoalidade ou da moralidade a tais entidades, princípios estes embasadores da Súmula 13 do STF, que trata do nepotismo. O fato é que esta Corte de Contas possui diversas decisões no sentido de haver obrigatoriedade no cumprimento dos princípios elencados no caput do art. 37 por parte do sistema 'S', o que se demonstra no Acórdão 554/2011-TCU-Segunda Câmara e nos seguintes Acórdãos:
Acórdão 843/2015-TCU-Plenário
As entidades do Sistema S estão sujeitas às normas gerais consubstanciadas no art. 37 da Constituição Federal no que diz respeito à admissão de pessoal, devendo observar especialmente os princípios da moralidade, da impessoalidade e da isonomia, sendo vedada a nomeação de cônjuge, companheiro ou parente em linha reta, colateral ou por afinidade, até o terceiro grau, para o seu quadro de funções de confiança, consoante o disposto na Súmula Vinculante 13/STF.
Acórdão 55/2016-TCU-Plenário
É vedado aos dirigentes das entidades do Sistema S a nomeação de cônjuge, companheiro ou parente em linha reta, colateral ou por afinidade, até o terceiro grau, para o quadro de funções de confiança das entidades, uma vez que estas estão sujeitas aos princípios consubstanciados no art. 37 da Constituição Federal, especialmente os da moralidade, da impessoalidade e da isonomia.
Em que pese o exposto, demonstrou o justificante real intenção de sanar a irregularidade, ao efetuar, imediatamente, a demissão dos dois contratados, conforme se vê às p. 16 e 22, peça 16. Demonstrou ainda que os currículos dos contratados condiziam com os cargos para os quais foram contratados, havendo, portanto, capacidade técnica das pessoas contratadas, fato que, aliando-se à demissão realizada, demonstram a boa-fé do responsável.
Dessa forma, entende-se que devem ser acolhidas as razões de justificativa quanto a este tópico, não havendo aplicação de qualquer sanção quanto ao tema. Tal encaminhamento se alia ao exposto por esta Corte de Contas no Acórdão 554/2011-TCU-Segunda Câmara (TC Processo 006.151/2010-8) , onde houve determinação para que fosse exonerado a pessoa irregularmente contratada (fato já realizado no presente caso) , sem, contudo, haver aplicação de qualquer sanção ao responsável.
Assim, sobre o tópico, deve-se ratificar a recomendação feita pela CGU para que o SESI/PB adeque seu quadro de funções de confiança às normas consubstanciadas nos princípios da impessoalidade e da moralidade, bem como ao disposto na Súmula Vinculante 13/STF.
ARGUMENTOS: Acerca do direcionamento da Concorrência 011/2014 em favor da firma Devex Sistemas Ltda., vencedora do certame, o justificante alega que, embora a equipe de auditoria da CGU tenha feito um mapa comparativo de alguns trechos das descrições do termo de referência com as extraídas do portfólio da empresa DEVEX, não há nenhuma especialidade e/ou particularidade do referido serviço que implique em direcionamento, muito menos uma intencionalidade capaz de inviabilizar a competitividade de participação de empresas. Afirma que, embora haja suposta similaridade de alguns fragmentos no descritivo técnico do termo de referência com o que fora oferecido pela empresa vencedora, esta suposta similaridade não deve ser considerada, a seu ver, como um intencional e clarividente direcionamento, isso porque o critério para materialização de um direcionamento não se subsumi a apenas a descrição similar, parecida ou até igual a um produto/serviço de um fornecedor, mas tão somente a descrição que impeça e inviabilize fortemente a participação para aquisição de produto ou serviço.
Justifica que o serviço descrito no termo de referência discorre sobre tecnologias que podem ser implementadas por qualquer empresa com atuação no mercado de tecnologia da informação. As normas, tecnologias e protocolos citados no termo de referência, como ITIL e Cobit, SAS, RMM, MSP, SNMP, WMI, NetFlow, IPFIX, jFlow além de validadas no mercado, não são desconhecidas e nem exclusivas, muito menos do fornecedor que venceu a licitação. Diz ainda que as expressões utilizadas (peça 16, p. 11) e disponíveis no termo de referência são tarefas/serviços bastante comuns, facilmente implementados por qualquer empresa do ramo do objeto licitado, o que de certo não caracteriza direcionamento ante o fato de não serem tecnologias exclusivas de determinado fornecedor, o que afasta por completo a hipótese de direcionamento enxergada pela equipe de auditoria da CGU. 
Menciona o Acórdão 2829/2015-TCU-Plenário, que teria afastado a hipótese de direcionamento em caso análogo. Junta aos autos exemplos de duas empresas que trabalham com as referidas normas e metodologias, apenas para exemplificar e demonstrar a este Corte Superior de Contas que tais critérios não frustram o caráter competitivo do certame. Fala que nunca agiu de má-fé e que a simples semelhança do descritivo técnico não pode ter o condão de imputar responsabilidade ou exasperação de medida para além dos limites do razoável e do bom senso da boa-fé que legitima os interesses institucionais.
Diz que as medidas propostas pela CGU (recomendações) são suficientes para que a entidade se previna de ocorrências que gerem esse tipo de interpretação e encerra, afirmando, quanto à apresentação de atestado de capacidade técnica por parte de entidade da FIEP em Alagoas que o mesmo pode ser apresentado por pessoa jurídica de direito público ou privado, não existindo qualquer restrição ou óbice legal no nosso ordenamento jurídico que outra Entidade do Sistema Indústria emita um atestado técnico, e que o uso do referido argumento para consubstanciar o direcionamento seria forçoso ou mera dedução e carente de respaldo jurídico, sobretudo, conforme exaustivamente demonstrado ao longo de suas razões. Pede o acolhimento das razões de justificativa ou que o tema seja tratado apenas como ressalva em suas contas.
ANÁLISE: As justificativas apresentadas pelo defendente não eximem sua reponsabilidade nem descaracterizam a irregularidade constatada, uma vez que, da análise dos documentos acostados ao processo, sobretudo do Relatório de Auditoria da CGU (peça 5, p. 19 e 20) , observa-se que nenhuma característica solicitada pelo termo de referência é diferente da propaganda da ferramenta ganhadora da licitação, implicando assim em um direcionamento na licitação.
Apesar de não haver qualquer vedação à apresentação de atestado de capacidade técnica por um SESI de outro Estado, o fato de a empresa vencedora já ser fornecedora da solução em outra unidade do Sistema SESI corrobora o fato da licitação ter sido direcionada a uma ferramenta específica e a uma empresa específica, cujos serviços já eram conhecidos.
Resta evidente que as especificações dos itens I, II e III do edital eram idênticas aos prospectos comerciais da empresa vencedora; e não havia indícios, conforme argumentou a unidade, de que outras ferramentas haviam sido analisadas, porque o termo de referência em nada diferia das propagandas da empresa vencedora do certame, deixando de prever qualquer elemento extraído de outras possíveis soluções pesquisadas.
Cumpre dizer ainda que, nas contas do exercício de 2012, também está sendo apurado direcionamento de licitação, o que, naquelas contas, teria ocorrido na Concorrência 004/2011.
Assim, tendo em vista a realização de certame em contrariedade ao art. 2º do Regulamento de Licitações e Contratos do SESI/PB, propõe-se o não acolhimento das razões de justificativa quanto a este tema, aplicando-se multa ao responsável e julgando irregulares suas contas. 
CONCLUSÃO
Feitas as devidas análises, conclui-se pelo acolhimento parcial das razões de justificativas do Sr. Francisco de Assis Benevides Gadelha, CPF XXX.813.874-XX, Diretor Regional do SESI/PB, mantendo-se a irregularidade concernente ao direcionamento da Concorrência 011/2014 em favor da firma Devex Sistemas Ltda., vencedora do certame, dada a coincidência entre as especificações dos itens I, II e III do edital e os prospectos comerciais da empresa, contrariando o art. 2º do Regulamento de Licitações e Contratos do SESI/PB, o que gerará o julgamento pela irregularidade de suas contas, com aplicação da multa prevista no art. 58 da Lei 8.443/92.
As contas dos demais responsáveis elencados no rol deverão ser julgadas regulares, dando-lhes quitação, nos termos dos arts. 1º, inciso I, 16, inciso I, e 23, inciso I, da Lei 8.443/92. Deverão ainda ser expedidas recomendações ao SESI/PB, na forma descrita na proposta de encaminhamento.
PROPOSTA DE ENCAMINHAMENTO
Diante do exposto, submetem-se os autos à consideração superior, propondo:
34.1. acolher parcialmente as razões de justificativa do Sr. Francisco de Assis Benevides Gadelha, CPF XXX.813.874-XX, Diretor Regional do SESI/PB, mantendo-se a irregularidade concernente ao direcionamento da Concorrência 011/2014 em favor da firma Devex Sistemas Ltda., vencedora do certame, dada a coincidência entre as especificações dos itens I, II e III do edital e os prospectos comerciais da empresa, contrariando o art. 2º do Regulamento de Licitações e Contratos do SESI/PB;
34.2. julgar irregulares as contas do Sr. Francisco de Assis Benevides Gadelha, CPF XXX.813.874-XX, Diretor Regional do SESI/PB, com fulcro nos arts. 1º, inciso I, e 16, inciso III, alíneas, 'c' e 'd', da Lei 8.443/1992 c/c o art. 202, incisos I e III, do RI/TCU, com aplicação da multa prevista no art. 58 da mesma Lei, em virtude de:
Ato impugnado
Direcionamento da Concorrência 011/2014 em favor da firma Devex Sistemas Ltda., vencedora do certame, dada a coincidência entre as especificações dos itens I, II e III do edital e os prospectos comerciais da empresa, contrariando o art. 2º do Regulamento de Licitações e Contratos do SESI/PB, em especial quanto à seleção da proposta mais vantajosa para a unidade, à observância dos princípios da impessoalidade e da igualdade, e à não admissibilidade de critérios que frustrem o caráter competitivo das licitações;
Nexo causal
O Diretor do SESI/PB, a quem compete, nos termos nas alíneas 'j' e 'n' do art. 45 do Regulamento do SESI, autorizar despesas de pessoal, de material e de serviços, assinando cheques e ordens de pagamento, e programar e executar todas as tarefas a cargo da administração, participou efetivamente do processo licitatório direcionado à empresa Devex Sistemas Ltda;
Evidências
Relatório de Auditoria da CGU (peça 5) ;
Dispositivo violado
Art. 2º do Regulamento de Licitações e Contratos do SESI/PB;
34.4. autorizar, desde logo, nos termos do art. 28, inciso II, da Lei 8.443/1992, a cobrança judicial da dívida, caso não atendida a notificação;
34.5.  autorizar, desde logo, com fundamento no artigo 26 da Lei 8.443/1992 c/c o artigo 217 do Regimento Interno do TCU, caso seja do interesse do responsável, o parcelamento da multa em até 36 (trinta e seis) parcelas, incidindo sobre cada uma, corrigida monetariamente, os correspondentes acréscimos legais; sem prejuízo de alertá-lo de que, caso opte por essa forma de pagamento, a falta de comprovação do recolhimento de qualquer parcela implicará o vencimento antecipado do saldo devedor, nos termos do artigo 26, parágrafo único, da Lei nº 8.443/1992;
34.6. julgar regulares as contas dos responsáveis Maurício Clóvis de Almeida, CPF XXX.343.914-XX; Claudete Leitão Martins Wanderley, CPF XXX.279.864-XX; David de Araújo Anchieta, CPF XXX.484.427-XX; José Aragão da Silva, CPF XXX.372.204-XX, dando-lhes quitação plena, nos termos dos arts. 1º, inciso I, 16, inciso I, e 23, inciso I, da Lei 8.443/1992;
34.7. cientificar o SESI/PB quanto à inserção na prestação de contas de peças processuais em desacordo com as formas e os conteúdos definidos pelo Tribunal, discriminadas nos itens 25 a 28 da instrução de peça 10, contrariando as prescrições do art. 3º, incisos I e II, da DN-TCU 134/2013, pelas quais ditas peças poderão ser devolvidas para realização dos necessários ajustes, cujos responsáveis, se não corrigirem as falhas no prazo fixado, sujeitam-se à multa prevista no art. 58 da Lei 8.443/1992;
34.8. dar conhecimento à SecexPrevi a respeito das divergências sobre que relatórios e pareceres de instâncias devem se pronunciar sobre as contas ou sobre a gestão do SESI, para que esta avalie a conveniência e a oportunidade de estabelecer com maior precisão quais instâncias superiores devem se manifestar sobre as contas das superintendências regionais do SESI, ou seja, quais pareceres devem ser juntados às contas apresentadas ao TCU;
34.9. recomendar ao SESI/PB que: 
a) realize a aceitação dos itens adquiridos apenas quando esses atenderem a todas os requisitos do termo de referência do Pregão;
b) proceda à devida liquidação de uma despesa, antes da realização da fase de pagamento, juntando documento fiscal expedido pela empresa contratada e realizando o devido atesto nos processos administrativos de contratação de serviços ou aquisição de bens;
c) dê preferência ao pregão eletrônico em detrimento do pregão presencial;
d) oriente os responsáveis pela condução de procedimentos de licitação no sentido de que, diante de indícios de combinação, ajustes ou possível frustração do caráter competitivo dos certames, examinem a possibilidade de revogá-los ou anulá-los, de modo que reste preservada a oportunidade de selecionar a proposta mais vantajosa para o SESI/PB;
e) adote providências com vistas ao efetivo funcionamento do setor de controle interno para acompanhamento e fiscalização das transferências concedidas pela unidade;
f) realize processos licitatórios para contratação de soluções em Tecnologia da Informação utilizando-se de especificações que venham a aumentar a oferta de produtos diferentes a serem licitados, com o objetivo de ser escolhida a melhor solução de Tecnologia para a Entidade e não unicamente um produto específico; 
g) adeque seu quadro de funções de confiança às normas consubstanciadas no princípio da impessoalidade, bem como ao disposto na Súmula Vinculante nº 13/STF;
34.10. encaminhar cópia do Relatório, Voto e Acórdão a serem proferidos à Controladoria Geral da União, a fim de subsidiar a análise das próximas contas do SESI/PB."
8.	Com a remessa dos autos ao Ministério Público/TCU, pronunciou-se o Procurador Júlio Marcelo de Oliveira em linha divergente conforme parecer lavrado em 15/2/2017 (peça 22) .
9.	Sobre a prática de nepotismo no âmbito da entidade o representante do Ministério Público/TCU assim se pronunciou:
"A primeira irregularidade constante do ofício de audiência refere-se à prática de nepotismo, em razão da contratação de funcionários para cargos em comissão que eram parentes de dirigentes do Sesi/PB.
Quanto a essa ocorrência, a CGU apurou que o Sesi/PB, em 2014, contratou nove empregados para cargos em comissão (que não exigem processo seletivo) , dos quais um era primo da superintendente do Sesi/PB (sr. Ivan Medeiros da Nóbrega Júnior - contratado para o cargo de Supervisor Técnico Administrativo) e outro era irmão de gerente de unidade (sr. Andrey Soares Hluchan - contratado para o cargo de Coordenador de Marketing) .
Diante desse achado, a Secex/PB promoveu a audiência do Diretor Regional do Sesi/PB por suposta prática de nepotismo na contratação desses dois funcionários, em contrariedade aos princípios do art. 37 da Constituição Federal, à Súmula Vinculante 13/STF e também à jurisprudência desta Corte.
Em suas razões de justificativa, o gestor afirmou que as contratações foram realizadas com boa-fé e obedeceram aos critérios de admissão previstos no Plano de Cargos, Carreira e Salários da entidade. Acrescentou que as entidades do Sistema 'S' não se submetem aos princípios do art. 37 da Constituição, conforme entendimento do STF no RE 789.874. Asseverou que, para que não houvesse dúvidas quanto à boa-fé e à ausência de interesse em proteger qualquer colaborador, tomou a decisão de demitir os dois funcionários em questão, antes mesmo do julgamento do presente processo.
Em primeiro lugar, cumpre frisar que a jurisprudência do TCU é pacífica no sentido de que as entidades do Sistema 'S' devem obediência aos princípios previstos no art. 37, caput, da Constituição Federal (Acórdão 843/2015-TCU-Plenário, 2.079/2015-Plenário, 2.063/2010-Plenário, 500/2010-Plenário, 728/2007-2ª Câmara) . Assim, aplica-se a tais entidades a Súmula Vinculante 13 do STF, cujo fundamento jurídico reside nos princípios constitucionais da impessoalidade e da moralidade. O teor da súmula é o seguinte (grifou-se) :
'A nomeação de cônjuge, companheiro ou parente em linha reta, colateral ou por afinidade, até o terceiro grau, inclusive, da autoridade nomeante ou de servidor da mesma pessoa jurídica investido em cargo de direção, chefia ou assessoramento, para o exercício de cargo em comissão ou de confiança ou, ainda, de função gratificada na administração pública direta e indireta em qualquer dos poderes da União, dos Estados, do Distrito Federal e dos Municípios, compreendido o ajuste mediante designações recíprocas, viola a Constituição Federal.' (DJe de 29.8.2008) 
Tendo em vista que o sr. Ivan Medeiros da Nóbrega Júnior é primo da sra. Claudete Leitão Martins Wanderley, Superintendente do Sesi/PB, sua contratação não configura ofensa à Súmula Vinculante 13 do STF, uma vez que eles são parentes em 4º grau (linha colateral) . 
Quanto ao sr. Andrey Soares Hluchan, por ser parente em 2º grau (linha colateral) da sra. Katharine Soares Hluchan Muniz, gerente de unidade (cargo de chefia) , sua contratação configurou, sim, ofensa à Súmula Vinculante 13 do STF, de modo que as razões de justificativa apresentadas pelo gestor não podem ser integralmente acolhidas.
Considerando-se, porém, que a contratação indevida se referiu a um único funcionário, de um universo de nove contratados para cargos em comissão em 2014, e que tal funcionário já foi demitido (conforme aviso prévio dado em 18.7.2016 - peça 16, p. 16) , entende-se que pode ser dispensada a aplicação de multa ao gestor nestas contas anuais, mostrando-se suficiente cientificar a entidade da irregularidade ocorrida".
10.	Sobre a contratação realizada mediante o processo concorrencial, havido com indícios de direcionamento, manifestou-se o Procurador pela insuficiência da irregularidade apontada para macular a gestão do responsável:
"Embora não elidida, o Ministério Público de Contas entende que essa irregularidade não deve macular a gestão anual da entidade, tendo em vista o baixo valor do objeto licitado (R$ 64.940,00) frente ao valor total das 72 licitações realizadas em 2014 (R$ 3.005.342,00) (peça 5, p. 5) . Ademais, a entidade já demonstrou ter tomado providências para prevenir novas ocorrências desse tipo, conforme se verifica do modelo de 'Termo de Entrega e Responsabilidade' à peça 19, p. 41, que trata de documento a ser subscrito pelo responsável técnico pela especificação do objeto a ser licitado, em que declara se tal objeto contém ou não 'indicação de marca', contém ou não 'descrições idênticas e/ou similares a ponto de oferecerem risco de interpretação de direcionamento ou vantagem competitiva a produto ou fornecedor', e é ou não 'produto/serviço exclusivo'.
11.	Todavia, o representante do Ministério Público apresentou a necessidade de aprofundamento no exame de outras questões, notadamente, da relação entre o Sesi e o Instituto Euvaldo Lodi (IEL) , conduzindo à proposição preliminar de realização de diligências e audiências, conforme a seguir:
"Preliminarmente ao julgamento de mérito destas contas anuais, o Ministério Público de Contas entende ser necessário o aprofundamento da análise das transferências de recursos do Sesi/PB ao Núcleo Regional do Instituto Euvaldo Lodi Paraíba - IEL/PB (CNPJ 08.706.467/0001-63) , haja vista que, de acordo com o Relatório de Auditoria da CGU, tais transferências, que totalizaram R$ 374.598,00 no exercício de 2014 (peça 5, p. 3) , foram feitas em desconformidade com a norma aplicável (Resolução 2/2009 do Conselho Nacional do Sesi) e com as orientações emanadas pelos órgãos de controle (item 1.2.1.1 do Relatório de Auditoria 201503982, peça 5, pp. 12/6) .
Inicialmente, cumpre esclarecer que o Instituto Euvaldo Lodi - Núcleo Central (IEL/NC) , com sede em Brasília/DF, é uma pessoa jurídica de direito privado sem fins lucrativos, constituída sob a forma de associação e que possui como sócios instituidores e mantenedores a Confederação Nacional da Indústria (CNI) , o Departamento Nacional do Serviço Nacional de Aprendizagem Industrial (Senai/DN) e o Departamento Nacional do Serviço Social da Indústria (Sesi/DN) . Além dos sócios instituidores, o IEL pode ser integrado por sócios cooperadores (Instituições de Ensino e de Pesquisa, públicas ou privadas) e sócios contribuintes (pessoas físicas ou jurídicas que subvencionem a entidade) .
De acordo com o art. 2º do estatuto do IEL/NC, os objetivos do instituto são:
a) promover a interação da indústria e dos industriários com centros de conhecimento, contribuindo, dentro do espírito da livre iniciativa, para o aumento da competitividade e do desenvolvimento sustentável;
b) contribuir para o fortalecimento e a difusão do empreendedorismo;
c) contribuir para o aprimoramento da gestão e da educação empresarial.
No âmbito dos estados, o IEL opera por seus núcleos regionais, constituídos como pessoas jurídicas distintas do IEL/NC e tendo como sócios instituidores e mantenedores a Federação da Indústria do estado filiada à CNI, o Departamento Regional do Senai e o Departamento Regional do Sesi.
Assim, na Paraíba, o IEL/PB foi instituído pela Federação das Indústrias do Estado da Paraíba - FIEP, pelo Sesi/PB e pelo Senai/PB.
A Resolução 2/2009 (peça 21, pp. 1/5) , do Conselho Nacional do Sesi, regulamenta o repasse de recursos dos Departamentos do Sesi para os respectivos Núcleos IEL, na condição de associado mantenedor. Transcreve-se abaixo, parcialmente, o teor da referida norma (grifos acrescidos) :
'Art. 1º Ficam autorizados os Departamentos do Sesi, na condição de Associados Instituidores e Mantenedores, a repassar até 1,5% de suas dotações orçamentárias, para a consecução dos objetivos dos respectivos Núcleos do IEL.
Art. 2º A definição do percentual de suas dotações orçamentárias a ser repassado para o IEL e do cronograma de repasse deverá observar as instruções contidas no Anexo Único desta Resolução e as seguintes regras básicas:
a) o percentual, até o limite fixado no artigo 1º, deverá ser definido pelo Departamento do Sesi a cada exercício, quando da discussão, com os demais Associados Mantenedores, da proposta do Plano de Ação e Orçamento do respectivo Núcleo do IEL;
b) o percentual do Departamento do Sesi definido para o exercício deverá ser igual ao do Departamento do Senai e não poderá ser superior àquele previsto para a entidade sindical de grau superior da indústria associada do respectivo Núcleo do IEL;
c) o repasse ficará condicionado à aprovação do Orçamento do IEL pela Assembleia de cada Núcleo;
d) o Plano de Ação a ser mantido pelo Sesi e demais Associados Mantenedores deverá refletir programas, processos e projetos de interesse complementar, direto ou indireto, às finalidades dos mesmos;
e) os recursos repassados pelo Sesi não deverão suportar projetos realizados pelo IEL que estejam fora do interesse complementar, direto ou indireto, dos seus Associados Mantenedores.
Art. 3º. Deverá ser submetida à Assembleia de cada Núcleo do IEL a Prestação de Contas do Plano de Ação e respectivo Orçamento.
 (...) 
ANEXO ÚNICO
 (...) 
1. O percentual sobre dotação orçamentária de cada Departamento do Sesi, para repasse, na condição de Associado Mantenedor, ao respectivo Núcleo do IEL, deverá ser fixado a cada exercício, observado o limite aprovado pelo Conselho Nacional.
2. Até 31 de agosto de cada ano, cada Departamento do Sesi dará:
a) conhecimento ao respectivo Núcleo do IEL da sua previsão orçamentária limite para mantê-lo no exercício seguinte;
b) conhecimento das suas orientações estratégicas para que o respectivo Núcleo do IEL elabore, considerando as orientações dos demais Associados Mantenedores, o seu Plano de Ação e Orçamento;
c) sugestão de prazos pra a discussão com os demais mantenedores.
2.1. A proposta de Plano de Ação do Núcleo do IEL para ser apreciada pelo respectivo Departamento do Sesi deverá conter, no mínimo, a breve descrição do objetivo de cada programa, processo ou projeto, a sua meta e seu orçamento.
3. O Departamento do Sesi deverá discutir, em âmbito técnico, com os demais Associados e com o Núcleo do IEL respectivo a proposta de Plano de Ação para o exercício, acordando os programas, projetos e processos que deverão ser realizados.
3.1. Na mesma oportunidade, deverá ser discutida, para posterior deliberação da Assembleia, a proposta orçamentária capaz de custear o Plano de Ação, o percentual de sua dotação orçamentária que cada Associado Mantenedor destinará ao IEL, bem como o cronograma de repasse dos valores.
4. O Representante do Departamento do Sesi com assento na Assembleia, quando da aprovação do Orçamento do Núcleo do IEL e da participação econômica de cada Associado Mantenedor, deverá verificar se está consentâneo com a Resolução que este Anexo faz parte, bem como com a previsão orçamentária do respectivo Departamento do Sesi para o exercício, promovendo, com os demais mantenedores, os ajustes que se fizerem necessários.
 (...) .'
Nestas contas anuais de 2014, a CGU apontou as seguintes irregularidades envolvendo os repasses de recursos do Sesi/PB ao IEL/PB (efetuadas com base no Plano de Ação do IEL aprovado pela Resolução 1/2013) :
a) o plano de ação aprovado não indica o orçamento destinado para a realização de cada projeto/programa, contrariando o item 2.1 do Anexo Único da Resolução 2/2009;
b) assim como no plano de ação, não há, na prestação de contas anual do IEL, nenhuma associação dos recursos financeiros repassados pelo Sesi/PB com os projetos/programas realizados pelo IEL. O relatório da prestação de contas anual discorre sobre as realizações de projetos e metas físicas do exercício, porém apresenta as informações da execução financeira de forma resumida, com as despesas mensais agrupadas nas rubricas 'prestação de serviços', 'material de consumo', 'serviços de terceiros', 'transporte e viagens' e 'despesas diversas';
c) houve realização de despesas que podem estar sobrepostas, como a contratação de serviços de terceiros para realizar tarefas próprias dos empregados do quadro permanente do IEL (cf. tabelas à peça 5, pp. 13/4) .
Após examinar as justificativas apresentadas pelo gestor, a CGU concluiu que as falhas remanesceram, como se observa do seguinte trecho do Relatório de Auditoria (peça 5, p. 16, grifou-se) :
'Em que pese as justificativas da Entidade, não há indicação do orçamento destinado a cada projeto do Plano de Ação do IEL, assim como determina a Resolução Nº 02/2009 do Conselho Nacional do SESI (art. 2º, alínea 'a', e Anexo Único, item 2.1) . O Plano de Ação também deve contemplar um cronograma de execução com a definição dos prazos para cada ação/atividade dos projetos. A Unidade deve tornar possível o controle dos gastos, conferindo transparência e publicidade a essas ações, atentando para os princípios constitucionais e legais, como os princípios da legalidade, impessoalidade, moralidade, publicidade e eficiência.
Ressalta-se que não é razoável a utilização do repasse para o pagamento de contratados para atividades-meio, sem que também haja previsão no Plano de Ação do IEL. Além disso, é preciso indicar quando essas atividades, realizadas pelo quadro permanente ou por contratados, guardam correlação exclusiva com os objetivos de interesse complementar do ente transferidor, já que há outros mantenedores do IEL que não necessariamente possuem os mesmos interesses do SESI/PB. Nesse caso, a atividade deverá ser objeto de contrato de prestação de serviços, observadas as disposições do Regulamento de Licitações e Contratos da Entidade, como dispõe o Art. 4º da Resolução Nº 02/2009 do Conselho Nacional do SESI.'
Diante desse entendimento, a CGU formulou as seguintes recomendações à unidade jurisdicionada (peça 5, p. 16) :
'Recomendação 1: Garantir que o orçamento destinando ao IEL esteja indicado no Plano de Ação com a despesa prevista para cada projeto/ação, inclusive as despesas destinadas às atividades-meio e de custeio de pessoal, alinhado com a Resolução Nº 02/2009 do Conselho Nacional do SESI (art. 2º, alínea 'a', e Anexo Único, item 2.1) .
Recomendação 2: Garantir que o Plano de Ação detalhe as despesas de custeio do IEL, informando se guardam correlação exclusiva com os objetivos de interesse complementar do ente transferidor, para que sejam observadas as disposições do Regulamento de Licitações e Contratos da Entidade, como dispõe o Art. 4º da Resolução Nº 02/2009 do Conselho Nacional do SESI.
Recomendação 3: Garantir que o Plano de Ação do IEL contemple um cronograma de execução com a definição dos prazos e desembolsos financeiros para cada projeto/ação.'
A unidade técnica, ao analisar a irregularidade, bem lembrou que o Tribunal já havia se debruçado sobre a questão dos repasses mensais de recursos do Sesi e do Senai ao IEL em processo de representação (TC Processo 032.475/2011-0) autuado em cumprimento ao item 9.4 do Acórdão 7306/2011-TCU-Segunda Câmara, proferido no processo da prestação de contas de 2007 do Senai/PI (TC Processo 017.342/2008-8) . Mediante o Acórdão 338/2013-TCU-Plenário (sessão ordinária de 27.2.2013) , a representação foi julgada parcialmente procedente, e foram proferidas, no que interessa, as seguintes determinações (grifou-se) :
 '9.2. determinar aos conselhos nacionais do Sesi e do Senai que fiscalizem o cumprimento das resoluções que disciplinam os repasses ao Instituto Euvaldo Lodi - IEL (Resolução Sesi/CN nº 2 e Resolução Senai/CN nº 375, ambas de 31 de março de 2009) e orientem todas as entidades do Sistema S no âmbito da indústria a adotar procedimentos operacionais padronizados de planejamento, acompanhamento e avaliação desses repasses, tomando como referência a sistemática de governança corporativa implementada pelos departamentos nacionais;
9.3. determinar aos departamentos nacionais do Sesi e do Senai que promovam a evolução da sistemática atualmente adotada para os repasses ao Núcleo Central do IEL, no sentido de que sejam contabilizadas, em cada programa ou projeto de interesse de ente do Sistema S, as fontes de receita apropriadas às respectivas despesas, de modo a fazer constar das prestações de contas, parciais e anuais, demonstrativos correlacionando tais contribuições aos programas e projetos previstos no plano de ação do IEL, de acordo com o que foi previamente aprovado pelos mantenedores;
9.4. determinar aos departamentos regionais do Sesi e do Senai que observem as disposições contidas nas resoluções que disciplinam os repasses ao IEL (Resolução Sesi/CN nº 2 e Resolução Senai/CN nº 375, ambas de 31 de março de 2009) , em especial, quanto à elaboração do plano de ação, com a discriminação dos objetivos, metas e fontes de recursos, bem como da correspondente prestação de contas relativa à  aplicação dos valores repassados, de modo a garantir que os repasses ocorram exclusivamente para atender a objetivos de interesse complementar aos da entidade do Sistema S, sendo vedado o uso desses recursos para o pagamento de despesas que não guardem correlação com a missão institucional do repassador;
9.5. determinar à Segecex que oriente a SecexPrevi e as Secex regionais a verificarem o cumprimento das determinações encaminhadas no presente Acórdão quando da realização de fiscalizações e/ou análises dos processos de contas anuais das entidades do Sesi e do Senai da respectiva clientela;'
O Sesi/PB tomou ciência da determinação do item 9.4 do Acórdão 338/2013-TCU-Plenário em 22.3.2013 (peças 56 e 129 do TC Processo 032.475/2011-0) , mediante ofício encaminhado pela SecexPrevi à Superintendente da entidade, sra. Claudete Leitão Martins. Nesse ofício, foi devidamente informado 'que o não cumprimento de determinação deste Tribunal poderá ensejar a aplicação da multa prevista no art. 58, § 1º, da Lei 8.443/1992, a qual prescinde de realização de prévia audiência, nos termos do art. 268, inciso VII, § 3º, do Regimento Interno/TCU.'
Não obstante, o que se verifica nas presentes contas ordinárias, relativas ao exercício de 2014, é que a referida determinação não foi cumprida, haja vista que o plano de ação que embasou os repasses ao IEL ocorridos em 2014, bem como a prestação de contas apresentada pelo IEL, não permitiram a verificação do nexo de causalidade entre os recursos repassados e a execução de projetos e programas de interesse do Sesi.
Como consignado no Relatório de Auditoria da CGU, o plano de ação aprovado não contém o orçamento específico de cada projeto/programa a ser desenvolvido pelo IEL, contrariando a Resolução Sesi/CN 2/2009.  Já a prestação de contas é genérica, com a apresentação das despesas agrupadas por rubricas (prestação de serviços, material de consumo, serviços de terceiros, transporte e viagens) e sem a demonstração da correlação entre essas despesas e os projetos/programas de interesse do ente transferidor.
Sobre a questão da deficiência nas prestações de contas apresentadas pelo IEL/NC, assim se pronunciou o Ministro-Relator André Luís de Carvalho, na proposta de deliberação que fundamentou o Acórdão 338/2013-TCU-Plenário (grifos acrescidos) :
'25. Cabe destacar, entretanto, que não há prestação de contas individualizada das contribuições de cada repassador. 
26. Com efeito, os recursos repassados ao IEL, originários do Sesi e do Senai, assim como da CNI, são reunidos em conta corrente única para atender ao pagamento das despesas do IEL, de tal modo que somente os recursos advindos de convênios com outras instituições públicas ou privadas, que correspondem atualmente a menos da metade das receitas totais do IEL, são mantidos em contas bancárias distintas.
27. A despeito disso, a unidade técnica informa que as despesas de custeio são apropriadas mediante rateio, na proporção dos valores destacados em cada projeto em relação ao total previsto no plano de ação.
28. Por isso, conforme apurado pela então 5ª Secex, as despesas com pessoal alocado às ações compartilhadas são pagas com os recursos repassados, já que essas equipes são responsáveis pela gestão e pela coordenação dos programas operados em parceria com os núcleos regionais e parceiros externos, muito embora existam programas executados exclusivamente pela equipe própria do IEL.
29. Da mesma forma, tais recursos custeiam as despesas com aquisições de bens e com contratações de serviços para a realização das ações do IEL, de sorte que essas despesas obedecem a uma política de unidade compartilhada, da qual participam a CNI, o Sesi e o Senai, com o propósito, segundo as instituições ouvidas, de buscar harmonização, regularidade e eficiência nesses procedimentos operacionais. 
 (...) 
32. Contudo, compulsando os planos de ação e as prestações de contas apresentadas pelo Núcleo Central do IEL (Peças nos 8 e 9) , nota-se que não há indicação explícita de quais programas e projetos são patrocinados pelo Sesi e/ou pelo Senai, de sorte que apenas o Plano de Ação Retificado de 2010 trazia o detalhamento das contribuições aportadas a cada programa (fls. 91/129 da Peça nº 8) . 
33. Aliás, a ausência dessa informação também é notada nos demonstrativos contábeis, os quais não incluem nenhum relatório detalhando as contribuições vertidas pelos entes do Sistema S e as despesas custeadas com as respectivas contribuições.
34. Além disso, são apropriados recursos provenientes das contribuições do Sesi e do Senai para custeio de despesas correntes e de capital do IEL, de modo que a execução de ações de interesse de outras instituições convenentes também pode ser custeada com essas contribuições.
35. Assim, não me parece que a atual sistemática de planejamento e prestação de contas das ações do Núcleo Central do IEL atenda plenamente aos requisitos apontados pela jurisprudência deste Tribunal, uma vez que tais peças de gestão não estabelecem o nexo inequívoco entre as receitas oriundas das contribuições de cada um dos entes do Sistema S e as despesas pagas com esses valores, de tal modo que não é possível atestar para quais objetos específicos os recursos do Sesi e do Senai foram repassados, tampouco se o destino dado a esses recursos é compatível com a missão institucional dessas entidades repassadoras.
36. E o fato de o Sesi e o Senai serem mantenedores do IEL não torna suficiente o mecanismo atual de gestão das contribuições, haja vista que há outro sócio mantenedor, a CNI, igualmente interessada em ações a serem desenvolvidas pelo IEL que atendam aos seus interesses institucionais, os quais podem não ser coincidentes com os interesses sociais do Sesi e do Senai.  
37. Apesar dessas deficiências verificadas na sistemática detalhada acima, vê-se que a estrutura de planejamento e gestão do Núcleo Central do IEL é mais evoluída do que a dos núcleos regionais, considerando principalmente as falhas verificadas no extenso rol de deliberações colacionado pelo MPTCU no processo que deu origem a esta representação (reproduzido no Relatório constante do Acórdão 7306/2011-TCU-Segunda Câmara) , tornando-se recomendável a adoção dessa sistemática pelas entidades regionais do Sesi e do Senai.
38. Ademais, a inclusão da fonte de receitas na contabilização das respectivas despesas poderá oferecer as informações faltantes, essenciais à prestação de contas individualizada das contribuições feitas pelos serviços sociais autônomos, tornando mais transparente a aplicação dos recursos repassados.
39. Por isso, entendo oportuno encaminhar a determinação proposta pela unidade técnica aos departamentos regionais do Sesi e do Senai, a fim de que observem as resoluções dos respectivos conselhos nacionais em relação aos repasses a serem feitos aos núcleos regionais do IEL.
40. Adicionalmente, e com o intuito de corrigir a deficiente individualização na prestação de contas, faz-se necessário determinar aos departamentos nacionais do Sesi e do Senai que promovam a evolução da sistemática atualmente adotada para os repasses ao Núcleo Central do IEL, no sentido de que sejam contabilizadas, em cada programa ou projeto de interesse de ente do Sistema S, as fontes de receita apropriadas às respectivas despesas, de modo a fazer constar das prestações de contas, parciais e anuais, demonstrativos correlacionando tais contribuições aos programas e projetos previstos no plano de ação, de acordo com o que foi previamente aprovado pelos mantenedores.'
Como se vê, a principal motivação para a expedição das determinações do Acórdão 338/2013-TCU-Plenário foi a necessidade de aperfeiçoamento da prestação de contas dos recursos repassados pelo Sesi e pelo Senai ao IEL, de modo a possibilitar a demonstração de que tais recursos foram utilizados exclusivamente para atender a objetivos de interesse complementar aos da entidade repassadora e que guardem correlação com a missão institucional desta. É preciso que fique evidenciado o nexo de causalidade entre os recursos repassados e as despesas executadas para o atendimento de programas e projetos de interesse do ente repassador.
Segundo a unidade técnica, apesar de não estar informada, nos autos, a data da resolução que aprovou o plano de ação para os repasses ao IEL/PB em 2014 (Resolução 1/2013) , muito provavelmente o Sesi/PB não dispôs de tempo hábil para observar a determinação do item 9.4 do Acórdão 338/2013-TCU-Plenário em relação aos repasses de 2014. Por esse motivo, a unidade técnica optou por não realizar a audiência do gestor nestas contas anuais e considerou suficientes as recomendações já expedidas pela CGU.
Ao ver do Ministério Público de Contas, todavia, houve, sim, tempo hábil para o atendimento da determinação contida no item 9.4 do Acórdão 338/2013-TCU-Plenário por parte do Sesi/PB, na medida em que a entidade tomou ciência de tal deliberação mais de 9 meses antes do início do exercício de que tratam estas contas.
Nessa linha, ainda que a Resolução 1/2013, que aprovou o plano de ação do IEL para 2014, tenha sido editada antes de 22.3.2013, o que sequer está informado ou evidenciado autos, houve tempo mais do que suficiente para ela fosse revista (alterada/revogada) antes de o Sesi/PB efetuar o primeiro repasse ao IEL no ano de 2014.
Saliente-se que a norma do Conselho Nacional do Sesi que disciplina os repasses de recursos ao IEL e que não foi devidamente observada pelo Sesi/PB (Resolução Sesi/CN 2/2009, de 31.3.2009) data do ano de 2009, ou seja, é muito anterior ao exercício de que tratam estas contas.
Na realidade, diferentemente do que concluiu a unidade técnica, a probabilidade maior é de que a Resolução 1/2013 tenha sido editada após março de 2013, uma vez que o prazo estipulado pela Resolução Sesi/CN 2/2009 (Anexo Único, item 2) para que cada Departamento do Sesi dê conhecimento ao respectivo Núcleo do IEL de sua previsão orçamentária limite para mantê-lo no exercício seguinte é até o dia 31 de agosto de cada ano. 
Portanto, o Ministério Público de Contas considera que os responsáveis (a serem identificados pela unidade técnica) merecem ser chamados em audiência para que apresentem suas razões de justificativa pelo descumprimento à determinação do TCU, bem como à Resolução Sesi/CN 2/2009.
Considerando-se, porém, que não se encontram juntados aos autos os papéis de trabalho da auditoria empreendida pela CGU, mostra-se prudente que, antes da realização da audiência, sejam efetuadas as seguintes diligências:
a) ao Ministério da Transparência, Fiscalização e Controladoria-Geral da União - CGU, para que encaminhe a esta Corte a cópia dos papéis de trabalho relativos ao achado descrito no item 1.2.1.1 do Relatório de Auditoria Anual de Contas 201503982 (contas do Sesi/PB relativas a 2014) ;
b) ao Sesi/PB, para que encaminhe a esta Corte a cópia dos seguintes documentos:
b.1) plano de ação do Núcleo Regional do IEL na Paraíba referente a 2014, acompanhado da resolução que aprovou referido plano de ação e dos pareceres que a subsidiaram;
b.2) prestação de contas apresentada pelo IEL referente aos repasses efetuados pelo Sesi/PB em 2014;
b.3) relatórios e pareceres, caso existam, que examinaram a prestação de contas apresentada pelo IEL referente aos repasses efetuados pelo Sesi/PB em 2014."
12.	Todavia, na eventualidade do não acolhimento da proposta preliminar ofertada, alvitrou o Procurador Júlio Marcelo Oliveira (peça 22) , no sentido do julgamento pela regularidade com ressalva das contas do Sr. Francisco de Assis Benevides Gadelha, dando-lhe quitação, e a regularidade das contas dos demais responsáveis, fazendo-se determinações e ciências que entendeu cabíveis.
13.	Ao me pronunciar pela primeira vez nos autos (peça 23) autorizei, em 23/3/2017, a realização das diligências alvitradas, e, de forma antecipada, as audiências que se fizessem necessárias em razão do descumprimento de determinação contida no Acórdão 338/2013-TCU-Plenário, concernente aos repasses de recursos do Sesi/PB ao IEL/PB, realizados em 2014, sem prejuízo do exame, pela Secex/PB, da prestação de contas apresentadas pelo IEL, a fim de verificar a ocorrência de eventual dano aos cofres do Sesi/PB em razão dos referidos repasses realizados em desconformidade com a Resolução Sesi/CN 2/2009 e acórdão deste Tribunal, e restituí o processo à unidade instrutiva.
14.	Após diligências complementares e alteração da unidade técnica responsável pela instrução do processo, passou a SecexTrabalho à análise e proposição de encaminhamento constante da peça 45, produzida em 10/7/2020, e a seguir transcrita em seus elementos essenciais ao exame destes autos:
"EXAME TÉCNICO
 (...) 
67. A diligência à CGU/PB foi realizada mediante o Ofício 0382/2017-TCU/Secex-PB, de 10/4/2017 (peça 24) e atendida por meio do Ofício 102613/2017, de 3/5/2017 (peça 26) . Já diligência ao Sesi/PB foi feita mediante o Ofício 0383/2017-TCU/Secex-PB, de 10/4/2017 (peça 25) .
68. A documentação solicitada ao Sesi/PB foi encaminhada a este Tribunal e está acostada às peças 27 e 30. Porém o exame dos documentos revelou necessidade de envio de novas diligência para requisição de documentação contábil e fiscal que corroborasse os dados e conclusões das prestações de contas apresentadas pelo Instituto, tais como recibos, notas fiscais, contratos de prestações de serviços etc., as quais foram realizadas por meio dos ofícios juntados às peças 33 e 34.
69. O Sesi/PB complementou a resposta (peças 37-39) . O IEL, após reiteração da diligência (peça 41) , também atendeu a diligência deste Tribunal (peça 43) .
70. Previamente ao exame dos elementos encaminhados, contextualizar-se-á a relação do Sesi com o IEL e a razão das transferências em foco. Pois bem, de acordo com o disposto no art. 1º do Estatuto do Instituto Euvaldo Lodi/Núcleo Central (IEL/NC) , o instituto foi criado sob os auspícios da Confederação Nacional da Indústria (CNI) , do Serviço Nacional de Aprendizagem Industrial/Departamento Nacional (Senai/DN) e do Serviço Social da Indústria/Departamento Nacional (Sesi/DN) , é uma associação sem fins lucrativos, com sede e foro na cidade de Brasília, Distrito Federal.
71. Conforme o art. 2º do referido estatuto são objetivos do IEL/NC: 
a) promover a interação da indústria e dos industriários com centros de conhecimento, contribuindo, dentro do espírito da livre iniciativa, para o aumento da competitividade e do desenvolvimento sustentável;
b) contribuir para o fortalecimento e difusão do empreendedorismo; 
c) contribuir para o aprimoramento da gestão e da educação empresarial.
72. Segundo o art. 25 do referido normativo, as Federações das Indústrias filiadas à Confederação Nacional da Indústria poderão, por iniciativa própria, juntamente com os departamentos regionais do Senai e do Sesi, instalar núcleos regionais do IEL com objetivos e estrutura harmônicos aos do núcleo central. 
73. Consoante foi definido no tópico 'procedimentos operacionais' do Anexo I da Resolução Sesi/CN 02/2009 (peça 44, p. 4) , cada departamento do Sesi tem até o dia 31 de agosto do ano corrente para comunicar ao IEL o limite orçamentário com o que poderá contribuir para manutenção do Instituto no exercício seguinte, bem como informá-lo sobre as iniciativas estratégicas em que pretende atuar, a fim de fornecer ao IEL elementos para elaborar o plano de ação da entidade e a respectiva previsão orçamentária para sua execução.
74. O plano de ação, conforme a Resolução Sesi/CN 02/2009, deverá conter pelo menos uma breve descrição do objetivo de cada programa, processo de trabalho ou projeto, as metas a serem alcançadas e orçamento estimado para a execução.
75. Diante disso, nota-se que está demonstrado nos autos que o Sesi/PB atendeu às exigências definidas no anexo I da Resolução Sesi 02/2009 (item 38) , porquanto em reunião ocorrida no dia 28/8/2013 informou ao IEL o limite orçamentário que poderia disponibilizar no exercício de 2014 - R$ 397.869,00 (peça 30, p. 2-5) . O plano de ação proposto indicou o foco estratégico de atuação, o projeto/programa a ser desenvolvido, a meta definida e os objetivos da ação (peça 27, p. 1-8) .
76. Assim, a alegação de que o Sesi/PB não indicou as ações que seriam apoiadas no exercício de 2014 (ver item 51 acima) , bem como que a prestação de contas do IEL também havia silenciado sobre isso não condiz com os elementos que foram acostados aos autos, o plano de ação constante da peça 27, p. 1-8 está de acordo com as exigências do anexo I da Resolução 02/2009; a prestação de contas juntadas às peças 37-39 também detalha as ações realizadas, as quais guardam relação com as iniciativas estratégicas estabelecidas pelo Sesi/PB.
77. No tocante à informação de que não havia sido realizado detalhamento das despesas, mas apenas indicação de seus montantes por grupo de natureza das despesas, o relatório da reunião ocorrida em 28/8/2013 com técnicos do Sesi/PB, Senai/PB, Fiep e IEL (peça 30, p. 2-5) declara que o superintendente do IEL apresentou, naquela ocasião, orçamentos geral e detalhado para a execução de cada uma das iniciativas estratégicas acima referidas. Tal proposta seria submetida à apreciação dos conselheiros regionais. Importa registrar que a proposta do orçamento detalhado não foi juntada aos autos, mas é possível verificar sua execução na prestação de contas do Instituto.
78. O relatório mencionado também declarou que o IEL estimou o valor R$ 342.620,00 para o implemento do plano ação, e que, na oportunidade, em razão de incerteza quanto à arrecadação das entidades, o Instituto foi autorizado a adicionar créditos no limite de 15% do valor total previsto, bem como a fazer transferências automáticas entre centros de responsabilidades ou entre contas orçamentárias na importância de até 30% do orçamento de cada programa no exercício, possibilidade também permitida para o cumprimento de despesas de pessoal com empregados envolvidos com a execução dos planos.
79. Não está suficientemente claro o que representam essas movimentações de recursos, especialmente as transferências automáticas entre centros de responsabilidade. Nada obstante, considerando que os pontos levantados pelo CGU foram esclarecidos de modo a sanear os itens obscuros enumerados pelo MP/TCU, a ponto de dispensar a audiência dos responsáveis, uma vez que as respostas às diligências deste Tribunal demonstraram que os atos questionados guardam adequação com os normativos que os regulamentam, tem-se que esse fato não apresenta relevância suficiente para justificar o prolongamento do processo com vistas a esclarecê-lo. Assim, em nome da racionalização administrativa, da economia processual, do custo benefício da ação, entende-se que se deve dar a situação por esclarecida e afastar a falha registrada pela CGU.
80. No tocante às transferências ao IEL, a CGU também registrou a seguinte constatação: 1.2.1.2 - 'Inexistência de controles internos para acompanhamento das transferências concedidas pelo Sesi/PB' (peça 5, p. 16-19) .
81. A conclusão decorreu da aplicação do questionário de avaliação de controles internos (QACI) , cuja autoavaliação do Sesi/PB revelou a implementação de apenas 21,66% dos itens de controle previstos no questionário, patamar correspondente ao nível básico de maturidade de controles internos. Porém, na avaliação in loco da CGU, a unidade atingiria uma implementação de 18,33%, o que a colocaria na escala inicial. Isso porque, em que pese ter sido informado que existia um setor responsável pela avaliação das condições de habilitação técnico/jurídica das propostas dos convenentes, o referido setor não dispunha de estrutura material e nem de agentes administrativos suficientes para a realização dos trabalhos sob sua responsabilidade, pelo que deveria ser considerado de fato inexistente.
82. A CGU recomendou ao Sesi/PB que adotasse providências com vistas ao efetivo funcionamento do setor de controle interno para acompanhamento e fiscalização das transferências concedidas pela unidade. Tem-se que a medida é adequada e suficiente, não sendo necessário que o TCU formule orientação à entidade com vistas ao mesmo fim.
83. A CGU também identificou pagamento por serviços que seriam da competência de empregados do quadro permanente do IEL, para o que solicitou esclarecimentos mediante a Solicitação de Auditoria 201503982/016, de 4/7/2015. 
84. O Sesi/PB redarguiu que nem todas as despesas questionadas pela CGU podem ser atendidas pela força operacional do IEL em face da alta demanda, sobretudo as atividades consideradas meio/acessórias. O gestor também enfatizou que as atividades que foram descritas para cada um dos contratados mencionada na solicitação de auditoria da CGU têm interligação com o Planos de Ação do Sesi/PB, compreendendo desde a elaboração de termos de compromisso dos estágios, serviços administrativos ligados à parte financeira e orçamentária, checagem de prazos e arquivamento de documentos, além de serviços para garantir apoio permanente para segurança jurídica às ações (peça 5, p. 13-14) .
85. A CGU entendeu que as justificativas oferecidas não afastavam por inteiro as irregularidades (peça 5, p. 16) , pois não conseguiram demonstrar a correlação dos recursos repassados pelo Sesi/PB com as ações previstas no Plano de Ação do IEL, como determinava a Resolução 02/2009 do Conselho Nacional do Sesi (art. 2º, alínea 'a', e Anexo Único, item 2.1) . 
86. Cotejando as despesas apresentadas na prestação de contas do IEL com as estratégias de atuação previstas no plano de ação do Sesi/PB/2014 não foram verificadas incongruências entre elas, assim, tem-se que não pode prosperar a alegação da GCU de que os recursos repassados pelo Sesi/PB para a realização das ações previstas no Plano de Ação do IEL não obedeceram às determinações consignada na Resolução 02/2009 do Conselho Nacional do Sesi (art. 2º, alínea 'a', e Anexo Único, item 2.1) . 
87. Em vista de todo o exposto, reforça-se a proposta já formulada no item 79, retro, de que devem ser afastadas as irregularidades atribuídas ao processo de transferências de recursos do Sesi/PB ao IEL/PB tendo que os elementos constantes do autos demonstram que houve cumprimento das exigências aplicáveis aos atos que o compõem.
V. Avaliação da gestão de compras e contratações 
88. De acordo com a análise da CGU, os processos de licitação, bem como de dispensa e inexigibilidade desta seguiram o rito normativo exigido; o quadro abaixo resume os processos realizados no exercício de 2014, os valores envolvidos, assim como o escopo da auditoria da CGU e a quantidade de processos em que foi detectada alguma desconformidade:
	Tipo
	Processos no exercício
	Processos avaliados
	Processos com não conformidade

		Qtde.
	Valor (R$) 
	Qtde.
	Valor
	Qtde.
	Valor

	Licitação
	72
	3.005.342,00
	05
	2.077.700,00
	02
	1.849.340,00

	Dispensa
	215
	1.003.062,00
	04
	96.010,00
	00
	00,00

	Inexigibilidade
	02
	37.000,00
	01
	17.500,00
	01
	17.500,00

89. A auditoria da CGU identificou as seguintes fragilidades na gestão de compras e contratações do Sesi/PB: a) ausência de estudos técnicos para fundamentar as aquisições, de plano de trabalho e de termo de referência ou projeto básico para as contratações diretas; b) ausência de controle sobre as disponibilidades orçamentária e financeira, em cada estágio da contratação, sobre os valores empenhados, liquidados e pagos; c) não realização de consultas sobre eventuais penalidades incorridas pelos interessados em contratar com a entidade; d) também não há acompanhamento de todas as fases do processo licitatório, de modo a identificar o tempo médio gasto em cada etapa do processo e os obstáculos que podem lhe impactar o andamento regular.
90. Da avaliação da CGU decorreram os seguintes achados de auditoria adiante consignados.
91. Constatação 1.1.1.1: 'Ausência de documentos comprobatórios da realização de treinamento contratado por inexigibilidade' (peça 5, p. 7-9) .
91. O Sesi/PB contratou a firma Pacthus 21 Educação Inter e Transdimensional, CNPJ 97.534.496/0001-15, por meio de Inexigibilidade de Licitação 001/2014, para ministrar capacitação aos profissionais do Projeto Vira Vida, no valor total de R$ 17.500,00, sendo R$ 3.500,00 por cada dia do evento.
92. Segundo os auditores da CGU, a documentação alusiva à comprovação dos serviços não continha o material de apoio utilizado; o relatório das atividades, a lista de presenças e as fotos do evento referiam-se apenas um dos dias da capacitação. Não havia evidências de que as demais atividades previstas haviam sido realizadas
93. Em resposta à equipe de auditores, a unidade reconheceu ser necessário implementar uma metodologia adequada para controlar a realização de eventos dessa natureza. Citou como exemplo a certificação da presença dos participantes, que deixou para ser feita apenas no último dia do treinamento. Por outro lado, discordou da CGU sobre a não realização do projeto. Referindo-se às fotografias, disse que foram tomadas em ambientes e situações distintas, que, conjugadas aos relatórios e à lista de presença, se constituiriam em evidências suficientes a demonstrar que os serviços haviam sido efetivamente prestados.
94. Constatação 1.1.2.1: 'Recebimento de equipamentos diferentes do especificado no termo de referência da licitação' (peça 5, p. 9-11) .
95. Para equipar hotel de sua propriedade, o Sesi/PB contratou, por meio do Pregão Presencial 052/2014, a aquisição de dezoito televisores LED, 32 polegadas, ao valor total de R$ 22.140,00. Dentre outras características, o termo de referência previa que seriam aparelhos tipo Smart TV, Full HD, Resolução 1920x1080 pixels. Porém, a empresa vencedora do certame, Maria das Dores Feliciana da Silva - ME, CNPJ 14.402.647/0001-54, ofereceu em sua proposta o aparelho LG, modelo 32LN560B, que, de acordo com as especificações técnicas contidas na página do fabricante do produto, bem como nas especificações encaminhadas no processo licitatório, não continha as mesmas características especificadas pela entidade. A CGU entendeu que a empresa deveria ter sido desclassificada, por ter apresentado proposta distinta do que requeria o edital.
96. Na avaliação do Sesi/PB, as características destoantes identificadas pela equipe de auditoria da CGU não causaram qualquer tipo de prejuízo capaz de ensejar a nulidade do certame. A aquisição teria resultado ainda em economia para a unidade, sem que tenha propiciado qualquer tipo de vantagem financeira para a empresa participante
97. A CGU, entretanto, manteve o entendimento de que a seleção de uma proposta com especificações inferiores ao termo de referência frustrou o caráter competitivo da licitação, uma vez que, se as características dos objetos contratados fossem adequadas às necessidades da entidade, poderia ter atraído mais empresas ao certame. Também foi destacada a falta de juntada, ao processo, da nota fiscal correspondente à aquisição, com o devido atesto de recebimento dos equipamentos, a título de comprovação da liquidação da despesa. 
98. Visando a não repetição da falha, a CGU expediu recomendações à UJ (peça 5, p. 11) .
99. Tem-se que são suficientes as medidas adotadas pela CGU com vistas ao saneamento das falhas registradas nos itens 90 e 94, retro, devendo o TCU se abster da formulação de novas medidas corretivas,
100. Constatação 1.3.1.1: 'Direcionamento de processo licitatório para determinada empresa de Tecnologia da Informação' (peça 5, p. 19-22) .
101. A CGU consignou em seu relatório de auditoria que o processo de Concorrência 011/2014, para contratação de licenças de software de monitoramento de ativos de rede e um sistema de gestão de computadores, no valor de R$ 64.940,00, continha especificações (itens I, II e III do edital) idênticas às soluções oferecidas pela empresa vencedora do certame, Devex Sistemas Ltda., CNPJ 14.996.627/0001-34, em seus prospectos comerciais.
102. Os auditores da CGU também destacaram que o atestado de capacidade técnica da empresa vencedora foi emitido pelo diretor administrativo financeiro do sistema FIEA (Federação das Indústrias do Estado de Alagoas) , do qual o Sesi/AL faz parte, e que a mesma solução havia sido implantada naquela federação. Disso, a auditoria concluiu que a empresa vencedora detinha conhecimento sobre os softwares utilizados pelo Sesi.
103. O Sesi/PB redarguiu à CGU que a escolha do sistema de TI se deu com base em técnica de benchmarking, que envolveu pesquisas a diversos sites de empresas e instituições. E que o termo de referência acabou sendo descrito com base em características de soluções de TI já validadas no mercado. Ademais, argumentou que, apesar das semelhanças entre as descrições técnicas no termo de referência, não havia elementos que impedissem a participação de outras empresas do mercado, uma vez que as soluções requeridas poderiam ser desenvolvidas e/ou comercializadas por quaisquer empresas atuantes no ramo de negócio.
104. Nada obstante, a equipe de auditoria ratificou seu entendimento quanto ao direcionamento da licitação, e encaminhou recomendações com vistas ao aperfeiçoamento do processo, bem como para que fosse apurada responsabilidade pelo ocorrido (peça 5, p. 22) .
105. A análise da ocorrência pela Secex-PB defendeu a necessidade de realização de audiência do Sr. Francisco de Assis Benevides Gadelha, Diretor Regional do Sesi/PB, em face dos acontecimentos acima narrados, a qual foi realizada mediante o ofício acostado à peça 14, e atendida pela documentação juntada à peça 16.
106. Acerca do direcionamento, o justificante reafirmou que, apesar da similaridade de alguns trechos do que fora descrito pelo Sesi/PB no termo de referência do objeto com o descritivo técnico do produto oferecido pela empresa vencedora, tal semelhança não deve ser considerada como um ato intencional e demonstrativo de direcionamento.
107. Esclareceu que o serviço descrito no termo de referência elaborado pelo Sesi/PB discorreu sobre tecnologias que podem ser implementadas por qualquer empresa com atuação no mercado de tecnologia da informação. As normas, tecnologias e protocolos citados no termo de referência, como ITIL e Cobit, SAS, RMM, MSP, SNMP, WMI, NetFlow, IPFIX, jFlow, além de validadas no mercado, não são desconhecidas e nem exclusivas, muito menos do fornecedor que venceu a licitação. Esclareceu ainda que as expressões utilizadas (peça 16, p. 11) e disponíveis no termo de referência são tarefas/serviços bastante comuns, facilmente implementados por qualquer empresa do ramo do objeto licitado, o que de certo não caracteriza direcionamento ante o fato de não serem tecnologias exclusivas de determinado fornecedor, o que afasta por completo a hipótese de direcionamento enxergada pela equipe de auditoria da CGU.
108. O justificante também mencionou o Acórdão 2829/2015-TCU-Plenário, rel. Ministro Bruno Dantas, mediante o qual o TCU afastou a hipótese de direcionamento em caso análogo. Carreou aos autos exemplos de duas empresas que trabalham com as referidas normas e metodologias, apenas para exemplificar e demonstrar a esta Corte de Contas que tais critérios não frustram o caráter competitivo do certame. Arguiu que nunca agiu de má-fé e que a simples semelhança do descritivo técnico não pode ter o condão de imputar responsabilidade ou exasperação de medida para além dos limites do razoável e do bom senso da boa-fé que legitima os interesses institucionais.
109. A respeito da apresentação de atestado de capacidade técnica por parte de entidade da FIEP em Alagoas, o justificante aduziu que ele poderia ser apresentado por pessoa jurídica de direito público ou privado, não existindo qualquer restrição ou óbice legal no nosso ordenamento jurídico que outra Entidade do Sistema Indústria emita um atestado técnico, e que o uso do referido argumento para consubstanciar o direcionamento seria forçoso ou mera dedução e carente de respaldo jurídico, conforme já foi demonstrado ao longo das razões apresentadas.
110. Por fim, aduziu que considera as medidas corretivas já propostas pela CGU suficientes para que a entidade se previna de ocorrências que possam gerar interpretação equivocadas em situação semelhante, e pediu o acolhimento das razões de justificativa ou que o tema seja tratado apenas como ressalva em suas contas.
111. Em que pesem as considerações feitas pela CGU, tem-se que elas não são materialmente suficientes para sustentar a tese do direcionamento. A matéria objeto da licitação, embora possa parecer trivial para empresas do ramo, certamente, seus termos e descrições ainda não são tão disseminados, o que justificaria uma possível apropriação por parte do Sesi/PB da apresentação desses serviços constantes de alguma fonte específica como base para a elaboração do termo de referência da licitação, sem que isso implicasse preferência por uma ou outra empresa. Como o próprio justificante alegou, os termos utilizados são próprios do objeto, não havendo variação significativa entre empresas que o oferecem. Assim, o fato de a UJ ter utilizado a descrição de um manual específico, provavelmente, não implicou a necessária exclusão de potenciais interessados na disputa.
112. Com base apenas nos elementos apresentados pelo CGU, o suposto direcionamento da licitação mais se baseou em especulações que em concretude, vez que não são muito objetivas as evidências que sustentam o achado da auditoria.
113. Com base nisso, tem-se que são razoáveis as justificativas apresentadas pelo responsável com vistas a afastar as irregularidades apontadas pela CGU, devendo elas serem acatadas e afastada a falha. Lembra-se que o diretor regional do Sesi/PB apresentou esclarecimentos adicionais a fim de afastar a irregularidade, como mencionado alhures, os quais, basicamente, reforçam as justificativas já apresentadas, sobre os quais não se fez análise mais aprofundada tendo em vista a suficiência de elementos já presentes nos autos e analisados que demonstram a irrazoabilidade do alegado direcionamento na Concorrência 011/2014.
114. Constatação 1.3.1.2: 'Ausência de competitividade no Pregão Presencial 067/2014: 'Empresas vencedoras do certame com vínculos familiar e societário'' (peça 5, p. 22-24) . 
115. Por intermédio do aludido certame, o Sesi/PB adquiriu, das empresas Star Bike Comércio e Acessórios de Bicicleta Ltda., CNPJ 02.939.089/0001-81, e B&R Fitness Indústria e Comércio Ltda., CNPJ 15.588.617/0001-47, equipamentos e acessórios destinados às suas academias, pelos valores de R$ 52.971,35 e R$ 1.827.200,00. 
116. A auditoria da CGU relatou algumas ocorrências na condução do processo, as quais implicaram prejuízo à competitividade do pregão, a saber: a) a procuradora da empresa B&R Fitness era ex-sócia e filha da então proprietária da empresa Star Bike; b) durante a fase de lances, foi constatado que as empresas não cotaram preços para o mesmo item, de modo que, quando a B&R Fitness cotava um preço para determinado item, a Star Bike não cotava, e vice versa, indicando que elas estavam dividindo entre si os itens do pregão. 
117. O Sesi/PB redarguiu que não há previsão legal proibindo que ex-sócio possa representar, na condição de procurador, outra empresa concorrente do certame. Por fim, o gestor argumentou que de acordo com o art. 5º, § 2º, II, do Regulamento de licitações e contratos do Sesi, a validade do pregão não seria comprometida quando a fase de lances fosse inviabilizada em decorrência da apresentação e/ou classificação de apenas uma proposta. 
118. A unidade também aduziu que a Comissão de Licitação (CPL) não teria como saber que os licitantes pudessem estar dividindo os itens do pregão, até porque as empresas poderiam atuar em atividades diversas. Ademais o gestor alegou que o TCU em algum de seus julgados já decidiu que somente pode-se considerar irregular a participação de sócios em comum nos casos de convite; contratação por dispensa de licitação; existência de relação entre as licitantes e a empresa responsável pela elaboração do projeto executivo; e contratação de uma das empresas para fiscalizar serviço prestado por outra.
119. A equipe de auditoria da CGU discordou em grande parte das justificativas apresentadas pelo gestor, todavia, entendeu que seria suficiente para o saneamento da questão encaminhar recomendações para o aperfeiçoamento da ação, redigidas com o seguinte teor:  a) dê preferência ao pregão eletrônico em detrimento do pregão presencial; b) oriente os responsáveis pela condução de procedimentos de licitação no sentido de que, diante de indícios de combinação, ajustes ou possível frustração do caráter competitivo dos certames, examinem a possibilidade de revogá-los ou anulá-los.
120. A percuciente análise da ocorrência constante da instrução acostada à peça 10, p. 15-19, alinhou-se com o encaminhamento proposto pela CGU, o que também se reafirma aqui, acrescentando-se que não há necessidade de o TCU formular medidas com o mesmo teor, inclusive porque já se passaram seis anos da ocorrência, podendo a entidade já ter procedido às correções sugeridas.
VI. Atendimento de demandas dos órgãos de controle
121. A auditoria da CGU identificou dezesseis recomendações expedidas por aquele órgão de controle ainda pendentes de implementação pelo Sesi/PB. Em quinze delas, a UJ gestora discordava das medidas propostas, sobretudo porque elas dependiam da apreciação das contas de 2012 (TC Processo 032.557/2013-2) , notadamente as recomendações relacionadas à contratação do Instituto Origami mediante a Concorrência 004/2011.
122. Disso resultou a Constatação 2.1.1.1: 'Ausência de atendimento das recomendações emitidas pela Controladoria Geral da União' (peça 5, p. 24-27) , cuja solução proposta pelo órgão de controle foi expressada na emissão da seguinte recomendação: atender às recomendações emitidas pela CGU que visam a melhoria na gestão da unidade. Ressaltando que a não implementação de recomendações que visam mitigar as causas de falhas/impropriedades pode ensejar ressalva nas contas do gestor e, na ocorrência de prejuízo, irregularidade das contas dos agentes integrantes do rol de responsáveis.
123. Cabe informar que as contas do exercício de 2012 foram apreciadas mediante o Acórdão 2041/2017-TCU-Segunda Câmara, onde o TCU discordou de entendimentos firmados em relação à contratação da empresa Origami, inclusive decidindo julgar as contas regular com ressalvas em vez de irregulares como havia sugerido a Secex-PB.
124. Tendo em vistas as recomendações já formuladas pela CGU e o entendimento firmado pelo TCU no âmbito das contas que deram origem as recomendações pendentes ainda no exercício de 2017, tem-se que não cabe encaminhamento de medidas completares, vez que podem ser inoportunas.
CONCLUSÃO
225. A presente análise levou em consideração as peças que compõem este processo de prestação de contas anual, em especial as informações constantes do Relatório de Gestão (peça 1) , as análises e conclusões do Relatório de Auditoria da Gestão produzido pela Controladoria-Geral da União (peça 5) e os elementos carreados aos autos pelo gestor ouvido por este Tribunal.
226. Consoante demonstrado no tópico 'Exame Técnico', retro, em virtude de insuficiência de evidências e em face de pertinentes justificativas apresentadas pelo responsável, foi possível afastar irregularidades/impropriedades apontadas pelo Controle Interno, em especial aquelas que justificariam julgar irregulares as contas do diretor regional do Sesi/PB, Sr. Francisco de Assis Benevides Gadelha.
227. Destarte, devem ser acolhidas as razões de justificativas apresentadas pelo responsável em relação às irregularidades/impropriedades tratadas nesta instrução, descritas nos itens 43-44 e 100 e 105, em face da existência de evidências e argumentos suficientes para afastá-las, consoante, respectivamente, anotado nos itens 45-46 e 111-113.
228. Assim, propõe-se sejam as contas do Sr. Francisco de Assis Benevides Gadelha (CPF XXX.813.874-XX) julgadas regulares com ressalva e regulares as dos demais responsáveis: Srs. Maurício Clóvis de Almeida (CPF XXX.343.914-XX) ; Claudete Leitão Martins Wanderley (CPF XXX.279.864-XX) ; David de Araújo Anchieta (CPF XXX.484.427-XX) ; e José Aragão da Silva (CPF 79.372.204-06) .
229. A análise também permitiu concluir que é recomendável que o TCU dê ciência ao Sesi/PBde que elaboração de peças processuais em desacordo com as formas e os conteúdos definidos pelo Tribunal poderão ser devolvidas para realização dos ajustes necessários; e que a não correção das falhas no prazo fixado sujeita os responsáveis à multa prevista no art. 58 da Lei 8.443/1992.
PROPOSTA DE ENCAMINHAMENTO
230. Diante do exposto, submete-se os autos à consideração superior, com proposta de:
a) julgar regulares com ressalva as contas Sr. Francisco de Assis Benevides Gadelha (CPF XXX.813.874-XX) , nos termos referidos nos artigos 1º, inciso I, 16, inciso II, e 18 da Lei 8.443/1992, c/c o artigo 208 do Regimento Interno do TCU, dando-lhes quitação, em razão de falhas ocorridas em suas gestões administrativas do Sesi/PB, exercício 2014, as quais estão caracterizadas na matriz de responsabilização constante do anexo I desta instrução;
b) julgar regulares as contas dos Srs. Maurício Clóvis de Almeida (CPF XXX.343.914-XX) ; Claudete Leitão Martins Wanderley (CPF XXX.279.864-XX) ; David de Araújo Anchieta (CPF XXX.484.427-XX) ; e José Aragão da Silva (CPF 79.372.204-06) , com fundamento nos arts. 1º, inciso I, 16, inciso I, 17 e 23, inciso I, da Lei 8.443/1992 c/c os arts. 1º, inciso I, 207 e 214, inciso I, do RI/TCU;
c) dar ciência ao Sesi/PB acerca da seguinte questão:
c.1) elaboração de peças processuais em desacordo com as formas e os conteúdos definidos pelo Tribunal poderão ser devolvidas para realização dos ajustes necessários; e que a não correção das falhas no prazo fixado sujeita os responsáveis à multa prevista no art. 58 da Lei 8.443/1992.
d) encaminhar o acórdão que vier a ser proferido ao Departamento Regional do Serviço Social da Indústria no Estado da Paraíba (Sesi-PB) , destacando que o relatório e o voto que fundamentam a deliberação encaminhada podem ser acessados por meio do endereço eletrônico www.tcu.gov.br/acordaos e que, caso tenham interesse, o Tribunal pode encaminhar cópia desses documentos sem quaisquer custos; e
e)  encerrar e arquivar o presente processo, nos termos do inciso III, art. 169 do Regimento Interno do TCU."
15.	Novamente dirigido o processo ao Ministério Público/TCU, o Procurador Júlio Marcelo de Oliveira divergiu dos encaminhamentos alvitrados.
16.	O representante do Parquet especializado proferiu parecer à peça 47, datado de 12/8/2020, com detalhada análise dos elementos destes autos, ofertando as seguintes considerações e proposições para fins de aprofundamento dos exames (transcrição dos elementos essenciais) :
" (...) 
II
O Ministério Público de Contas diverge da proposta de encaminhamento da SecexTrabalho, pelos motivos que passa a expor.
Inicialmente, cumpre transcrever trecho do parecer anteriormente proferido nos autos que fundamentou a proposta preliminar oferecida pelo MP de Contas (peça 22) , relacionada às transferências de recursos do Sesi/PB ao Núcleo Regional do Instituto Euvaldo Lodi Paraíba - IEL/PB:
 (...omissis...) 
Compulsando-se os documentos encaminhados pelo Sesi/PB em resposta à diligência que lhe foi endereçada, verifica-se que, ao contrário do apontado pela unidade técnica, há sim irregularidades e inconsistências relativas ao Plano de Ação IEL/Sesi 2014 e à respectiva prestação de contas.
Em primeiro lugar, nota-se que o orçamento referente ao Plano de Ação (peça 30, p. 5) é absolutamente genérico, pois traz apenas os valores totais para os quatro programas a serem desenvolvidos pelo IEL (Gestão de Estágios e Bolsas, Desenvolvimento de Pessoas, Inovação e Gestão Empresarial, e Educação Empresarial) e os valores totais para os cinco grupos de despesas (Prestação de Serviços, Material de Consumo, Serviços de Terceiros, Transporte e Viagens, e Despesas Diversas) . Não há, no documento, a discriminação e o detalhamento dos itens de despesa correspondentes a cada programa. Não se sabe, pois, quais despesas estão incluídas no grupo 'Prestação de Serviços', quais materiais de consumo serão adquiridos e em quais programas eles serão utilizados, quais serviços de terceiros serão contratados, em quais programas haverá despesas com transporte e viagens, em que consistem as 'Despesas Diversas', etc. 
Portanto, o referido documento não possui as características essenciais de um orçamento, tratando-se apenas de uma previsão genérica de gastos. Desse modo, ao ver do MP de Contas, não houve o cumprimento ao comando contido no item 2.1 do Anexo Único da Resolução 2/2009, que estabelece que 'a proposta de Plano de Ação do Núcleo do IEL para ser apreciada pelo respectivo Departamento do SESI deverá conter, no mínimo, a breve descrição do objetivo de cada programa, processo ou projeto, a sua meta e seu orçamento' (grifou-se) . Em consequência, houve também o descumprimento à determinação contida no item 9.4 do Acórdão 338/2013-TCU-Plenário, ressaltando-se que o plano de ação foi aprovado pelo Conselho Regional do IEL/PB em 9/12/2013 (peça 30, pp. 6/7) , ou seja, mais de 8 meses após o Sesi/PB tomar ciência da citada deliberação (peças 56 e 129 do TC Processo 032.475/2011-0) .
Ademais, considerando-se que os programas Gestão de Estágios e Bolsas, Desenvolvimento de Pessoas, Inovação e Gestão Empresarial, e Educação Empresarial, constantes do Plano de Ação IEL/Sesi, também são, a princípio, de interesse do Senai/PB e da FIEP, era preciso que ficasse evidenciada a parcela de despesas desses programas que seria bancada por essas duas entidades. Todavia, o 'orçamento' à peça 30, p. 5, traz apenas os valores que seriam despendidos pelo Sesi/PB, não informando se os demais mantenedores ou associados do IEL também contribuiriam para o custeio dos referidos programas. Não é possível saber, pois, se os programas que supostamente são do interesse comum dos três mantenedores estão sendo custeados de forma igualitária entre os interessados.
Registre-se que, de acordo com o art. 5º Resolução 2/2009 do Conselho Nacional do Sesi, se o projeto a ser realizado for apenas do interesse recíproco do Sesi e do IEL, o repasse de recursos deve ser feito mediante celebração de convênio, com plano de trabalho, prazo de vigência e valor da cooperação econômica de cada partícipe. De acordo com o art. 4º da mesma resolução, se o projeto for de interesse exclusivo do Sesi, deve ser objeto de contrato de prestação de serviços.
Assim, na hipótese de algum dos quatro programas acima mencionados não ser do interesse dos outros dois mantenedores do IEL, ele não poderia ser custeado pelo Sesi sem a prévia celebração de convênio ou contrato, conforme o caso. 
Ressalte-se que o Plano de Ação 2014 acostado aos autos (peça 30, pp. 9/16) não faz nenhuma menção à participação da FIEP nas ações a serem desenvolvidas pelo IEL. Com efeito, há apenas a menção de que 'as parcerias entre o SENAI, SESI e IEL serão importantes na execução de projetos sinérgicos e complementares que sejam capazes de atingir a eficiência dos três principais focos de atuação das entidades: Educação, Tecnologia e Inovação e Qualidade de Vida' (peça 30, p. 13) . Não há nenhuma referência à participação da FIEP em tais projetos complementares, apesar de essa federação ser uma das instituidoras e mantenedoras do IEL.
Conclui-se, assim, que o Plano de Ação 2014 do IEL/PB é lacunoso, seja por não especificar, para cada programa, as despesas necessárias para o atingimento das metas estipuladas, seja por não informar como se dará a participação dos demais mantenedores do IEL no custeio de cada programa.
Quanto à prestação de contas dos recursos repassados pelo Sesi/PB ao IEL/PB, verifica-se, de plano, a impossibilidade de se atestar o nexo de causalidade entre esses recursos e os comprovantes de despesa, haja vista que não foram apresentados os extratos bancários da conta corrente em que os recursos federais foram creditados e movimentados. Também não foram apresentados os extratos das eventuais aplicações financeiras efetuadas.
Apesar de terem sido apresentados diversos comprovantes de pagamento, não é possível certificar que esses pagamentos foram efetuados com os recursos repassados pelo Sesi/PB em 2014, pois podem ter sido realizados com recursos de outras fontes. Também podem ter sido custeados, ao menos parcialmente, com os rendimentos financeiros obtidos com a aplicação dos recursos federais, ou com o superávit de exercícios anteriores.
De acordo com os demonstrativos mensais de receita e despesa constantes da prestação de contas, os repasses realizados pelo Sesi/PB, em 2014, totalizaram R$ 374.598,00, e as despesas realizadas pelo IEL/PB totalizaram R$ 378.612,52 (peça 30, p. 48) . Observa-se que o valor das despesas ultrapassou o valor total orçado no plano de ação, que era de R$ 342.620,00 (peça 30, p. 5) . Os quadros a seguir resumem os dados sobre receitas e despesas constantes da prestação de contas:
		janeiro
	fevereiro
	março
	abril
	maio
	junho
	Total 1º Semestre

	Repasses do Sesi
	28.551,67
	28.551,67
	28.551,67
	28.551,67
	28.551,67
	28.551,67
	171.310,02

	Despesas do IEL
							
	Prestação de Serviços
	10.321,58
	10.202,51
	13.463,90
	11.453,03
	15.139,19
	18.920,92
	79.501,13

	Material de Consumo
	700,00
	700,00
	994,10
	0,00
	1.984,55
	1.202,05
	5.580,70

	Serviços de Terceiros
	17.092,00
	14.787,80
	11.918,00
	17.802,52
	10.618,00
	8.022,00
	80.240,32

	Transporte e Viagens
	500,00
	2.769,52
	2.395,00
	0,00
	1.125,00
	570,00
	7.359,52

	Despesas Diversas
	0,00
	500,00
	0,00
	0,00
	0,00
	0,00
	500,00

	Total de Despesas
	28.613,58
	28.959,83
	28.771,00
	29.255,55
	28.866,74
	28.714,97
	173.181,67

	Despesas por programas
							
	Gestão de Estágios e Bolsas
	7.652,90
	12.713,43
	12.318,33
	9.760,76
	10.062,94
	8.566,74
	61.075,10

	Desenvolvimento de Pessoas
	12.941,90
	4.290,13
	5.850,12
	4.523,76
	7.191,94
	7.316,74
	42.114,59

	Inovação e Gestão Empresarial
	3.201,90
	3.737,13
	5.995,27
	7.187,18
	4.780,94
	6.100,74
	31.003,16

	Educação Empresarial
	4.816,90
	8.219,15
	4.607,28
	7.783,86
	6.830,94
	6.730,74
	38.988,87

	Total de Despesas
	28.613,58
	28.959,83
	28.771,00
	29.255,55
	28.866,74
	28.714,97
	173.181,67

		julho
	agosto
	setembro
	outubro
	novembro
	dezembro
	Total 2º Semestre

	Repasses do Sesi
	33.881,33
	33.881,33
	33.881,33
	33.881,33
	33.881,33
	33.881,33
	203.287,98

	Despesas do IEL
							
	Prestação de Serviços
	15.226,52
	9.959,69
	10.933,08
	9.959,69
	16.534,19
	12.584,62
	75.197,79

	Material de Consumo
	0,00
	0,00
	715,00
	0,00
	406,00
	0,00
	1.121,00

	Serviços de Terceiros
	16.528,00
	24.208,60
	21.866,10
	21.838,00
	17.277,00
	21.332,00
	123.049,70

	Transporte e Viagens
	910,00
	0,00
	360,43
	2.330,00
	0,00
	686,00
	4.286,43

	Despesas Diversas
	1.604,00
	0,00
	171,93
	0,00
	0,00
	0,00
	1.775,93

	Total de Despesas
	34.268,52
	34.168,29
	34.046,54
	34.127,69
	34.217,19
	34.602,62
	205.430,85

	Despesas por programas
							
	Gestão de Estágios e Bolsas
	13.961,81
	11.165,94
	14.390,91
	12.402,84
	7.438,05
	14.600,00
	73.959,55

	Desenvolvimento de Pessoas
	7.173,76
	8.044,94
	5.833,78
	6.359,00
	16.523,05
	10.949,46
	54.883,99

	Inovação e Gestão Empresarial
	9.517,26
	4.959,94
	7.769,50
	5.932,92
	5.128,05
	5.436,62
	38.744,29

	Educação Empresarial
	3.615,70
	9.997,47
	6.052,35
	9.432,92
	5.128,08
	3.616,54
	37.843,06

	Total de Despesas
	34.268,52
	34.168,29
	34.046,54
	34.127,69
	34.217,19
	34.602,62
	205.430,85

Os demonstrativos mensais de despesas informam o tipo de despesa efetuada e o percentual de rateio de cada despesa entre os 4 programas do plano de ação. Por exemplo, no demonstrativo do mês de fevereiro/2014, no grupo Prestação de Serviços, há a despesa com o item 'Folha', cujo valor total, de R$ 10.202,51, foi rateado em parte iguais entre os programas, de modo que cada programa ficou com 25% do valor dessa despesa, ou seja, R$ 2.550,63 (peça 30, p. 23) . E no grupo 'Serviços de Terceiros', há o item 'Folha estagiários', cujo valor, em fevereiro/2014, totalizou R$ 3.709,80, que foi 100% alocado ao programa Gestão de Estágios e Bolsas.
Contudo, não há, na prestação de contas, informações sobre os critérios adotados para a fixação dos percentuais de rateio de cada despesa, tampouco há uniformidade na classificação das despesas e nos percentuais de rateio ao longo do ano. Por exemplo, no mês de março, o gasto com estagiários saiu do grupo 'Serviços de Terceiros' e foi para o grupo 'Prestação de Serviços', sendo que o percentual de rateio foi diferente para cada estagiário. Assim, para a estagiária Tamiris Leitão, o valor da sua bolsa foi 100% alocado ao programa Inovação e Gestão Empresarial, e, para o estagiário Brandon Luiz, o valor da bolsa foi repartido entre os 4 programas, no percentual de 25% para cada um (peça 30, p. 25) . Já nos meses de setembro e dezembro/2014, não constou nenhuma despesa com folha de estagiários (peça 30, pp. 60/1) .
A seguir, citam-se, de modo exemplificativo, outras inconsistências e fragilidades verificadas na prestação de contas apresentada pelo IEL/PB:
a) o serviço de aluguel de impressoras às vezes é classificado no grupo 'Material de Consumo' (peça 30, pp. 23, 28, 30) , e às vezes é classificado no grupo 'Serviços de Terceiros' (peça 30, p. 52) . Apesar de ser um serviço contínuo, em vários meses não houve o cômputo dessa despesa (ex: março, junho, julho, setembro a dezembro) ;
b) o serviço de fornecimento de alimentação (coffee break) , prestado por José Edivaldo Souza (CNPJ 09.322.819/0001-40 - notas fiscais à peça 38, pp. 10, 160 e 227 ) , ora é classificado no grupo 'Despesas Diversas' (peça 30, p. 50) , ora é classificado no grupo 'Serviços de Terceiros' (peça 30, pp. 30 e 52) . O mesmo vale para o serviço de fornecimento de quentinhas para colaboradores do IEL (peça 30, pp. 50 e 55; nota fiscal ou recibo à peça 38, pp. 171 e 327) ;
c) a aquisição de material de expediente ora está no grupo 'Material de Consumo' (peça 30, pp. 25 e 30) , ora está no grupo 'Serviços de Terceiros' (peça 30, pp. 52/3) ;
d) foi paga despesa, no valor de R$ 500,00, a título de ajuda de custo com alimentação e transporte para fiscalização de processo seletivo do Senai/PB (peça 37, p. 29) . Ou seja, pagou-se despesa que não se relaciona com os objetivos institucionais do Sesi/PB, pois é do interesse exclusivo do Senai/PB, contrariando-se a determinação contida no item 9.4 do Acórdão 338/2013-TCU-Plenário;
e) a folha de pagamento dos empregados do IEL/PB totalizou, em fevereiro/2014, R$ 25.614,58 (peça 37, p. 140) . Na prestação de contas do plano de ação do Sesi/PB, a despesa com o item 'Folha' apresentou o valor de R$ 10.202,52, o que representa 40% do total da folha de pagamento do mês. Não há, na prestação de contas, nenhuma informação sobre o critério adotado para a fixação desse percentual. Se a despesa com empregados é de interesse comum das três entidades mantenedoras do IEL/PB, então, em tese, o percentual máximo das despesas de pessoal que deveria ser custeado pelo Sesi/PB é de 33,33%;
f) o salário dos empregados Francisco Petrônio e Paulo de Tarso, nos meses de março, julho e dezembro, foi 100% alocado ao programa Inovação e Gestão Empresarial (peça 30, pp. 25, 49 e 60) , e, nos demais meses, foi rateado entre os 4 programas do plano de ação, no percentual de 25% para cada um (peça 30, pp. 25, 49 e 60) . Não há nenhuma explicação para a variação do percentual de rateio ao longo do ano;
g) nos meses de julho e setembro/2014, houve pagamento de despesas com aquisição de quentinhas para os colaboradores do IEL/PB. Não foi informado o embasamento legal dessas despesas, nem foi demonstrada a sua necessidade para o alcance das metas previstas no plano de ação;
h) em todos os meses, houve pagamento a pessoas físicas, mediante simples recibo de prestação de serviços (RPS) , para a realização de atividades administrativas e rotineiras do IEL/PB, tais como: secretariado, planejamento e divulgação dos serviços do IEL, serviços administrativos e financeiros na carteira de estágio, elaboração de termos de compromissos, alimentação de planilhas e monitoramento de seguros, apoio nas ações do setor de capacitação, apoio administrativo nos serviços de catalogação e arquivamento de documentos, planejamento e levantamento do perfil das empresa para divulgação e adesão aos programas do IEL. Além da possível burla à legislação trabalhista, tendo em vista que essas pessoas físicas prestavam serviços ao IEL de forma contínua, habitual e com subordinação, não constou da prestação de contas os contratos de prestação de serviços firmados;
i) houve pagamentos ao próprio superintendente do IEL/PB, Derlópidas Gomes Neves Neto, a título de reembolso de despesas com alimentação (peça 37, pp. 71/2, e peça 38, pp. 285/6) , o que não encontra amparo jurídico e contraria o princípio da moralidade;
j) o valor dos repasses mensais do Sesi/PB aumentou no 2º semestre, sem a devida justificativa, considerando-se que não houve a alteração do 'orçamento' que havia sido aprovado em dezembro/2013. O simples aumento da arrecadação do Sesi/PB não justifica o aumento dos repasses ao IEL/PB, a não ser que o plano de ação seja revisto para a ampliação das metas dos programas de interesse do Sesi/PB, com a aprovação de novo orçamento, o que não ocorreu no caso em análise.
Como se vê, afora a questão da ausência dos extratos bancários, são várias as inconsistências identificadas na prestação de contas. Tudo isso se agrava pela impossibilidade de se compararem as despesas executadas com as despesas previstas no plano de ação, pois o único 'orçamento' apresentado não especificou as despesas que seriam necessárias para a execução dos programas do IEL. Ademais, a falta de uniformidade na classificação das despesas e nos critérios de rateio também dificulta a avaliação da adequação das despesas aos valores globais estipulados para cada programa.
Quanto à execução física dos programas do plano de ação, a prestação de contas informa que as metas previstas foram alcançadas e até superadas. O quadro a seguir traz a comparação entre as metas previstas e as metas executadas:
	 PROGRAMA
	Meta Prevista
	Meta
Executada

	Gestão e Estágios e Bolsas
		
	Número de encaminhamentos
	25
	163

	Número de alunos capacitados em áreas correlatas a estágio
	60
	167

	Cartilha elaborada
	1
	1

	Desenvolvimento de Pessoas
		
	Número de processos seletivos Sesi-EBEP
	1
	1

	Número de projetos de melhoria em gestão
	1
	1

	Número de empresas em processos seletivos
	5
	14

	Inovação e Gestão Empresarial
		
	Número de ações
	2
	7

	Número de participantes em projetos, eventos e serviços de inovação e empreendedorismo
	100
	193

	Horas técnicas de atuação sistêmica na implementação da agenda de inovação do Sistema Indústria
	480
	586

	Educação Empresarial
		
	Número de eventos
	2
	3

	Número de cursos
	4
	5

	Número de participantes em cursos e eventos
	300
	555

A grande discrepância entre as metas previstas e executadas, evidenciada no quadro acima, é indício de que ou as metas foram subestimadas ou o valor orçado foi superavaliado. Em ambos os casos, fica caracterizada a deficiência no planejamento.
Cumpre salientar que os dados sobre as metas executadas foram simplesmente declarados na prestação de contas, pois não houve apresentação, por exemplo, da lista de cursos, ações, eventos realizados, da lista de estagiários encaminhados ao mercado de trabalho, da lista de participantes nos cursos e eventos, etc. Assim, não há prova de que as metas declaradas foram de fato executadas. Tampouco há provas de que as ações realizadas, inclusive os encaminhamentos para estágio, foram direcionadas a empresas do ramo industrial, que é o ramo de atuação do Sesi.
Não obstante todas essas fragilidades, a prestação de contas parcial (1º semestre) e final (exercício de 2014) foi integralmente aprovada, sem ressalva alguma, pela Assembleia Geral do IEL/PB, conforme atas das reuniões ocorridas em 8/9/2014 (peça 30, p. 45) e 20/3/2015 (peça 30, p. 76) . Participaram dessas reuniões os seguintes agentes, sendo os 5 primeiros com direito a voto:
a) Francisco de Assis Benevides Gadelha, Diretor Regional do Sesi/PB e Presidente do Conselho Regional do IEL/PB;
b) Maurício Clóvis de Almeida, Vice-presidente da FIEP e conselheiro do IEL/PB;
c) Patrícia Gonçalves de Oliveira, Diretora Regional do Senai/PB e conselheira do IEL/PB;
d) Claudete Leitão Martins Wanderley Medeiros, Superintendente do Sesi/PB e conselheira do IEL/PB;
e) Juan Carlos Castro Pinheiro, Presidente do Sindicato da Indústria de Equipamentos Eletrônicos e Softwares do Estado da Paraíba (Sindisoft) , membro nato do IEL/PB;
f) Derlópidas Gomes Neves Neto, Superintendente do IEL/PB;
g) Priscilla de Barros, Secretária do Conselho Regional do IEL/PB.
Registre-se que as aprovações das prestações de contas parcial e final foram precedidas de pareceres/despachos favoráveis assinados por Verônica Alvino de Lima, funcionária do Setor de Contabilidade do Sesi/PB, e José Aragão da Silva, Diretor Administrativo e Financeiro do Sesi/Senai-PB (peça 30, pp. 19 e 47) .
Em face das falhas apontadas neste parecer, concernentes à aprovação do plano de ação do IEL/PB sem a definição das despesas de cada programa, às inconsistências na prestação de contas, e à aprovação indevida da prestação de contas, o MP de Contas propõe a realização das seguintes medidas preliminares:
a) audiência de Francisco de Assis Benevides Gadelha (Diretor Regional do Sesi/PB e Presidente do Conselho Regional do IEL/PB) , Maurício Clóvis de Almeida (Vice-presidente da FIEP e conselheiro do IEL/PB) , Maria Gricélia Pinheiro de Melo (Diretora Regional do Senai/PB e conselheira do IEL/PB) e Claudete Leitão Martins Wanderley Medeiros (Superintendente do Sesi/PB e conselheira do IEL/PB) , por terem aprovado o Plano de Ação IEL/Sesi 2014, a despeito da falta de especificação das despesas previstas para cada programa, contrariando o item 2.1 do Anexo Único da Resolução 2/2009 do Conselho Nacional do Sesi combinado com o art. 3º dessa resolução, e o item 9.4 do Acórdão 338/2013-TCU-Plenário;
b) citação de Derlópidas Gomes Neves Neto (Superintendente do IEL/PB) pelo valor total dos recursos repassados pelo Sesi/PB ao IEL/PB em 2014 (R$ 374.598,00) , em razão da não demonstração do nexo de causalidade entre os referidos recursos e os comprovantes de despesas apresentados na prestação de contas, caracterizada pela ausência de apresentação dos extratos bancários da conta que movimentou os recursos repassados, incluindo a conta de aplicação financeira, o que impede a verificação da fonte de recursos usada para custear as despesas, bem como a aferição de eventual saldo não utilizado;
c) audiência de Derlópidas Gomes Neves Neto, em razão das diversas inconsistências e fragilidades na prestação de contas dos recursos repassados pelo Sesi/PB ao IEL/PB em 2014, detalhadas neste parecer;
d) audiência de Francisco de Assis Benevides Gadelha (Diretor Regional do Sesi/PB e Presidente do Conselho Regional do IEL/PB) , Maurício Clóvis de Almeida (Vice-presidente da FIEP e conselheiro do IEL/PB) , Patrícia Gonçalves de Oliveira (Diretora Regional do Senai/PB e conselheira do IEL/PB) , Claudete Leitão Martins Wanderley Medeiros (Superintendente do Sesi/PB e conselheira do IEL/PB) e Juan Carlos Castro Pinheiro (Presidente do Sindisoft e membro nato do IEL/PB) , por terem aprovado as prestações de contas parcial e final do Plano de Ação IEL/Sesi 2014, a despeito das diversas inconsistências e fragilidades apontadas neste parecer;
e) audiência de Verônica Alvino de Lima (contadora do Sesi/PB) e José Aragão da Silva (Diretor Administrativo e Financeiro do Sesi/PB) , por terem se manifestado de forma favorável à aprovação da prestação de contas do Plano de Ação IEL/Sesi 2014, a despeito das diversas inconsistências e fragilidades apontadas neste parecer.
III
Caso Vossa Excelência não considere pertinentes as medidas preliminares sugeridas, o MP de Contas, no mérito, entende que a prática de nepotismo, caracterizada pela contratação, para o cargo de Coordenador de Marketing, de Andrey Soares Hluchan, irmão de Katharine Soares Hluchan Muniz, Gerente de Unidade, é grave o suficiente para ensejar a irregularidade das contas de Francisco de Assis Benevides Gadelha, Diretor Regional do Sesi/PB.
A mudança no posicionamento externado no parecer à peça 22, quando se argumentou que a ocorrência deveria ser objeto de ressalva às contas do responsável, justifica-se pela evolução da jurisprudência do Tribunal a respeito do assunto, exemplificada pelo Acórdão 6659/2020-TCU-Primeira Câmara, mediante o qual foram julgadas irregulares as contas de dirigente do Senac/RO, pela prática de nepotismo. Transcreve-se, a seguir, trecho do voto condutor dessa deliberação, da lavra do Ministro Benjamin Zymler (grifou-se) :
'23. Em primeiro lugar, ressalto que a conduta praticada pelo Sr. Raniery Araújo Coelho, presidente do Departamento Regional do Serviço Nacional de Aprendizagem Comercial em Rondônia, consistente na admissão e na manutenção da sua cônjuge, a Sra. Gisele Araújo dos Santos, na função gratificada de diretora da Divisão Administrativa e Financeira do Senac/RO constitui uma grave irregularidade, pois caracteriza prática de nepotismo. 
24. Esse entendimento é uniformemente aceito no âmbito desta Corte de Contas, como se observa, por exemplo, no seguinte trecho do voto condutor da decisão ora recorrida:
'41. Cumpre consignar quanto à prática de nepotismo que, além de configurar afronta aos princípios básicos da administração pública, especialmente os da legalidade, moralidade e impessoalidade, citados no parecer do Parquet especializado, essa irregularidade implica violação ao princípio da segregação de funções.
42. Tal situação deve ser evitada, dado o evidente risco para a imagem do Senac que dela decorre e, especialmente, por comprometer a governança da instituição. No caso em exame, embora o presidente do Senac/RO esteja ciente da gravidade do ato irregular, persiste em manter sua esposa como ocupante de cargo deliberativo da entidade, o que acaba por afetar a imagem institucional perante seus próprios administradores e servidores.
43. Com efeito, conforme consignado no parecer do MP/TCU, a prática de nepotismo, condenável em qualquer situação que envolva a gestão de recursos públicos, no caso concreto, é ainda mais reprovável, tendo em vista a relevância do cargo estratégico ocupado pela Sra. Giselle Araújo dos Santos, cônjuge do presidente da entidade.'
25. Por oportuno, lembro que as entidades do Sistema S, apesar de possuírem natureza jurídica de direito privado, devem observar os princípios regentes da administração pública, em especial os da moralidade, impessoalidade e isonomia, uma vez que gerem recursos públicos. 
26. Nesse sentido, consoante exposto no voto condutor do Acórdão 843/2015-TCU-Plenário, relatado pelo Ministro Augusto Nardes:
'As entidades do Sistema S estão sujeitas às normas gerais consubstanciadas no art. 37 da Constituição Federal no que diz respeito à admissão de pessoal, devendo observar especialmente os princípios da moralidade, da impessoalidade e da isonomia, sendo vedada a nomeação de cônjuge, companheiro ou parente em linha reta, colateral ou por afinidade, até o terceiro grau, para o seu quadro de funções de confiança, consoante o disposto na Súmula Vinculante 13/STF.'  
 (...) 
30. Com fulcro nessas considerações, julgo que resta inconteste a gravidade da conduta praticada pelo Sr. Raniery Araújo Coelho, a qual é apta a macular sua gestão no Departamento Regional do Serviço Nacional de Aprendizagem Comercial em Rondônia, no exercício de 2015.
 (...) 
40. Lembro que as contas relativas ao exercício de 2014 do mesmo responsável foram julgadas regulares com ressalvas, apesar de ter sido constatada a prática do nepotismo. Naquela ocasião, esta Corte entendeu que essa irregularidade 'não teria o condão de macular o conjunto da gestão do responsável'. Além disso, foi sopesado o fato de ele ter sido multado em decorrência da mencionada ilicitude. 
41. Contudo, cabe ter em conta que a jurisprudência do Tribunal tem evoluído no sentido de entender que a prática do nepotismo contamina as contas, justificando seu julgamento pela irregularidade. Nesse sentido, por exemplo, pode ser citado o Acórdão 9804/2019-TCU-Primeira Câmara, que apreciou as contas do Serviço Nacional de Aprendizagem Rural no Maranhão - Senar/MA relativas ao exercício de 2012.
42. Com espeque nessas considerações, julgo que deve ser dado provimento ao recurso interposto pelo MP/TCU, com o consequente julgamento pela irregularidade das contas do Sr. Raniery Araújo Coelho relativas ao exercício de 2015.'
Portanto, o nepotismo caracterizado nestes autos, à semelhança do decidido pelos Acórdãos 9.804/2019 e 6.659/2020, ambos da 1ª Câmara, justifica que as contas do Diretor Regional do Sesi/PB sejam julgadas irregulares, com aplicação da multa prevista no art. 58, II, da Lei 8.443/1992.
Quanto à segunda ocorrência que ensejou a audiência do responsável, qual seja, o direcionamento da Concorrência 11/2014 em favor da firma Devex Sistemas Ltda., o MP de Contas ratifica, na íntegra, a análise realizada no parecer à peça 22, pp. 10/3. Na ocasião, concluiu-se que as razões de justificativa apresentadas por Francisco de Assis Benevides Gadelha deveriam ser rejeitadas, mas que, pelo baixo valor do objeto licitado (R$ 64.940,00) , a irregularidade deveria ser objeto de ressalva às contas do gestor.
Por fim, cumpre ratificar, também, as propostas de ciência e de determinação oferecidas pelo MP de Contas no parecer à peça 22.
IV
Ante o exposto, o Ministério Público de Contas manifesta-se, preliminarmente, pela restituição dos autos à unidade técnica, para que promova as seguintes medidas:
a) audiência de Francisco de Assis Benevides Gadelha (Diretor Regional do Sesi/PB e Presidente do Conselho Regional do IEL/PB) , Maurício Clóvis de Almeida (Vice-presidente da FIEP e conselheiro do IEL/PB) , Maria Gricélia Pinheiro de Melo (Diretora Regional do Senai/PB e conselheira do IEL/PB) e Claudete Leitão Martins Wanderley Medeiros (Superintendente do Sesi/PB e conselheira do IEL/PB) , por terem aprovado o Plano de Ação IEL/Sesi 2014, a despeito da falta de especificação das despesas previstas para cada programa, contrariando o item 2.1 do Anexo Único da Resolução 2/2009 do Conselho Nacional do Sesi combinado com o art. 3º dessa resolução, e o item 9.4 do Acórdão 338/2013-TCU-Plenário;
b) citação de Derlópidas Gomes Neves Neto (Superintendente do IEL/PB) pelo valor total dos recursos repassados pelo Sesi/PB ao IEL/PB em 2014 (R$ 374.598,00) , em razão da não demonstração do nexo de causalidade entre os referidos recursos e os comprovantes de despesas apresentados na prestação de contas, caracterizada pela ausência de apresentação dos extratos bancários da conta que movimentou os recursos repassados, incluindo a conta de aplicação financeira, o que impede a verificação da fonte de recursos usada para custear as despesas, bem como a aferição de eventual saldo não utilizado;
c) audiência de Derlópidas Gomes Neves Neto (Superintendente do IEL/PB) , em razão das diversas inconsistências e fragilidades na prestação de contas dos recursos repassados pelo Sesi/PB ao IEL/PB em 2014, detalhadas neste parecer;
d) audiência de Francisco de Assis Benevides Gadelha (Diretor Regional do Sesi/PB e Presidente do Conselho Regional do IEL/PB) , Maurício Clóvis de Almeida (Vice-presidente da FIEP e conselheiro do IEL/PB) , Patrícia Gonçalves de Oliveira (Diretora Regional do Senai/PB e conselheira do IEL/PB) , Claudete Leitão Martins Wanderley Medeiros (Superintendente do Sesi/PB e conselheira do IEL/PB) e Juan Carlos Castro Pinheiro (Presidente do Sindisoft e membro nato do IEL/PB) , por terem aprovado as prestações de contas parcial e final do Plano de Ação IEL/Sesi 2014, a despeito das diversas inconsistências e fragilidades apontadas neste parecer;
e) audiência de Verônica Alvino de Lima (contadora do Sesi/PB) e José Aragão da Silva (Diretor Administrativo e Financeiro do Sesi/PB) , por terem se manifestado de forma favorável à aprovação da prestação de contas do Plano de Ação IEL/Sesi 2014, a despeito das diversas inconsistências e fragilidades apontadas neste parecer.
No mérito, caso Vossa Excelência não acolha as preliminares suscitadas, o Ministério Público de Contas manifesta-se no sentido de o Tribunal:
a)  julgar irregulares as contas de Francisco de Assis Benevides Gadelha, com fundamento no art. 16, III, "b", da Lei 8.443/1992, aplicando-lhe a multa do art. 58, II, da mesma lei;
b) julgar regulares as contas de Maurício Clóvis de Almeida, Claudete Leitão Martins Wanderley, David de Araújo Anchieta e José Aragão da Silva, com fundamento no art. 16, I, da Lei 8.443/1992, dando-lhes quitação plena;
c) cientificar o Sesi/PB quanto às seguintes ocorrências, para que não se repitam em exercícios futuros:
c.1) inserção na prestação de contas de peças processuais em desacordo com as formas e os conteúdos definidos pelo Tribunal, discriminadas nos itens 25 a 28 da instrução de peça 10, contrariando as prescrições do art. 3º, incisos I e II, da DN-TCU 134/2013;
c.2) contratação de parente até o 3º grau de gerente de unidade do Sesi/PB para o exercício de cargo em comissão na entidade, contrariando os princípios constitucionais da impessoalidade e da moralidade e a Súmula Vinculante 13 do STF;
c.3) transferências de recursos financeiros ao Instituto Euvaldo Lodi - IEL suportadas por plano de trabalho elaborado em desacordo com a Resolução Sesi/CN 2/2009 e com a determinação constante do item 9.4 do Acórdão 338/2013-TCU-Plenário;
c.4) não funcionamento do setor do controle interno encarregado do acompanhamento das transferências de recursos efetuadas pelo Sesi/PB;
c.5) ausência de documentos comprobatórios da realização de treinamento contratado por inexigibilidade;
c.6) recebimento de equipamentos diferentes do especificado no termo de referência da licitação; e
c.7) direcionamento de processo licitatório para determinada empresa de Tecnologia da Informação;
d) dar conhecimento à SecexTrabalho das divergências verificadas nestes autos acerca de quais instâncias superiores devem se pronunciar sobre as contas ou sobre a gestão dos departamentos regionais do Sesi e de quais relatórios e pareceres devem ser juntados às contas anuais apresentadas ao TCU (peça 10, pp. 5/6) ;
e) determinar ao Sesi/PB que, no prazo de 60 dias, encaminhe a este Tribunal a documentação comprobatória da compatibilidade de horários de trabalho dos 14 funcionários listados no item 3.1.1.2 do Relatório de Auditoria da CGU, considerando-se os outros vínculos empregatícios detectados pelo controle interno (peça 5, p. 32) , ou promova a abertura de processo administrativo para a apuração de infração funcional caso não comprovada a referida compatibilidade de horários;
f) determinar à SecexTrabalho que monitore o cumprimento da determinação acima proposta;
g) encaminhar cópia do acórdão que vier a ser proferido, assim como do relatório e do voto que o fundamentarem, à CGU e ao Sesi/PB."
17.	Diante dos apontamentos constantes nesse pronunciamento do Ministério Público/TCU, entendi necessário realizar as audiências indicadas, a fim de estabelecer o contraditório sobre os indícios de irregularidades identificados pelo Procurador Júlio Marcelo de Oliveira, conforme despacho que proferi à peça 49, em 24/9/2020, nos termos seguintes:
"Trata-se da prestação de contas do Sesi/PB, relativa ao exercício de 2014.
2. Às peças 45/46 constam as proposições de mérito da SecexTrabalho, no sentido do julgamento pela regularidade e regularidade com ressalva das contas dos responsáveis.
3. Todavia, em detalhado exame da matéria, o Procurador Júlio Marcelo de Oliveira, após apontar indícios de irregularidades não esclarecidos nos autos depois das diligências preliminares por mim autorizadas, alvitra encaminhamento diverso, no sentido da realização de audiências preliminares, bem como citação do Sr. Derlópidas Gomes Neves Neto, Superintendente do IEL/PB, com vistas ao oferecimento de alegações de defesa ou recolhimento do montante de R$ 374.598,00, em razão da não demonstração do nexo de causalidade entre os referidos recursos e os comprovantes de despesas apresentados na prestação de contas ao Sesi/PB, caracterizada pela ausência de apresentação dos extratos bancários da conta que movimentou os recursos repassados, incluindo a conta de aplicação financeira, o que impediria a verificação da fonte de recursos utilizada para custear as despesas, bem como a aferição de eventual saldo não utilizado (peça 47) .
4. Em que pese entender necessário ainda o saneamento dos autos, face os apontamentos levantados no parecer do representante do Ministério Público, devo registrar que, no que tange à citação e respectiva audiência ao Sr. Derlópidas, a proposição do Parquet compreende imputação de débito a responsável não arrolado no rol destas contas, atribuindo-se unicamente a ele o débito indicado, sem imputação de solidariedade.
5. Em que pese tal proposição de citação, verifico que consoante exposto ao longo do pronunciamento do representante do Ministério Público, as contas relativas aos recursos transferidos pelo Sesi ao IEL foram aprovadas integralmente, sem ressalvas, pela Assembleia Geral do IEL/PB, da qual participaram alguns responsáveis arrolados nesta prestação de contas ordinária, a exemplo do então diretor regional do Sesi/PB e da então superintendente do Sesi/PB, motivo pelo qual o Parquet propõe a realização de audiências. Essas, entretanto, compreendem outros responsáveis também não arrolados nestas contas, membros integrantes de outras entidades como a FIEP e Sindisoft. 
6. Quanto a essa proposição de citação, portanto, entendo que caberia examinar, primeiramente, se da relação Sesi e IEL/PB é possível atribuir-se responsabilidade solidária aos gestores do Sesi em face da ausência de comprovação das despesas realizadas pelo IEL, mediante os extratos bancários que deveriam integrar a prestação de contas, quando de sua aprovação, face os normativos que a regem. Em sendo esse o caso, a unidade técnica deverá identificar os responsáveis solidários, efetuando-se a citação deles neste processo de contas. Caso contrário, limitando-se a citação unicamente ao responsável não arrolado nas contas anuais, entendo que o caminho mais adequado para o tratamento do possível dano seria, em princípio, a constituição de apartado de tomada de contas especial, para a citação e a audiência alvitradas pelo Procurador, em relação unicamente ao responsável pelo IEL.
7. Dessarte, em vista das proposições preliminares alvitradas pelo Ministério Público/TCU, e com fundamento nos arts. 10, § 1º, e 11 da Lei 8.443/1992 c/c o art. 157 do Regimento Interno/TCU, restituo os presentes autos à SecexTrabalho, com vistas a que:
7.1. realize a audiência de Francisco de Assis Benevides Gadelha (Diretor Regional do Sesi/PB e Presidente do Conselho Regional do IEL/PB) , Maurício Clóvis de Almeida (Vice-presidente da FIEP e conselheiro do IEL/PB) , Maria Gricélia Pinheiro de Melo (Diretora Regional do Senai/PB e conselheira do IEL/PB) e Claudete Leitão Martins (Superintendente do Sesi/PB e conselheira do IEL/PB) , por terem aprovado o Plano de Ação IEL/Sesi 2014, a despeito da falta de especificação das despesas previstas para cada programa, contrariando o item 2.1 do Anexo Único da Resolução 2/2009 do Conselho Nacional do Sesi combinado com o art. 3º dessa resolução, e o item 9.4 do Acórdão 338/2013-TCU-Plenário;
7.2. avalie a eventual participação solidária de agentes do Sesi/PB no dano apontado no parecer do Ministério Público/TCU, e, em se constatando a responsabilidade solidária desses, elabore matriz de responsabilização com vistas a subsidiar a realização da citação solidária no bojo do presente processo;
7.3. caso não encontre elementos para a responsabilização solidária dos agentes do Sesi/PB na aprovação da prestação de contas sem demonstração de nexo de causalidade pelo IEL, proceda a uma avaliação sobre a necessidade da realização de audiência desses por eventuais falhas na aprovação da prestação de contas, conforme alvitrado no pronunciamento do Ministério Público;
7.4. em ambas as situações, avalie a conveniência e adequação da persecução neste processo de contas anuais ou em apartado autônomo, de tomada de contas especial, ofertando as proposições que julgar adequadas, com remessa dos autos a este Relator, via Ministério Público/TCU, para a avaliação da proposta de citação individual ou solidária, ou de outras propostas julgadas pertinentes ao saneamento dos autos."
18.	Assim, realizaram-se as audiências por mim determinadas. O exame seguinte, todavia, foi realizado por nova unidade instrutiva, a Secretaria de Controle Externo do Desenvolvimento Econômico (SecexDesenvolvimento) , em face da alteração de atribuições entre as unidades instrutivas, realizadas por este Tribunal.
19.	Dessarte, a SecexDesenvolvimento trouxe a matéria já em seu mérito, com a instrução lançada à peça 74, que recebeu aval do corpo dirigente da Secretaria (peças 75/76) , concluindo-se a etapa de instrução em 19/3/2021. Transcrevo o teor da derradeira instrução produzida nos autos:
"INTRODUÇÃO
Cuidam os autos de processo de contas anuais do Departamento Regional do Serviço Social da Indústria no Estado da Paraíba (Sesi/PB) , relativo ao exercício de 2014.  
O processo de contas foi organizado de forma individual, conforme classificação constante do art. 5º da Instrução Normativa - TCU 63/2010, do anexo I à Decisão Normativa - TCU 134/2013.
O Serviço Social da Indústria (Sesi) foi criado por força do Decreto-Lei 9.403/1946, competindo-lhe, na forma do art. 1º do seu Regulamento (aprovado por meio do Decreto 57.375/1965) , 'estudar, planejar e executar medidas que contribuam diretamente para o bem-estar social dos trabalhadores na indústria e nas atividades assemelhadas, concorrendo para a melhoria do padrão de vida no país, e, bem assim, para o aperfeiçoamento moral e cívico, e o desenvolvimento do espírito de solidariedade entre as classes'.
Para alcançar tais finalidades, o Sesi possui em sua estrutura órgãos normativos e órgãos de administração, de âmbito nacional e de âmbito regional. São órgãos normativos o Conselho Nacional, com jurisdição em todo o país, e os Conselhos Regionais, com jurisdição nas respectivas Unidades da Federação. São órgãos de administração o Departamento Nacional, no âmbito federal, e os Departamentos Regionais, como o Sesi/PB, com jurisdição no Estado da Paraíba.
HISTÓRICO 
As presentes contas foram objeto de auditoria da Controladoria-Geral da União no Estado da Paraíba (CGU-PB) , conforme o Relatório de Auditoria Anual de Contas 201503982 (peça 5) , cujas conclusões subsidiaram a emissão do Certificado de Auditoria (peça 6) opinando no sentido do julgamento pela regularidade com ressalva das contas do Diretor Regional do Sesi/PB, Sr. Francisco de Assis Benevides Gadelha, em face das constatações adiante indicadas, e pela regularidade das contas dos demais responsáveis:
a)  ausência de documentos comprobatórios de realização de treinamento contratado por inexigibilidade (item 1.1.1.1) ;
b)  recebimento de equipamentos diferentes do especificado no termo de referência da licitação (item 1.1.2.1) ;
c)  transferências de recursos financeiros ao Instituto Euvaldo Lodi (IEL) suportadas por Plano de Trabalho em desacordo com a legislação aplicável e com as orientações dos órgãos de controle (item 1.2.1.1) ; 
d)  direcionamento de processo licitatório para determinada empresa de tecnologia da informação (item 1.3.1.1) ; 
e)  ausência de competitividade no Pregão Presencial 67/2014. Empresas vencedoras do certame com vínculos familiar e societário (item 1.3.1.2) ;
f)  ausência de atendimento das recomendações emitidas pela CGU (item 2.1.1.1) ; 
g)  não comprovação do cumprimento da jornada de trabalho semanal por empregados do Sesi/PB que possuem outros vínculos empregatícios (item 3.1.1.2) ; e 
h)  contratação de pessoal incorrendo no favorecimento de parentes de empregados do Sesi/PB (item 3.1.2.1) .
O dirigente do órgão de Controle Interno acolheu a manifestação expressa no certificado de auditoria (peça 7) .
A Ministra de Estado do Desenvolvimento Social e Combate à Fome atestou haver tomado conhecimento das conclusões constantes no relatório de auditoria de gestão, no certificado de auditoria, bem como no parecer conclusivo do dirigente do órgão de Controle Interno (peça 8) .
O primeiro exame destas contas no âmbito do TCU foi realizado pela Secex/PB (peça 10) , que concluiu pela necessidade de realização de audiência do Diretor Regional do Sesi/PB, Sr. Francisco de Assis Benevides Gadelha, em face das seguintes ocorrências:
a)  contratação de supervisor administrativo e de coordenador de marketing do Sesi/PB, sendo o primeiro primo do superintendente regional da entidade, e o segundo irmão de gerente de unidade, em afronta aos princípios do art. 37 da Constituição Federal, à Súmula Vinculante 13/STF e também à jurisprudência desta Corte (peça 10, Exame Técnico, seção III, itens 52.2 a 57) ;
b)  direcionamento da Concorrência 011/2014 em favor da firma Devex Sistemas Ltda., vencedora do certame, dada a coincidência entre as especificações dos itens I, II e III do edital e os prospectos comerciais da empresa, contrariando o art. 2º do Regulamento de Licitações e Contratos do SESI/PB, em especial quanto à seleção da proposta mais vantajosa para a unidade, à observância dos princípios da impessoalidade e da igualdade, e à não admissibilidade de critérios que frustrem o caráter competitivo das licitações (peça 10, Exame Técnico, seção V, itens 71.3 a 71.3.5 e itens 77 a 79) .
A referida proposta de audiência recebeu anuência de instância superior da Secex/PB (peça 11) , tendo sido efetivada por intermédio do ofício à peça 14.
O responsável apresentou suas razões de justificativa à peça 16, tendo a Secex/PB proposto seu acolhimento apenas com relação à primeira ocorrência e, por conseguinte, o julgamento pela irregularidade das contas do Sr. Francisco de Assis Benevides Gadelha em razão do direcionamento da Concorrência 011/2014 em favor da firma Devex Sistemas Ltda., bem como a aplicação da multa prevista no art. 58 da Lei 8.443/1992; quanto aos demais responsáveis, foi proposto o julgamento pela regularidade de suas contas (peças 17 e 18) .
Quando os autos estavam à disposição do Ministério Público junto ao TCU (MPTCU) para pronunciamento, o Sr. Francisco de Assis Benevides Gadelha apresentou novos elementos a fim de afastar a irregularidade que lhe foi atribuída (peças 19 e 20) .
O MPTCU, mediante parecer acostado à peça 22, manifestou o entendimento de que, antes do julgamento de mérito das contas, caberia aprofundar a análise acerca das transferências de recursos do Sesi/PB ao Núcleo Regional do Instituto Euvaldo Lodi Paraíba (IEL/PB) , as quais, segundo o Relatório de Auditoria da CGU, totalizaram R$ 374.598,00 no exercício de 2014 e foram realizadas em desacordo com a Resolução Sesi/CN 2/2009 e orientações formuladas pelos órgãos de controle (item 1.2.1.1 do Relatório de Auditoria 201503982, peça 5, p. 12-16) .
No mesmo parecer, o MPTCU manifestou, ainda, o entendimento de que as questões motivadoras da audiência à peça 14, relativas à contratação do parente da gerente de unidade do Sesi/PB e ao direcionamento da Concorrência 011/2014 em favor da licitante vencedora não seriam suficientes para ensejar a irregularidade das contas do Sr. Francisco de Assis Benevides Gadelha, considerando as circunstâncias específicas das situações tratadas nestes autos (um único funcionário em um universo de nove contratados para cargos em comissão em 2014; adoção de medidas corretivas, pois tal funcionário já havia sido demitido; baixa materialidade relativa do valor do objeto licitado na concorrência em que foi constatado direcionamento, entre outras) .
O Ministro-Relator acolheu os encaminhamentos preliminares propostos pelo MPTCU e determinou o retorno dos autos à unidade técnica instrutora com vistas ao seu saneamento (peça 23) .
A Secex/PB encaminhou diligência à CGU/PB, mediante ofício à peça 24, que foi atendida por meio de resposta juntada às peças 26 e 27; e diligência ao Sesi/PB, mediante ofício à peça 25, que foi atendida por meio de resposta juntada à peça 30.
Porém, o exame realizado pela Secex/PB (peças 31 e 32) revelou a necessidade de novas diligências para obtenção de documentação contábil e fiscal que corroborasse os dados e conclusões das prestações de contas apresentadas pelo IEL/PB ao Sesi/PB, tais como recibos, notas fiscais, contratos de prestação de serviços etc.
Por conseguinte, a Secex/PB realizou diligência ao Sesi/PB, mediante ofício à peça 33, que foi atendida por meio de resposta juntada às peças 37 a 39; e diligência ao IEL/PB, mediante ofício à peça 34, reiterado à peça 41, cuja resposta foi juntada à peça 43.
Posteriormente, no ano de 2019, foi criada no âmbito deste Tribunal a Secretaria de Controle Externo do Trabalho e Entidades Paraestatais (SecexTrabalho) , que passou a contemplar, em sua clientela de unidades jurisdicionadas, todas as entidades do Sistema S, tanto os entes nacionais quanto os entes regionais, a exemplo do Sesi/PB. Desse modo, o presente processo foi distribuído à SecexTrabalho para que fosse dada continuidade às análises já promovidas pela Secex/PB. 
Dessa forma, as respostas às diligências foram analisadas pela então SecexTrabalho, que opinou no sentido ter restado suficientemente esclarecida a questão relativa às transferências de recursos do Sesi/PB ao IEL/PB, mormente porque, em nome da racionalização administrativa, da economia processual e do custo/benefício da ação, não se vislumbrou relevância suficiente que justificasse o prolongamento do processo para maior aprofundamento dos exames. Assim, aquela unidade técnica propôs o julgamento pela regularidade com ressalva das contas do Sr. Francisco de Assis Benevides Gadelha e pela regularidade das contas dos demais responsáveis (peças 45 e 46) .
Por sua vez, o MPTCU, mediante parecer acostado à peça 47, manifestou o entendimento no sentido da necessidade de prosseguimento dos exames quanto às transferências de recursos ao IEL/PB, considerando que o orçamento referente ao Plano de Ação (peça 30, p. 5) é genérico, o que caracterizaria descumprimento do item 2.1 do Anexo Único da Resolução Sesi/CN 2/2009 e, portanto, do item 9.4 do Acórdão 338/2013-TCU-Plenário, e que os extratos bancários da conta corrente na qual os recursos federais foram creditados e movimentados não integram a prestação de contas dos recursos repassados, verificando-se, de plano, a impossibilidade de se atestar o nexo de causalidade entre esses recursos e os comprovantes de despesa. Além disso, foram mencionadas, de modo exemplificativo, outras inconsistências e fragilidades verificadas na prestação de contas apresentada pelo IEL/PB.
Por conseguinte, o MPTCU propôs a realização das seguintes medidas preliminares: 
i)  citação de Derlópidas Gomes Neves Neto (Superintendente do IEL/PB) pelo valor total dos recursos repassados pelo Sesi/PB ao IEL/PB em 2014 (R$ 374.598,00) , em razão da não demonstração do nexo de causalidade entre os referidos recursos e os comprovantes de despesas apresentados na prestação de contas, caracterizada pela ausência de apresentação dos extratos bancários da conta que movimentou os recursos repassados, incluindo a conta de aplicação financeira, o que impede a verificação da fonte de recursos usada para custear as despesas, bem como a aferição de eventual saldo não utilizado;
ii)  audiência de vários dirigentes e integrantes da área técnica do Sesi/PB e/ou do IEL/PB, em razão das diversas inconsistências e fragilidades apontadas no parecer à peça 47 com relação à prestação de contas dos recursos repassados pelo Sesi/PB ao IEL/PB em 2014, bem como em razão da aprovação - ou da manifestação favorável à aprovação - do Plano de Ação IEL/Sesi 2014 e/ou das prestações de contas parcial e final do Plano de Ação IEL/Sesi 2014.
No despacho à peça 48, o Ministro-Relator anuiu à necessidade de saneamento dos autos, em face dos apontamentos levantados no parecer do MPTCU, mas registrou que, no que tange à citação e respectiva audiência do Sr. Derlópidas Gomes Neves Neto, a proposição do Parquet compreende imputação de débito a responsável não arrolado no rol destas contas, atribuindo-se unicamente a ele o débito indicado, sem imputação de solidariedade.
Por conseguinte, determinou o retorno dos autos à unidade técnica instrutora para:
i)  realização da audiência de Francisco de Assis Benevides Gadelha (Diretor Regional do Sesi/PB e Presidente do Conselho Regional do IEL/PB) , Maurício Clóvis de Almeida (Vice-presidente da FIEP e conselheiro do IEL/PB) , Maria Gricélia Pinheiro de Melo (Diretora Regional do Senai/PB e conselheira do IEL/PB) e Claudete Leitão Martins Wanderley (Superintendente do Sesi/PB e conselheira do IEL/PB) , por terem aprovado o Plano de Ação IEL/Sesi 2014, a despeito da falta de especificação das despesas previstas para cada programa, contrariando o item 2.1 do Anexo Único da Resolução 2/2009 do Conselho Nacional do Sesi combinado com o art. 3º dessa resolução, e o item 9.4 do Acórdão 338/2013-TCU-Plenário;
ii)  avaliação da eventual participação solidária de agentes do Sesi/PB no dano apontado no parecer do MPTCU à peça 47 (R$ 374.598,00, que corresponde ao valor total dos recursos repassados pelo Sesi/PB ao IEL/PB no exercício de 2014) , com vistas à propositura de encaminhamento adequado com relação a essa questão.
Em cumprimento ao despacho do Ministro-Relator, foi promovida a audiência dos responsáveis relacionados na tabela a seguir, que indica a localização dos ofícios de audiência e respectivos Avisos de Recebimento (AR) , bem como das respostas apresentadas:
	Responsável
	Ofício (peça) 
	AR (peça) 
	Resposta (peça) 

	Claudete Leitão Martins Wanderley
	49
	60
	Não houve

	Francisco de Assis Benevides Gadelha
	50
	59
	68

	Maurício Clóvis de Almeida
	51
	61
	70

	Maria Gricélia Pinheiro de Melo
	52
	53
	66 e 67

Concluído o breve histórico dos fatos mais relevantes relacionados ao presente processo, passa-se ao exame técnico, que se encontra dividido em três capítulos: (i)  exame da audiência dos responsáveis; (ii)  análise relativa ao dano apontado no parecer do MPTCU à peça 47; (iii) proposta de julgamento de mérito das contas.
EXAME TÉCNICO
I- Exame da audiência dos responsáveis
I.1- Considerações iniciais
Nos termos do item 7.1 do despacho do Ministro-Relator à peça 48, a audiência dos referidos integrantes do Conselho Regional do IEL/PB foi realizada em razão de 'terem aprovado o Plano de Ação IEL/Sesi 2014, a despeito da falta de especificação das despesas previstas para cada programa, contrariando o item 2.1 do Anexo Único da Resolução 2/2009 do Conselho Nacional do Sesi combinado com o art. 3º dessa resolução, e o item 9.4 do Acórdão 338/2013-TCU-Plenário'.
O referido plano de ação (peça 27, p. 1-8) - cuja previsão orçamentária foi juntada à peça 30, p. 5 -, bem como o Plano de Ação IEL/Senai 2014, foram aprovados por esses conselheiros na 6ª Reunião Ordinária do Conselho Regional do IEL/PB, ocorrida em 9/12/2013, mediante a Resolução 1/2013 (peça 30, p. 6-8) .
A esse respeito, vale informar que o item 2.1 do Anexo Único da Resolução Sesi/CN 2/2009 dispõe (peça 44, p. 4) :
2.1 A proposta de Plano de Ação do Núcleo do IEL para ser apreciada pelo respectivo Departamento do SESI deverá conter, no mínimo, a breve descrição do objetivo de cada programa, processo ou projeto, a sua meta e seu orçamento.  (grifou-se) 
Ainda a esse respeito, o Acórdão 338/2013-TCU-Plenário contém a seguinte determinação:
9.4. determinar aos departamentos regionais do Sesi e do Senai que observem as disposições contidas nas resoluções que disciplinam os repasses ao IEL (Resolução Sesi/CN nº 2 e Resolução Senai/CN nº 375, ambas de 31 de março de 2009) , em especial, quanto à elaboração do plano de ação, com a discriminação dos objetivos, metas e fontes de recursos, bem como da correspondente prestação de contas relativa à aplicação dos valores repassados, de modo a garantir que os repasses ocorram exclusivamente para atender a objetivos de interesse complementar aos da entidade do Sistema S, sendo vedado o uso desses recursos para o pagamento de despesas que não guardem correlação com a missão institucional do repassador;  (grifou-se) 
A título de contextualização dos fatos, observa-se que a audiência determinada no item 7.1 do despacho do Ministro-Relator (peça 48) foi motivada pelas considerações tecidas no parecer do MPTCU acerca dessa questão, em especial no seguinte excerto (peça 47, p. 11, grifou-se) :
Em primeiro lugar, nota-se que o orçamento referente ao Plano de Ação (peça 30, p. 5) é absolutamente genérico, pois traz apenas os valores totais para os quatro programas a serem desenvolvidos pelo IEL (Gestão de Estágios e Bolsas, Desenvolvimento de Pessoas, Inovação e Gestão Empresarial, e Educação Empresarial) e os valores totais para os cinco grupos de despesas (Prestação de Serviços, Material de Consumo, Serviços de Terceiros, Transporte e Viagens, e Despesas Diversas) . Não há, no documento, a discriminação e o detalhamento dos itens de despesa correspondentes a cada programa. Não se sabe, pois, quais despesas estão incluídas no grupo 'Prestação de Serviços', quais materiais de consumo serão adquiridos e em quais programas eles serão utilizados, quais serviços de terceiros serão contratados, em quais programas haverá despesas com transporte e viagens, em que consistem as 'Despesas Diversas', etc.
Portanto, o referido documento não possui as características essenciais de um orçamento, tratando-se apenas de uma previsão genérica de gastos. Desse modo, ao ver do MP de Contas, não houve o cumprimento ao comando contido no item 2.1 do Anexo Único da Resolução 2/2009, que estabelece que 'a proposta de Plano de Ação do Núcleo do IEL para ser apreciada pelo respectivo Departamento do SESI deverá conter, no mínimo, a breve descrição do objetivo de cada programa, processo ou projeto, a sua meta e seu orçamento' (grifou-se) . Em consequência, houve também o descumprimento à determinação contida no item 9.4 do Acórdão 338/2013-TCU-Plenário, ressaltando-se que o plano de ação foi aprovado pelo Conselho Regional do IEL/PB em 9/12/2013 (peça 30, pp. 6/7) , ou seja, mais de 8 meses após o Sesi/PB tomar ciência da citada deliberação (peças 56 e 129 do TC Processo 032.475/2011-0) .
Concluída essa breve contextualização, proceder-se-á, nos itens a seguir, à síntese do cerne da argumentação oferecida nas defesas apresentadas pelos responsáveis, bem como à sua análise à luz dos referenciais normativos/orientativos acerca da matéria, da jurisprudência desta Corte de Contas e dos elementos presentes nos autos.
I.2- Exame das razões de justificativa de Francisco de Assis Benevides Gadelha (peça 68) 
 (Diretor Regional do Sesi/PB e Presidente do Conselho Regional do IEL/PB) 
Argumento: No Plano de Ação IEL/Sesi 2014 teriam sido devidamente contemplados os requisitos exigidos pela Resolução Sesi/CN 2/2009.
Inicialmente, a defesa argumenta que o Plano de Ação constitui documento norteador do prévio planejamento pelo gestor da entidade, trazendo em seu bojo, de forma sintética, algumas ações a serem desenvolvidas; em razão de sua natureza, as ações previstas no Plano de Ação são passíveis de adaptações, melhorias e alterações, para melhor atingimento dos objetivos propostos e dos fins consignados na missão complementar que é desenvolvida pelo IEL, de modo a não torná-lo inflexível e impraticável.
Destaca, ainda, que o IEL tem como objetivo promover o aperfeiçoamento da gestão, a capacitação empresarial e a interação entre as empresas e os centros de conhecimento, contribuindo para a competitividade da indústria brasileira; nesse contexto, sua atuação compreende o desenvolvimento de ações executivas voltadas à área educacional, a estágios com programas de inserção junto à empresa industrial e outros segmentos, ao desenvolvimento e aperfeiçoamento da gestão empresarial, além da promoção da inovação e do empreendedorismo através de consultorias e assessorias.
Em linha com essas diretrizes, informa que as ações desenvolvidas pelo IEL/PB, de natureza complementar à atuação do Sesi/PB, estão enquadradas no Plano de Ação no âmbito dos seus programas de atuação:
a)  Contribuir para a atuação do Sistema IEL na gestão de estágios e bolsas educacionais;
b)  Atuação do setor de desenvolvimento de pessoas na organização de processos seletivos;
c)  Consolidar a atuação do IEL na promoção da gestão da inovação;
d)  Consolidar a atuação do IEL em educação empresarial.
Por fim, fazendo referência ao item 2.1 do Anexo Único da Resolução Sesi/CN 2/2009, a defesa manifesta o entendimento de que o Plano de Ação não necessariamente precisaria conter o detalhamento de todas as ações a serem realizadas, mas sim breve exposição de cada programa, processo ou projeto, de modo a especificar a respectiva meta e orçamento - requisitos que, a seu ver, teriam sido contemplados no Plano de Ação do IEL/PB 2014.
Análise
Inicialmente, com o intuito de conferir maior precisão, clareza e objetividade à presente análise, faz-se necessário tecer considerações mais detalhadas acerca dos referenciais do Sistema Sesi acerca do plano de ação a ser elaborado com relação ao repasse de recursos ao IEL.
Assim, embora o item 2.1 do Anexo Único da Resolução Sesi/CN 2/2009 seja genérico, mencionando apenas 'breve descrição do objetivo de cada programa, processo ou projeto, a sua meta e seu orçamento', os referenciais do Sesi acerca da matéria não se limitavam a essa disposição.
Nesse sentido, nos autos do processo TC Processo 023.143/2015-0, que cuidou do monitoramento do Acórdão 338/2013-TCU-Plenário, constam informações sobre as providências adotadas pelos Conselhos Nacionais e Departamentos Nacionais do Sesi e do Senai com relação aos itens 9.2 e 9.3, in verbis:
9.2. determinar aos conselhos nacionais do Sesi e do Senai que fiscalizem o cumprimento das resoluções que disciplinam os repasses ao Instituto Euvaldo Lodi - IEL (Resolução Sesi/CN nº 2 e Resolução Senai/CN nº 375, ambas de 31 de março de 2009) e orientem todas as entidades do Sistema S no âmbito da indústria a adotar procedimentos operacionais padronizados de planejamento, acompanhamento e avaliação desses repasses, tomando como referência a sistemática de governança corporativa implementada pelos departamentos nacionais;  (grifou-se) 
9.3. determinar aos departamentos nacionais do Sesi e do Senai que promovam a evolução da sistemática atualmente adotada para os repasses ao Núcleo Central do IEL, no sentido de que sejam contabilizadas, em cada programa ou projeto de interesse de ente do Sistema S, as fontes de receita apropriadas às respectivas despesas, de modo a fazer constar das prestações de contas, parciais e anuais, demonstrativos correlacionando tais contribuições aos programas e projetos previstos no plano de ação do IEL, de acordo com o que foi previamente aprovado pelos mantenedores;
Naqueles autos, o Conselho Nacional do Sesi encaminhou cópia dos modelos de plano de ação e de prestação de contas relativos a repasses ao IEL (processo TC Processo 023.143/2015-0, peça 34, p. 151-174 e p. 175-191, respectivamente) , elaborados pelo Grupo de Trabalho criado por meio da Portaria 6/2013, de 17/6/2013.
O Conselho Nacional do Sesi também informou que o referido Grupo de Trabalho realizou reunião de capacitação e orientação aos Departamentos Regionais em 1º/8/2013, conforme o registro do teor da apresentação realizada naquela data (processo TC Processo 023.143/2015-0, peça 34, p. 194-240) .
Com base nesses elementos, observa-se que no parecer do MPTCU à peça 47 foi demandado grau de detalhamento orçamentário das despesas (a discriminação e o detalhamento dos itens de despesa correspondentes a cada programa; ... quais despesas estão incluídas no grupo 'Prestação de Serviços', quais materiais de consumo serão adquiridos e em quais programas eles serão utilizados, quais serviços de terceiros serão contratados, em quais programas haverá despesas com transporte e viagens, em que consistem as 'Despesas Diversas', etc.) maior do que o previsto no modelo de plano de ação elaborado pelo Grupo de Trabalho criado por meio da Portaria 6/2013.
Por outro lado, constata-se que o Plano de Ação IEL/Sesi 2014 aprovado pelos integrantes do Conselho Regional do IEL/PB apresenta menor grau de detalhamento orçamentário das despesas do que o estabelecido no referido modelo de plano de ação, conforme exposto a seguir.
Uma primeira observação refere-se ao fato de que o modelo de plano de ação contempla a apresentação do valor orçado para cada projeto/processo (páginas 16-17 do modelo) , mas o orçamento do Plano de Ação IEL/Sesi 2014 somente apresenta o valor orçado para cada um dos quatro programas (Gestão de estágios e bolsas; Desenvolvimento de pessoas; Inovação e gestão empresarial; Educação empresarial) , conforme se verifica à peça 30, p. 5.
Assim, embora o Plano de Ação apresente o desdobramento dos programas em projetos, não foi apresentado o valor orçado para cada um desses projetos (peça 27, p. 5-8) . Por exemplo, embora tenha sido informado o valor orçado de R$ 73.055,37 para o programa 'Educação empresarial' (peça 30, p. 5) , não consta o valor orçado para o projeto 'Desenvolver competências em gestão e liderança', relacionado à oferta de cursos de capacitação pelo IEL/PB (peça 27, p. 8) .
Outra observação decorre do fato de terem sido elaborados planos de ação específicos para os recursos transferidos ao IEL/PB pelo Sesi/PB e pelo Senai/PB (Plano de Ação IEL/Sesi 2014 e Plano de Ação IEL/Senai 2014) , apesar de o modelo de plano de ação dispor no sentido da elaboração de um único Plano de Ação para cada Núcleo Regional do IEL, contemplando todas as receitas (inclusive as provenientes de transferências do Sesi e do Senai) e despesas da entidade.
Tal procedimento, em desacordo com o preconizado no modelo de plano de ação, acarretou o fato de, no Plano de Ação IEL/Sesi 2014, estarem contempladas apenas despesas previstas para serem realizadas com recursos transferidos pelo Sesi/PB. Assim, não é possível compreender o planejamento da entidade como um todo apenas a partir do exame do Plano de Ação IEL/Sesi 2014.
A par dessas duas falhas principais quanto ao orçamento do Plano de Ação IEL/Sesi 2014, observa-se que o referido plano de ação, de forma geral, apresenta notória escassez de conteúdo (e.g. ausência de Carta aos Conselheiros e Resumo Executivo) em relação ao modelo de plano de ação elaborado pelo Grupo de Trabalho e apresentado aos Departamentos Regionais em 1º/8/2013.
Assim, observa-se que o Plano de Ação IEL/Sesi 2014 não atendia plenamente os conteúdos e o grau de detalhamento orçamentário previstos nos referenciais normativos/orientativos do Sesi. Ante o exposto, opina-se no sentido da improcedência do argumento em tela.
Argumento: As prestações de contas dos recursos transferidos pelo Sesi/PB no âmbito do Plano de Ação IEL/Sesi 2014 comprovariam o desenvolvimento das ações previstas, em linha com as metas e condições estabelecidas para aquele exercício.
Embora a defesa tenha apresentado argumentação nesse sentido, cabe observar que na audiência realizada não houve questionamento acerca das prestações de contas, mas sim acerca da aprovação do 'Plano de Ação IEL/Sesi 2014, a despeito da falta de especificação das despesas previstas para cada programa, contrariando o item 2.1 do Anexo Único da Resolução 2/2009 do Conselho Nacional do Sesi combinado com o art. 3º dessa resolução, e o item 9.4 do Acórdão 338/2013-TCU-Plenário'. Por esse motivo, não cabe analisar a referida argumentação neste momento.
Argumento: Não caberia sua responsabilização, considerando o teor dos Acórdão 1529/2019-TCU-Plenário e 7.982/2020-TCU-Primeira Câmara.
A defesa argumenta, com relação à comprovação das despesas realizadas pelo IEL/PB com recursos transferidos pelo Sesi/PB, que seria impossível que esse responsável, na qualidade de Presidente da Federação das Indústrias do Estado da Paraíba (FIEP) , bem como de Diretor Regional do Sesi/PB, tivesse a capacidade técnica de analisar minuciosamente a integralidade do cumprimento do Plano de Ação.
Nesse sentido, a defesa faz referência ao Acórdão 1529/2019-TCU-Plenário, mencionando que 'não cabe a responsabilização de dirigente de órgão ou entidade por irregularidade que só poderia ser detectada mediante completa e minuciosa revisão dos atos praticados pelos subordinados, sobretudo na presença de pareceres técnico e jurídico recomendando a prática do negócio jurídico, salvo quando se tratar de falha grosseira ou situação recorrente, que impede o reconhecimento da irregularidade como caso isolado'.
Ademais, quanto à possibilidade, ou não, de imputação de débito a esse responsável, a defesa faz referência ao Acórdão 7982/2020-TCU-Primeira Câmara, mencionando que 'o dever de indenizar os prejuízos ao erário permanece sujeito à comprovação de dolo ou culpa, sem qualquer gradação, como é de praxe no âmbito da responsabilidade aquiliana, inclusive para fins do direito de regresso (art. 37, § 6º, da Constituição Federal) '.
Análise
Inicialmente, cumpre esclarecer que foi realizada a audiência, e não a citação, dos responsáveis em tela; assim, no presente momento, cuida-se do exame de suas razões de justificativa. Por conseguinte, não se tratando de imputação de débito ao responsável em tela, a referência ao Acórdão 7982/2020-TCU-Primeira Câmara como precedente a ser considerado na presente análise não contribui para sua defesa.
Com relação à menção ao Acórdão 1529/2019-TCU-Plenário, embora a defesa tenha se referido à comprovação das despesas realizadas pelo IEL/PB com recursos transferidos pelo Sesi/PB, entende-se que o mesmo raciocínio poderia, em princípio, ser aplicado à aprovação do Plano de Ação IEL/Sesi 2014 sem o detalhamento orçamentário das despesas previstas para cada programa.
Todavia, a esse respeito, cabe assinalar que, diferentemente do precedente mencionado, não se vislumbra que a impropriedade em tela só pudesse ser detectada mediante completa e minuciosa revisão dos atos praticados pelos subordinados, pois bastaria comparar o Plano de Ação IEL/Sesi 2014 (composto por nove páginas, já considerando a respectiva previsão orçamentária) com o modelo de plano de ação apresentado aos Departamentos Regionais em 1º/8/2013.
Por conseguinte, opina-se no sentido da improcedência do argumento em tela.
Análise final
Ante o exposto nos itens precedentes, opina-se no sentido de que sejam rejeitadas as razões de justificativa apresentadas pelo Sr. Francisco de Assis Benevides Gadelha. Apesar disso, à luz da jurisprudência deste Tribunal, não se vislumbra que tal impropriedade esteja revestida de gravidade suficiente para ensejar a aplicação da multa prevista no art. 58 da Lei 8.443/1992 a esse responsável, constituindo, antes, motivo para ressalva de suas contas.
Nesse sentido foram as deliberações proferidas em recentes julgados, a exemplo dos Acórdãos 13.698/2019, 425/2020 e 9.536/2020, todos da Primeira Câmara deste Tribunal, relativos aos processos de prestação de contas do exercício de 2015 do Senai/RO (TC Processo 036.095/2016-8) , do Sesi/RO (TC Processo 036.012/2016-5) e do Senai/AM (TC Processo 001.852/2017-5) , em que impropriedades relacionadas ao Plano de Ação dos recursos transferidos ao IEL ensejaram a ressalva das contas dos dirigentes responsáveis pela sua ocorrência.
No processo TC Processo 001.852/2017-5, a Secex/AM chegou a propor a realização de audiência dos responsáveis em razão de impropriedades relacionadas ao Plano de Ação e à prestação de contas dos recursos transferidos ao IEL, mas o Ministro-Relator daqueles autos indeferiu a adoção da referida proposta, considerando que a dimensão dessas falhas frente ao conjunto da administração da entidade no exercício não demandaria tal medida (peça 41 daqueles autos) .
Assim, à luz dos referidos precedentes, entende-se que a impropriedade em tela constituiria motivo para ressalva das contas desse responsável, caso não existisse outra irregularidade mais grave.
I.3- Exame das razões de justificativa de Maurício Clóvis de Almeida (peça 70) 
 (Diretor Regional Substituto do Sesi/PB e conselheiro do IEL/PB) 
Argumento: No Plano de Ação IEL/Sesi 2014 teriam sido devidamente contemplados os requisitos exigidos pela Resolução Sesi/CN 2/2009.
A defesa apresenta, em linhas gerais, argumentação cujo cerne já está sendo analisado na seção relativa ao exame das razões de justificativa do Sr. Francisco de Assis Benevides Gadelha. Em particular, a defesa destaca que não constaria na Resolução Sesi/CN 2/2009, em especial no item 2.1 do seu Anexo Único, a exigência de que o Plano de Ação contivesse especificação das despesas previstas para cada programa.
Análise
Inicialmente, cabe repetir que, embora o item 2.1 do Anexo Único da Resolução Sesi/CN 2/2009 seja genérico, mencionando apenas 'breve descrição do objetivo de cada programa, processo ou projeto, a sua meta e seu orçamento', os referenciais do Sesi acerca da matéria não se limitavam a essa disposição. Nesse sentido, cabe considerar também, na presente análise, o modelo de plano de ação elaborado pelo Grupo de Trabalho e apresentado aos Departamentos Regionais em 1º/8/2013.
No mais, cabe reportar às considerações já tecidas nos itens 36 a 48 desta instrução. Ante o exposto naqueles itens, opina-se no sentido da improcedência do argumento em tela.
Argumento: Não caberia sua responsabilização, considerando o teor do Acórdão 1529/2019-TCU-Plenário.
Fazendo referência ao referido precedente desta Corte de Contas, a defesa apresenta, em linhas gerais, argumentação cujo cerne já está sendo analisado na seção relativa ao exame das razões de justificativa do Sr. Francisco de Assis Benevides Gadelha.
Análise
Com vistas a evitar repetições desnecessárias, cabe reportar às considerações já tecidas nos itens 54 a 56 desta instrução. Ante o exposto naqueles itens, opina-se no sentido da improcedência do argumento em tela.
Análise final
Ante o exposto nos itens precedentes, opina-se no sentido de que sejam rejeitadas as razões de justificativa apresentadas pelo Sr. Maurício Clóvis de Almeida. Apesar disso, à luz da jurisprudência deste Tribunal, conforme exposto nos itens 57 a 59 desta instrução, não se vislumbra que tal impropriedade esteja revestida de gravidade suficiente para ensejar a aplicação da multa prevista no art. 58 da Lei 8.443/1992 a esse responsável, constituindo, antes, motivo para ressalva de suas contas.
I.4- Exame das razões de justificativa de Maria Gricélia Pinheiro de Melo (peças 66 e 67) 
 (Diretora Regional do Senai/PB e conselheira do IEL/PB) 
Argumento: A responsável encerrou suas atividades como Diretora Regional do Senai/PB na data de 26/3/2014.
A defesa argumenta que, como a responsável teria deixado de ocupar o cargo de Diretora Regional do Senai/PB em 26/3/2014, conforme portaria que teria sido anexada à defesa, sua responsabilidade estaria restrita à aprovação do Plano de Ação IEL/Sesi 2014.
Análise
Inicialmente, faz-se necessário esclarecer que o único documento anexado à defesa da responsável foi a Portaria Senai/CN 8/2005 (peça 67) , por meio da qual o Presidente do Conselho Nacional do Senai nomeou a Sra. Maria Gricélia Pinheiro de Melo para exercer o cargo em comissão de Diretor do Senai/PB. Assim, observa-se que não foi juntada a documentação comprobatória da alegação em tela.
Entretanto, tal alegação - ainda que venha a se comprovar verdadeira - em nada prejudica a presente análise, pois a audiência em exame refere-se à aprovação do 'Plano de Ação IEL/Sesi 2014, a despeito da falta de especificação das despesas previstas para cada programa, contrariando o item 2.1 do Anexo Único da Resolução 2/2009 do Conselho Nacional do Sesi combinado com o art. 3º dessa resolução, e o item 9.4 do Acórdão 338/2013-TCU-Plenário'.
A esse respeito, cabe informar que a responsável participou, na qualidade de conselheira do IEL/PB, da 6ª Reunião Ordinária do Conselho Regional do IEL/PB, ocorrida em 9/12/2013, na qual o Plano de Ação IEL/Sesi 2014 foi aprovado por unanimidade, conforme ata à peça 30, p. 6-7.
Argumento: No Plano de Ação IEL/Sesi 2014 teriam sido devidamente contemplados os requisitos exigidos pela Resolução Sesi/CN 2/2009.
A defesa apresenta, em linhas gerais, argumentação cujo cerne já está sendo analisado na seção relativa ao exame das razões de justificativa do Sr. Francisco de Assis Benevides Gadelha. Em particular, a defesa destaca que não constaria na Resolução Sesi/CN 2/2009, em especial no item 2.1 do seu Anexo Único, nem no item 9.4 do Acórdão 338/2013-TCU-Plenário, e tampouco nos Padrões de Monitoramento do TCU (Portaria-Segecex 27/2009) , a exigência de que o Plano de Ação contivesse determinado nível de detalhamento orçamentário.
Assim, argumenta no sentido da existência de boa-fé da responsável, pois, ao aprovar o Plano de Ação IEL/Sesi 2014, não existiria exigência do nível de detalhamento do orçamento do Plano de Ação, seja por parte deste Tribunal, seja por parte do Conselho Nacional do Sesi. Por conseguinte, sustenta que, caracterizada dessa forma a boa-fé da responsável, não caberia sua responsabilização e, nesse sentido, são mencionados precedentes deste Tribunal.
Análise
Inicialmente, faz-se necessário esclarecer que a Portaria Segecex 27/2009 disciplina a verificação do cumprimento das determinações e recomendações expedidas pelo TCU e dos resultados delas advindos. Dessa forma, o plano de ação nela referido não se confunde com o documento de mesmo nome utilizado na sistemática de transferência de recursos do Sesi para o IEL. Assim, por terem finalidades distintas, os requisitos exigidos para esses dois tipos de documentos são diferentes.
Ademais, cabe repetir que, embora o item 2.1 do Anexo Único da Resolução Sesi/CN 2/2009 seja genérico, mencionando apenas 'breve descrição do objetivo de cada programa, processo ou projeto, a sua meta e seu orçamento', os referenciais do Sesi acerca da matéria não se limitavam a essa disposição. Nesse sentido, cabe considerar também, na presente análise, o modelo de plano de ação elaborado pelo Grupo de Trabalho e apresentado aos Departamentos Regionais em 1º/8/2013.
Dessa forma, conforme exposto nos itens 36 a 48 desta instrução, restou caracterizado que o Plano de Ação IEL/Sesi 2014 aprovado pelos integrantes do Conselho Regional do IEL/PB apresenta menor grau de detalhamento orçamentário das despesas do que o estabelecido no referido modelo de plano de ação - fato que invalida o argumento utilizado pela defesa para sustentar a boa-fé da responsável.
Relativamente a esse aspecto, a jurisprudência deste Tribunal sedimentou entendimento de que, quando se trata de processos atinentes ao exercício do controle financeiro da aplicação de recursos públicos, tais como o que ora se examina, a boa-fé não pode ser presumida, devendo ser demonstrada e comprovada a partir dos elementos que integram os autos.
Ante o exposto, opina-se no sentido da improcedência do argumento em tela.
Análise final
Ante o exposto nos itens precedentes, opina-se no sentido de que sejam rejeitadas as razões de justificativa apresentadas pelo Sra. Maria Gricélia Pinheiro de Melo. Apesar disso, à luz da jurisprudência deste Tribunal, conforme exposto nos itens 57 a 59 desta instrução, não se vislumbra que tal impropriedade esteja revestida de gravidade suficiente para ensejar a aplicação da multa prevista no art. 58 da Lei 8.443/1992 a essa responsável. Ademais, por não se tratar de integrante do rol de responsáveis da prestação de contas do Sesi/PB relativas ao exercício de 2014, deixa-se de propor o julgamento de suas contas.
I.5- Exame da audiência de Claudete Leitão Martins Wanderley 
 (Superintendente do Sesi/PB e conselheira do IEL/PB) 
Em cumprimento ao Despacho do Ministro-Relator (peça 48) , foi promovida a audiência da Sra. Claudete Leitão Martins Wanderley, mediante o Ofício 54.036/2020-TCU/Seproc (peça 49) , datado de 30/9/2020.
Apesar de ter tomado ciência do expediente que lhe foi encaminhado, conforme atesta o aviso de recebimento (AR) que compõe a peça 60, essa responsável não atendeu a audiência e não se manifestou quanto à irregularidade verificada.
Transcorrido o prazo regimental fixado e mantendo-se inerte a aludida responsável, impõe-se que seja considerada revel, dando-se prosseguimento ao processo, de acordo com o art. 12, § 3º, da Lei 8.443/1992.
Com base nos elementos contidos nos autos e à luz da jurisprudência deste Tribunal, conforme exposto nos itens 57 a 59 desta instrução, não se vislumbra que a impropriedade em tela esteja revestida de gravidade suficiente para ensejar a aplicação da multa prevista no art. 58 da Lei 8.443/1992 a essa responsável, constituindo, antes, motivo para ressalva de suas contas.
II- Análise relativa ao dano apontado no parecer do MPTCU (peça 47) 
I.1- Considerações acerca do dano apontado
Nos parecer do MPTCU à peça 47, p. 16, foi proposta a citação de Derlópidas Gomes Neves Neto (Superintendente do IEL/PB) pelo valor total dos recursos repassados pelo Sesi/PB ao IEL/PB em 2014 (R$ 374.598,00) , motivada pela 'não demonstração do nexo de causalidade entre os referidos recursos e os comprovantes de despesas apresentados na prestação de contas, caracterizada pela ausência de apresentação dos extratos bancários da conta que movimentou os recursos repassados, incluindo a conta de aplicação financeira, o que impede a verificação da fonte de recursos usada para custear as despesas, bem como a aferição de eventual saldo não utilizado'.
A esse respeito, faz-se necessário esclarecer que a sistemática de prestação de contas dos repasses do Sesi ao IEL - baseada na Resolução Sesi/CN 2/2009 e cujos procedimentos operacionais padronizados foram elaborados pelo Grupo de Trabalho criado por meio da Portaria 6/2013 (em cumprimento ao item 9.2 do Acórdão 338/2013-TCU-Plenário) - não continha exigência de movimentação dos referidos recursos em conta bancária específica, nem de apresentação de extratos bancários no modelo de prestação de contas (processo TC Processo 023.143/2015-0, peça 34, p. 175-191) que foi apresentado aos Departamentos Regionais em 1º/8/2013.
Nesse sentido, o Departamento Nacional do Sesi prestou as seguintes informações, quanto aos procedimentos operacionais padronizados de planejamento, acompanhamento e avaliação desses repasses (processo TC Processo 023.143/2015-0, peça 29, p. 2-3, grifou-se) :
Assim, na forma resumida no Relatório de Atividades de agosto de 2013 (doc. anexo) , todas as unidades do SESI e SENAI foram orientadas a adotar procedimentos operacionais padronizados de planejamento, acompanhamento e avaliação dos repasses, desde o aporte dos recursos financeiros até a prestação de contas, conforme os modelos apresentados, de modo a possibilitar a verificação dos valores repassados a cada projeto descrito no plano de ação do IEL.
Como se verifica nas telas n° 38 a 46 da apresentação do Grupo de Trabalho, foram divulgadas orientações para a composição da prestação de contas dos repasses ao IEL pelas entidades do SESI e do SENAI, contemplando o percentual de cada entidade para o respectivo CR (Centro de Responsabilidade) , de acordo com o projeto aprovado no Plano de Ação.
Financeiramente, os valores recebidos pelo IEL/NC são creditados em conta corrente única, onde também são creditadas as 'receitas de serviços' e 'receitas patrimoniais'.
No entanto, os recursos transferidos pelo SESI/DN e SENAI/DN ao Núcleo Central do IEL são contabilizados em conta específica, e classificados no grupo 'receitas de contribuições', para que possam ser diferenciados das demais receitas, contabilizadas e classificadas nos grupos 'receitas de serviços', 'receitas patrimoniais' e 'receitas de convênios', tal como evidenciado nas prestações de contas da entidade, seguindo o modelo apresentado pelo Grupo de Trabalho (doc. anexo) . (...) 
Do excerto anteriormente transcrito, depreende-se que, financeiramente, a totalidade dos valores recebidos pelo Núcleo Central do IEL - inclusive recursos repassados pelo Sesi e pelo Senai, bem como as receitas de serviços e as receitas patrimoniais do IEL - são creditados em uma única conta corrente bancária; e que, na contabilidade do IEL, os recursos transferidos pelo Sesi e pelo Senai ao Núcleo Central do IEL são registrados em contas contábeis específicas do grupo 'receitas de contribuições'.
Por conseguinte, embora se considere de extrema relevância e pertinência a preocupação manifestada pelo MPTCU quanto à dificuldade de estabelecimento do nexo de causalidade em razão da ausência de apresentação de extratos bancários na prestação de contas dos recursos repassados pelo Sesi/PB ao IEL/PB com suporte no Plano de Ação IEL/Sesi 2014, tal fragilidade não decorreu de práticas adotadas especificamente no âmbito daquele Departamento Regional, mas sim da sistemática adotada em âmbito nacional pelas entidades do Sistema Sesi, conforme se depreende a partir dos procedimentos operacionais padronizados anteriormente mencionados, os quais também não continham exigência de movimentação dos recursos repassados pelo Sesi ao IEL em conta bancária específica.
Dessa forma, não se vislumbra que a referida ocorrência constitua motivação suficiente para instauração de tomada de contas especial com vistas ao ressarcimento da totalidade dos recursos repassados pelo Sesi/PB ao IEL/PB em 2014 (R$ 374.598,00) .
Por outro lado, considera-se pertinente a preocupação manifestada pelo MPTCU quanto à dificuldade de estabelecimento do nexo de causalidade entre os recursos repassados pelo Sesi ao IEL e a demonstração da sua efetiva aplicação, por meio de prestação de contas, em razão de fragilidades na sistemática adotada no âmbito do Sistema Sesi (e.g. ausência de obrigatoriedade de movimentação dos referidos recursos em conta bancária específica e de apresentação de extratos bancários na prestação de contas) .
Nesse sentido, caso este Tribunal considere presentes os requisitos de conveniência e oportunidade, a referida sistemática poderia ser objeto de nova análise em processo de representação, considerando que, aparentemente, o paradigma resultante da aplicação do Acórdão 338/2013-TCU-Plenário - combinado com os procedimentos operacionais padronizados de planejamento, acompanhamento e avaliação de repasses de recursos do Sesi para o IEL que foram apresentados no âmbito do monitoramento do citado acórdão no TC Processo 023.143/2015-0 e resultaram na prolação do Acórdão 690/2016-TCU-Plenário, que considerou cumpridas as determinações do Acórdão 338/2013-TCU-Plenário - não favorece a demonstração da adequada aplicação desses recursos públicos.
Ademais, considerando que o Senai adota sistemática de repasses de recursos para o IEL semelhante à do Sesi, cabe ponderar que, caso a referida representação venha a ser autuada, faria sentido contemplar também as entidades do Sistema Senai, juntamente com as entidades do Sistema Sesi.
I.2- Considerações acerca de outras inconsistências e fragilidades apontadas
Com relação às outras inconsistências e fragilidades apontadas no parecer do MPTCU quanto à prestação de contas dos repasses do Sesi/PB ao IEL/PB (peça 47, p. 13-15) , observa-se que grande parte desses apontamentos diz respeito a falhas na classificação da natureza da despesa ou na explicitação dos critérios de rateio (por exemplo: o serviço de aluguel de impressoras às vezes é classificado no grupo 'Material de Consumo' e às vezes é classificado no grupo 'Serviços de Terceiros; ausência, na prestação de contas, de informação sobre o critério adotado para a fixação do percentual de apropriação da folha de pagamento às despesas realizadas com recursos do Sesi) .
A par disso, também foi apontada a ocorrência de pagamentos possivelmente indevidos. Cabem comentários mais detalhados acerca desses apontamentos.
Foi questionado o pagamento de despesa, no valor de R$ 500,00, a título de ajuda de custo com alimentação e transporte para fiscalização de processo seletivo que seria de interesse exclusivo do Senai/PB (peça 37, p. 29) e, portanto, não se relacionaria com os objetivos institucionais do Sesi/PB.
 A esse respeito, embora o recibo à peça 37, p. 29, registre 'Processo Seletivo do Senai', o demonstrativo relativo à prestação de contas de janeiro/2014 (peça 30, p. 21) é mais preciso, informando 'despesas com alimentação, hospedagem e deslocamento, durante 2 dias, no Processo Seletivo do EBEP'.
Ainda a esse respeito, o item 3.2 do Plano de Ação IEL/Sesi 2014 continha previsão do projeto 'Processo Seletivo na modalidade de concurso público do EBEP - Educação Básica e Profissional' com o objetivo de 'atuar na divulgação, organização e aplicação do processo seletivo sob a coordenação do SESI no modelo de concurso público' (peça 30, p. 14) . E a ata da reunião das equipes técnicas do Sesi, Senai e IEL para discussão da proposta de orçamento desse Plano de Ação registra que o foco central da atuação pretendida pelo IEL nesse projeto era 'fazer uma experiência exitosa com os processos seletivos do EBEP (Educação Básica e Profissional) que envolvem as casas SESI e SENAI' (peça 30, p. 3) . Portanto, vislumbra-se que, em princípio, o referido projeto e as despesas a ele relacionadas eram de interesse tanto do Sesi/PB, quanto do Senai/PB.
Também foram questionados pagamentos realizados ao Superintendente do IEL/PB a título de reembolso de despesas com alimentação (peça 37, p. 71-72, e peça 38, p. 285-286) . Os respectivos recibos registram as seguintes informações:
a)  recibo no valor de R$ 360,58, referente a reembolso de despesas com alimentação - almoços com representantes de empresas de João Pessoa e Campina Grande em datas diversas;
b)  recibo no valor de R$ 80,08, referente a reembolso de despesas com alimentação - almoço com representante de empresa de João Pessoa no dia 29 de janeiro de 2014;
c)  recibo no valor de R$ 171,93, referente a reembolso de despesas com alimentação - almoço com representantes de empresas em João Pessoa no dia 27 de agosto de 2014.
Para o eventual aprofundamento do exame das despesas atinentes a esses três recibos seria necessária a realização de diligências com a finalidade de obter documentação e esclarecimentos adicionais que possibilitassem verificar se tais dispêndios efetivamente estão relacionadas ao escopo dos programas/projetos contemplados no Plano de Ação IEL/Sesi 2014. Todavia, considerando aspectos de racionalização administrativa, economia processual e custo/benefício da ação, entende-se que a baixa materialidade desses valores não justifica tal aprofundamento.
De modo semelhante, entende-se que, em face da baixa materialidade, também não se justifica o aprofundamento do exame de despesas com alimentação de colaboradores do IEL/PB registradas nos demonstrativos relativos à prestação de contas de julho/2014 e setembro/2014, nos valores de R$ 538,00 e R$ 272,00 (peça 30, p. 50 e p. 55, respectivamente) .
Dessa forma, considerando aspectos de racionalização administrativa, economia processual e custo/benefício da ação, também não se vislumbra que tais lacunas constituam motivação suficiente, em face da baixa materialidade envolvida, para instauração de tomada de contas especial com vistas a buscar o ressarcimento dos respectivos valores, caso tais despesas viessem a se mostrar incompatíveis com o escopo do Plano de Ação IEL/Sesi 2014.
A esse respeito, faz-se oportuno mencionar que o art. 6º, inciso I, da IN-TCU 71/2012, com a redação dada pela IN-TCU 76/2016, dispõe que, salvo determinação em contrário do Tribunal de Contas da União, fica dispensada a instauração da tomada de contas especial se o valor do débito for inferior a R$ 100.000,00.
I.3- Considerações acerca da viabilidade, ou não, de responsabilização solidária de gestores do Sesi/PB
Conforme exposto nas seções precedentes, que tratam de 'considerações acerca do dano apontado' e de 'considerações acerca de outras inconsistências e fragilidades apontadas', não se vislumbra, a partir dos elementos constantes nos autos, motivação suficiente para instauração de tomada de contas especial, nem para realização de citação nos moldes propostos no parecer do MPTCU à peça 47, p. 16.
Todavia, caso o Ministro-Relator venha a concluir que o encaminhamento mais adequado é a instauração de tomada de contas especial ou, ainda, a citação do Superintendente do IEL/PB proposta pelo MPTCU, cabe ponderar que os gestores do Sesi/PB não participaram diretamente da execução das despesas do Plano de Ação IEL/Sesi 2014 (pois tais despesas foram realizadas no âmbito do IEL/PB) , nem da elaboração da prestação de contas dos recursos repassados pelo Sesi/PB ao IEL/PB com base no referido Plano de Ação.
Por esse motivo, caso o Ministro-Relator venha a concluir que o encaminhamento mais adequado é a instauração de tomada de contas especial ou, ainda, a citação proposta pelo MPTCU, opina-se no sentido de que não caberia responsabilizar esses gestores do Sesi/PB solidariamente com o Superintendente do IEL/PB pelo valor do débito a ser considerado. Nessa hipótese, caso se entenda que as inconsistências e fragilidades apontadas no parecer do MPTCU quanto à prestação de contas dos repasses do Sesi/PB ao IEL/PB seriam suficientemente graves, caberia a audiência das seguintes pessoas em razão das respectivas condutas, conforme proposto pelo MPTCU:
a)  Francisco de Assis Benevides Gadelha (Diretor Regional do Sesi/PB e Presidente do Conselho Regional do IEL/PB) , Maurício Clóvis de Almeida (Vice-presidente da FIEP e conselheiro do IEL/PB) , Patrícia Gonçalves de Oliveira (Diretora Regional do Senai/PB e conselheira do IEL/PB) , Claudete Leitão Martins Wanderley Medeiros (Superintendente do Sesi/PB e conselheira do IEL/PB) e Juan Carlos Castro Pinheiro (Presidente do Sindisoft e membro nato do IEL/PB) , por terem aprovado as prestações de contas parcial e final do Plano de Ação IEL/Sesi 2014 (peça 30, p. 45 e p. 76-77) , a despeito das diversas inconsistências e fragilidades apontadas no parecer do MPTCU à peça 47;
b)  Verônica Alvino de Lima (contadora do Sesi/PB) e José Aragão da Silva (Diretor Administrativo e Financeiro do Sesi/PB) , por terem se manifestado de forma favorável à aprovação da prestação de contas do Plano de Ação IEL/Sesi 2014 (peça 30, p. 19 e p. 47) , a despeito das diversas inconsistências e fragilidades apontadas no parecer do MPTCU à peça 47.
Entretanto, tendo em vista o exposto nas seções precedentes, que tratam de 'considerações acerca do dano apontado' e de 'considerações acerca de outras inconsistências e fragilidades apontadas', opina-se no sentido da ausência de indícios suficientemente graves que justifiquem a adoção daquelas medidas preliminares e, considerando aspectos de racionalização administrativa, economia processual e custo/benefício da ação, opina-se no sentido da possibilidade de se formular, neste momento, a proposta de julgamento de mérito das presentes contas, conforme detalhado a seguir.
III- Proposta de julgamento de mérito das contas
A par da impropriedade que ensejou a audiência analisada na presente instrução - relativa à aprovação do Plano de Ação IEL/Sesi 2014, a despeito da falta de especificação das despesas previstas para cada programa, contrariando o item 2.1 do Anexo Único da Resolução 2/2009 do Conselho Nacional do Sesi combinado com o art. 3º dessa resolução, e o item 9.4 do Acórdão 338/2013-TCU-Plenário -, outra irregularidade mais grave foi constatada nestas contas.
Trata-se da 'prática de nepotismo, caracterizada pela contratação, para o cargo de Coordenador de Marketing, de Andrey Soares Hluchan, irmão de Katharine Soares Hluchan Muniz, Gerente de Unidade', em afronta aos princípios do art. 37 da Constituição Federal, à Súmula Vinculante 13/STF e também à jurisprudência deste Tribunal (peça 47, p. 16-17 - ocorrência anteriormente tratada no item 3.1.2.1 do Relatório de Auditoria da CGU, nos itens 52.2 a 57 da peça 10, nos itens 15 a 22 da peça 17, nas páginas 9 e 10 da peça 22, e nos itens 43 a 46 da peça 45) .
A referida constatação ensejou a realização da audiência de Francisco de Assis Benevides Gadelha, Diretor Regional do Sesi/PB (peça 14) e foi analisada pela última vez no parecer do MPTCU à peça 47, que assinalou tratar-se de ocorrência suficientemente grave para ensejar a irregularidade das contas desse responsável - a quem competia, nos termos da alínea 'f' do art. 45 do Regulamento do Sesi (Decreto 57.375/1965) , 'admitir, promover e demitir os servidores da administração regional, dentro do quadro aprovado pelo Conselho Regional'.
No referido parecer do MPTCU, é mencionada a evolução da jurisprudência do Tribunal a respeito do assunto, exemplificada pelo Acórdão 6659/2020-TCU-Primeira Câmara, mediante o qual foram julgadas irregulares as contas de dirigente do Senac/RO, pela prática de nepotismo, em linha com os excertos do voto condutor do referido acórdão transcritos a seguir (grifou-se) :
23. Em primeiro lugar, ressalto que a conduta praticada pelo Sr. Raniery Araújo Coelho, presidente do Departamento Regional do Serviço Nacional de Aprendizagem Comercial em Rondônia, consistente na admissão e na manutenção da sua cônjuge, a Sra. Gisele Araújo dos Santos, na função gratificada de diretora da Divisão Administrativa e Financeira do Senac/RO constitui uma grave irregularidade, pois caracteriza prática de nepotismo.
 (...) 
25. Por oportuno, lembro que as entidades do Sistema S, apesar de possuírem natureza jurídica de direito privado, devem observar os princípios regentes da administração pública, em especial os da moralidade, impessoalidade e isonomia, uma vez que gerem recursos públicos.
 (...) 
40. Lembro que as contas relativas ao exercício de 2014 do mesmo responsável foram julgadas regulares com ressalvas, apesar de ter sido constatada a prática do nepotismo. Naquela ocasião, esta Corte entendeu que essa irregularidade 'não teria o condão de macular o conjunto da gestão do responsável'. Além disso, foi sopesado o fato de ele ter sido multado em decorrência da mencionada ilicitude.
41. Contudo, cabe ter em conta que a jurisprudência do Tribunal tem evoluído no sentido de entender que a prática do nepotismo contamina as contas, justificando seu julgamento pela irregularidade. Nesse sentido, por exemplo, pode ser citado o Acórdão 9804/2019-TCU-Primeira Câmara, que apreciou as contas do Serviço Nacional de Aprendizagem Rural no Maranhão - Senar/MA relativas ao exercício de 2012.
42. Com espeque nessas considerações, julgo que deve ser dado provimento ao recurso interposto pelo MP/TCU, com o consequente julgamento pela irregularidade das contas do Sr. Raniery Araújo Coelho relativas ao exercício de 2015.
Ante o exposto, anuindo ao entendimento manifestado no parecer do MPTCU à peça 47, opina-se no sentido de que o nepotismo caracterizado nestes autos - à semelhança do decidido nos Acórdãos 9.804/2019 e 6.659/2020, ambos da Primeira Câmara deste Tribunal, da relatoria dos Ministros Marcos Bemquerer Costa e Benjamin Zymler, respectivamente - justifica que as contas de Francisco de Assis Benevides Gadelha (Diretor Regional do Sesi/PB) sejam julgadas irregulares, com aplicação da multa prevista no art. 58, inciso I, da Lei 8.443/1992.
Além disso, em face do exposto nos itens 61 a 66 e nos itens 79 a 82 desta instrução,  opina-se no sentido de que as contas de Maurício Clóvis de Almeida (Diretor Regional Substituto do Sesi/PB) e Claudete Leitão Martins Wanderley (Superintendente do Sesi/PB) sejam julgadas regulares com ressalva, em razão de terem aprovado o Plano de Ação IEL/Sesi 2014, a despeito da falta de especificação das despesas previstas para cada programa, contrariando o item 2.1 do Anexo Único da Resolução 2/2009 do Conselho Nacional do Sesi combinado com o art. 3º dessa resolução, e o item 9.4 do Acórdão 338/2013-TCU-Plenário.
Ademais, opina-se no sentido de que sejam julgadas regulares as contas de David de Araújo Anchieta e José Aragão da Silva (Superintendentes Substitutos do Sesi/PB) .
Cabe, ainda, cientificar o Sesi/PB quanto às principais ocorrências constatadas nas contas em análise, com vistas a evitar sua repetição em exercícios futuros.
Por fim, cumpre esclarecer que a presente instrução tratou dos exames determinados pelo Ministro-Relator no despacho à peça 48. Quanto aos conteúdos padronizados da instrução de processo de contas (seções relativas ao rol de responsáveis; contas anteriores e processos conexos; avaliação da conformidade das peças; avaliação dos resultados quantitativos e qualitativos da gestão etc.) , cabe reportar-se à instrução à peça 45. Para maior detalhamento acerca das análises realizadas nas fases anteriores de instrução processual, que foram brevemente sumariadas no campo 'Histórico', cabe reportar-se às instruções às peças 10, 17, 31 e 45; aos pareceres às peças 22 e 47; e aos despachos às peças 23 e 48.
CONCLUSÃO
Em face do exposto nos itens 83 a 105 desta instrução, deixa-se de propor a realização da citação referida no item 83 e das audiências mencionadas no item 104 desta instrução e, considerando aspectos de racionalização administrativa, economia processual e custo/benefício da ação, opina-se no sentido da possibilidade de se formular, neste momento, a proposta de julgamento de mérito das presentes contas, conforme detalhado a seguir.
Em face da análise promovida nos itens 32 a 60 desta instrução, bem como nas páginas 16 e 17 do parecer do MPTCU à peça 47, referida nos itens 106 a 110 desta instrução, propõe-se rejeitar as razões de justificativa apresentadas pelo Sr. Francisco de Assis Benevides Gadelha (Diretor Regional do Sesi/PB) , uma vez que não foram suficientes para sanear as irregularidades a ele atribuídas, de modo que suas contas devem ser julgadas irregulares. Propõe-se, ainda, em atendimento ao disposto no parágrafo único do art. 19 da Lei 8.443/1992, a aplicação da multa prevista no art. 58, inciso I, do mesmo normativo legal. 
Em face da análise promovida nos itens 61 a 66 desta instrução, propõe-se rejeitar as razões de justificativa apresentadas pelo Sr. Maurício Clóvis de Almeida (Diretor Regional Substituto do Sesi/PB) , uma vez que não foram suficientes para sanear a irregularidade a ele atribuída. Apesar disso, considerando a jurisprudência deste Tribunal com relação à impropriedade a ele atribuída, opina-se no sentido de que suas contas sejam julgadas regulares com ressalva, dando-se quitação ao responsável.
Em face da análise promovida nos itens 67 a 78 desta instrução, propõe-se rejeitar as razões de justificativa apresentadas pela Sra. Maria Gricélia Pinheiro de Melo (Diretora Regional do Senai/PB) , uma vez que não foram suficientes para sanear a irregularidade a ela atribuída. Apesar disso, considerando a jurisprudência deste Tribunal com relação à impropriedade a ela atribuída, deixa-se de propor a aplicação da multa prevista no art. 58, inciso II, da Lei 8.443/1992 a essa responsável. Ademais, por não se tratar de integrante do rol de responsáveis da prestação de contas do Sesi/PB relativas ao exercício de 2014, deixa-se de propor o julgamento de suas contas.
Em face do exposto nos itens 79 a 82 desta instrução, restou caracterizada a revelia da Sra. Claudete Leitão Martins Wanderley (Superintendente do Sesi/PB) . Apesar disso, considerando a jurisprudência deste Tribunal com relação à impropriedade a ela atribuída, opina-se no sentido de que suas contas sejam julgadas regulares com ressalva, dando-se quitação à responsável.
Considerando a inexistência de apontamentos com relação aos Srs. David de Araújo Anchieta e José Aragão da Silva (Superintendentes Substitutos do Sesi/PB) , opina-se no sentido de que suas contas sejam julgadas regulares, dando-se quitação plena a esses responsáveis.
Cabe, ainda, cientificar o Sesi/PB quanto às principais ocorrências constatadas nas contas em análise, com vistas a evitar sua repetição em exercícios futuros.
Por fim, em face da análise promovida nos itens 83 a 91 desta instrução, formulou-se sugestão no sentido de que, a critério do Ministro-Relator, caso este Tribunal considere presentes os requisitos de conveniência e oportunidade, seja autuado processo de representação com a finalidade de reexaminar a sistemática de transferência de recursos do Sesi e do Senai ao Instituto Euvaldo Lodi - IEL.
PROPOSTA DE ENCAMINHAMENTO
Diante do exposto, submetem-se os autos à consideração superior, propondo ao Tribunal:
a)  com fundamento nos arts. 1º, inciso I, 16, inciso III, alínea 'b', da Lei 8.443/1992 c/c os arts. 19, parágrafo único, e 23, inciso III, da mesma Lei, e com arts. 1º, inciso I, 209, inciso II, 210, § 2º, e 214, inciso III, do Regimento Interno, que sejam julgadas irregulares as contas do Sr. Francisco de Assis Benevides Gadelha (CPF XXX.813.874-XX) , Diretor Regional do Sesi/PB;
b)  aplicar ao Sr. Francisco de Assis Benevides Gadelha (CPF XXX.813.874-XX) a multa prevista no art. 58, inciso I, da Lei 8.443/1992 c/c o art. 268, inciso I, do Regimento Interno, fixando-lhe o prazo de 15 (quinze) dias, a contar da notificação, para comprovar, perante o Tribunal (art. 214, inciso III, alínea 'a', do Regimento Interno) , o recolhimento da dívida aos cofres do Tesouro Nacional, atualizada monetariamente desde a data do presente acórdão até a do efetivo recolhimento, se for paga após o vencimento, na forma da legislação em vigor;
c)  com fundamento nos arts. 1º, inciso I, 16, inciso II, 18 e 23, inciso II, da Lei 8.443/1992, c/c os arts. 1º, inciso I, 208 e 214, inciso II, do Regimento Interno, que sejam julgadas regulares com ressalva, em face da falha adiante apontada, as contas dos Srs. Maurício Clóvis de Almeida (CPF XXX.343.914-XX) e Claudete Leitão Martins Wanderley (CPF XXX.279.864-XX) , dando-lhes quitação:
- Aprovação do Plano de Ação IEL/Sesi 2014, a despeito da falta de especificação das despesas previstas para cada programa, contrariando o item 2.1 do Anexo Único da Resolução 2/2009 do Conselho Nacional do Sesi combinado com o art. 3º dessa resolução, e o item 9.4 do Acórdão 338/2013-TCU-Plenário (itens 61 a 66 e itens 79 a 82 desta instrução) ;
d)  com fundamento nos arts. 1º, inciso I, 16, inciso I, 17 e 23, inciso I, da Lei 8.443/1992 c/c os arts. 1º, inciso I, 207 e 214, inciso I, do Regimento Interno, que sejam julgadas regulares as contas dos Srs. David de Araújo Anchieta (CPF XXX.484.427-XX) e José Aragão da Silva (CPF XXX.372.204-XX) , dando-lhes quitação plena;
e)  dar ciência ao Departamento Regional do Sesi no Estado da Paraíba (Sesi/PB) , com fundamento no art. 9º, inciso I, da Resolução TCU 315/2020, que:
e.1)  a contratação de parente até o 3º grau de gerente de unidade do Sesi/PB para o exercício de cargo em comissão na entidade contraria os princípios constitucionais da impessoalidade e da moralidade e a Súmula Vinculante 13 do STF;
e.2)  o Plano de Ação IEL/Sesi 2014, que embasou as transferências de recursos financeiros ao Instituto Euvaldo Lodi - IEL, não atende os requisitos estabelecidos na Resolução Sesi/CN 2/2009 e no item 9.4 do Acórdão 338/2013-TCU-Plenário;
f)  a critério do Ministro-Relator, caso este Tribunal considere presentes os requisitos de conveniência e oportunidade, autuar processo de representação com a finalidade de reexaminar a sistemática de transferência de recursos do Sesi e do Senai ao Instituto Euvaldo Lodi - IEL (itens 83 a 91 desta instrução) ."
20.	Finalmente, os autos foram remetidos com as proposições de mérito por último formuladas pela nova unidade instrutiva, ao Ministério Público/TCU que proferiu parecer datado de 30/6/2021, transcrito aqui com ajustes de forma pertinentes (peça 77) :
"Trata-se da prestação de contas referente ao exercício de 2014 do Departamento Regional do Serviço Social da Indústria no Estado da Paraíba - Sesi/PB.
No parecer proferido em 12/8/2020, o Ministério Público de Contas formulou a seguinte proposta de encaminhamento (peça 47) :
Ante o exposto, o Ministério Público de Contas manifesta-se, preliminarmente, pela restituição dos autos à unidade técnica, para que promova as seguintes medidas:
a) audiência de Francisco de Assis Benevides Gadelha (Diretor Regional do Sesi/PB e Presidente do Conselho Regional do IEL/PB) , Maurício Clóvis de Almeida (Vice-presidente da FIEP e conselheiro do IEL/PB) , Maria Gricélia Pinheiro de Melo (Diretora Regional do Senai/PB e conselheira do IEL/PB) e Claudete Leitão Martins Wanderley Medeiros (Superintendente do Sesi/PB e conselheira do IEL/PB) , por terem aprovado o Plano de Ação IEL/Sesi 2014, a despeito da falta de especificação das despesas previstas para cada programa, contrariando o item 2.1 do Anexo Único da Resolução 2/2009 do Conselho Nacional do Sesi combinado com o art. 3º dessa resolução, e o item 9.4 do Acórdão 338/2013-TCU-Plenário;
b) citação de Derlópidas Gomes Neves Neto (Superintendente do IEL/PB) pelo valor total dos recursos repassados pelo Sesi/PB ao IEL/PB em 2014 (R$ 374.598,00) , em razão da não demonstração do nexo de causalidade entre os referidos recursos e os comprovantes de despesas apresentados na prestação de contas, caracterizada pela ausência de apresentação dos extratos bancários da conta que movimentou os recursos repassados, incluindo a conta de aplicação financeira, o que impede a verificação da fonte de recursos usada para custear as despesas, bem como a aferição de eventual saldo não utilizado;
c) audiência de Derlópidas Gomes Neves Neto (Superintendente do IEL/PB) , em razão das diversas inconsistências e fragilidades na prestação de contas dos recursos repassados pelo Sesi/PB ao IEL/PB em 2014, detalhadas neste parecer;
d) audiência de Francisco de Assis Benevides Gadelha (Diretor Regional do Sesi/PB e Presidente do Conselho Regional do IEL/PB) , Maurício Clóvis de Almeida (Vice-presidente da FIEP e conselheiro do IEL/PB) , Patrícia Gonçalves de Oliveira (Diretora Regional do Senai/PB e conselheira do IEL/PB) , Claudete Leitão Martins Wanderley Medeiros (Superintendente do Sesi/PB e conselheira do IEL/PB) e Juan Carlos Castro Pinheiro (Presidente do Sindisoft e membro nato do IEL/PB) , por terem aprovado as prestações de contas parcial e final do Plano de Ação IEL/Sesi 2014, a despeito das diversas inconsistências e fragilidades apontadas neste parecer;
e) audiência de Verônica Alvino de Lima (contadora do Sesi/PB) e José Aragão da Silva (Diretor Administrativo e Financeiro do Sesi/PB) , por terem se manifestado de forma favorável à aprovação da prestação de contas do Plano de Ação IEL/Sesi 2014, a despeito das diversas inconsistências e fragilidades apontadas neste parecer.
No mérito, caso Vossa Excelência não acolha as preliminares suscitadas, o Ministério Público de Contas manifesta-se no sentido de o Tribunal:
a)  julgar irregulares as contas de Francisco de Assis Benevides Gadelha, com fundamento no art. 16, III, 'b', da Lei 8.443/1992, aplicando-lhe a multa do art. 58, II, da mesma lei;
b) julgar regulares as contas de Maurício Clóvis de Almeida, Claudete Leitão Martins Wanderley, David de Araújo Anchieta e José Aragão da Silva, com fundamento no art. 16, I, da Lei 8.443/1992, dando-lhes quitação plena;
c) cientificar o Sesi/PB quanto às seguintes ocorrências, para que não se repitam em exercícios futuros:
c.1) inserção na prestação de contas de peças processuais em desacordo com as formas e os conteúdos definidos pelo Tribunal, discriminadas nos itens 25 a 28 da instrução de peça 10, contrariando as prescrições do art. 3º, incisos I e II, da DN-TCU 134/2013;
c.2) contratação de parente até o 3º grau de gerente de unidade do Sesi/PB para o exercício de cargo em comissão na entidade, contrariando os princípios constitucionais da impessoalidade e da moralidade e a Súmula Vinculante 13 do STF;
c.3) transferências de recursos financeiros ao Instituto Euvaldo Lodi - IEL suportadas por plano de trabalho elaborado em desacordo com a Resolução Sesi/CN 2/2009 e com a determinação constante do item 9.4 do Acórdão 338/2013-TCU-Plenário;
c.4) não funcionamento do setor do controle interno encarregado do acompanhamento das transferências de recursos efetuadas pelo Sesi/PB;
c.5) ausência de documentos comprobatórios da realização de treinamento contratado por inexigibilidade;
c.6) recebimento de equipamentos diferentes do especificado no termo de referência da licitação; e
c.7) direcionamento de processo licitatório para determinada empresa de Tecnologia da Informação;
d) dar conhecimento à SecexTrabalho das divergências verificadas nestes autos acerca de quais instâncias superiores devem se pronunciar sobre as contas ou sobre a gestão dos departamentos regionais do Sesi e de quais relatórios e pareceres devem ser juntados às contas anuais apresentadas ao TCU (peça 10, pp. 5/6) ;
e) determinar ao Sesi/PB que, no prazo de 60 dias, encaminhe a este Tribunal a documentação comprobatória da compatibilidade de horários de trabalho dos 14 funcionários listados no item 3.1.1.2 do Relatório de Auditoria da CGU, considerando-se os outros vínculos empregatícios detectados pelo controle interno (peça 5, p. 32) , ou promova a abertura de processo administrativo para a apuração de infração funcional caso não comprovada a referida compatibilidade de horários;
f) determinar à SecexTrabalho que monitore o cumprimento da determinação acima proposta;
g) encaminhar cópia do acórdão que vier a ser proferido, assim como do relatório e do voto que o fundamentarem, à CGU e ao Sesi/PB. 
Vossa Excelência acolheu a proposta de realização da audiência relacionada às falhas na provação do Plano de Ação IEL/Sesi 2014 (item 'a' da proposta preliminar) , mas, quanto às demais medidas preliminares propostas pelo MP de Contas, decidiu que caberia à unidade técnica (peça 48) :
a) avaliar a eventual participação solidária de agentes do Sesi/PB no dano apontado no parecer do Ministério Público/TCU, e, em se constatando a responsabilidade solidária desses, elaborasse matriz de responsabilização com vistas a subsidiar a realização da citação solidária no bojo do presente processo;
b) caso não encontrasse elementos para a responsabilização solidária dos agentes do Sesi/PB na aprovação da prestação de contas sem demonstração de nexo de causalidade pelo IEL, procedesse a uma avaliação sobre a necessidade da realização de audiência desses por eventuais falhas na aprovação da prestação de contas, conforme alvitrado no pronunciamento do Ministério Público;
c) em ambas as situações, avaliasse a conveniência e adequação da persecução neste processo de contas anuais ou em apartado autônomo, de tomada de contas especial, ofertando as proposições que julgar adequadas, com remessa dos autos a este Relator, via Ministério Público/TCU, para a avaliação da proposta de citação individual ou solidária, ou de outras propostas julgadas pertinentes ao saneamento dos autos.
Na sequência, a unidade técnica promoveu as audiências autorizadas por Vossa Excelência (peças 49 a 52) , direcionadas aos responsáveis Francisco de Assis Benevides Gadelha (Diretor Regional do Sesi/PB e Presidente do Conselho Regional do IEL/PB) , Maurício Clóvis de Almeida (Vice-presidente da FIEP e conselheiro do IEL/PB) , Maria Gricélia Pinheiro de Melo (Diretora Regional do Senai/PB e conselheira do IEL/PB) e Claudete Leitão Martins Wanderley Medeiros (Superintendente do Sesi/PB e conselheira do IEL/PB) .
Os responsáveis Maria Gricélia Pinheiro de Melo, Francisco de Assis Benevides Gadelha e Maurício Clóvis de Almeida apresentaram suas razões de justificativa (peças 66/7, 68 e 70) , porém Claudete Leitão Martins Wanderley permaneceu revel.
O Auditor da SecexDesenvolvimento analisou as razões de justificativa e promoveu as avaliações determinadas no despacho de Vossa Excelência. Concluiu que as razões de justificativa deveriam ser rejeitadas, mas sem o julgamento pela irregularidade das contas ou a aplicação de multa, pelo fato de a irregularidade não possuir gravidade suficiente para macular a gestão anual da entidade, à luz da jurisprudência do TCU (Acórdãos 13.698/2019, 425/2020 e 9.536/2020, todos da 1ª Câmara) . No que tange aos indícios de dano, entendeu que não deveriam ser promovidas citações, pois o modelo nacional de prestação de contas dos repasses do Sesi e Senai ao IEL, apresentado no TC Processo 023.143/2015-0, não continha exigência de movimentação dos recursos em conta bancária específica. E, quanto às inconsistências existentes na prestação de contas, concluiu que a baixa materialidade dos valores envolvidos não justificava o aprofundamento dos exames e a instauração de tomada de contas especial, considerando-se aspectos de racionalização administrativa, economia processual e custo/benefício da ação. 
Ao final, o Auditor formulou a seguinte proposta de encaminhamento, que contou com a anuência do Diretor e da Secretária (peças 74 a 76) :
a) com fundamento nos arts. 1º, inciso I, 16, inciso III, alínea 'b', da Lei 8.443/1992 c/c os arts. 19, parágrafo único, e 23, inciso III, da mesma Lei, e com arts. 1º, inciso I, 209, inciso II, 210, § 2º, e 214, inciso III, do Regimento Interno, que sejam julgadas irregulares as contas do Sr. Francisco de Assis Benevides Gadelha (CPF XXX.813.874-XX) , Diretor Regional do Sesi/PB;
b) aplicar ao Sr. Francisco de Assis Benevides Gadelha (CPF XXX.813.874-XX) a multa prevista no art. 58, inciso I, da Lei 8.443/1992 c/c o art. 268, inciso I, do Regimento Interno, fixando-lhe o prazo de 15 (quinze) dias, a contar da notificação, para comprovar, perante o Tribunal (art. 214, inciso III, alínea 'a', do Regimento Interno) , o recolhimento da dívida aos cofres do Tesouro Nacional, atualizada monetariamente desde a data do presente acórdão até a do efetivo recolhimento, se for paga após o vencimento, na forma da legislação em vigor;
c) com fundamento nos arts. 1º, inciso I, 16, inciso II, 18 e 23, inciso II, da Lei 8.443/1992, c/c os arts. 1º, inciso I, 208 e 214, inciso II, do Regimento Interno, que sejam julgadas regulares com ressalva, em face da falha adiante apontada, as contas dos Srs. Maurício Clóvis de Almeida (CPF XXX.343.914-XX) e Claudete Leitão Martins Wanderley (CPF XXX.279.864-XX) , dando-lhes quitação:
- Aprovação do Plano de Ação IEL/Sesi 2014, a despeito da falta de especificação das despesas previstas para cada programa, contrariando o item 2.1 do Anexo Único da Resolução 2/2009 do Conselho Nacional do Sesi combinado com o art. 3º dessa resolução, e o item 9.4 do Acórdão 338/2013-TCU-Plenário (itens 61 a 66 e itens 79 a 82 desta instrução) ;
d) com fundamento nos arts. 1º, inciso I, 16, inciso I, 17 e 23, inciso I, da Lei 8.443/1992 c/c os arts. 1º, inciso I, 207 e 214, inciso I, do Regimento Interno, que sejam julgadas regulares as contas dos Srs. David de Araújo Anchieta (CPF XXX.484.427-XX) e José Aragão da Silva (CPF XXX.372.204-XX) , dando-lhes quitação plena;
e) dar ciência ao Departamento Regional do Sesi no Estado da Paraíba (Sesi/PB) , com fundamento no art. 9º, inciso I, da Resolução TCU 315/2020, que:
e.1) a contratação de parente até o 3º grau de gerente de unidade do Sesi/PB para o exercício de cargo em comissão na entidade contraria os princípios constitucionais da impessoalidade e da moralidade e a Súmula Vinculante 13 do STF;
e.2) o Plano de Ação IEL/Sesi 2014, que embasou as transferências de recursos financeiros ao Instituto Euvaldo Lodi - IEL, não atende os requisitos estabelecidos na Resolução Sesi/CN 2/2009 e no item 9.4 do Acórdão 338/2013-TCU-Plenário;
f) a critério do Ministro-Relator, caso este Tribunal considere presentes os requisitos de conveniência e oportunidade, autuar processo de representação com a finalidade de reexaminar a sistemática de transferência de recursos do Sesi e do Senai ao Instituto Euvaldo Lodi - IEL (itens 83 a 91 desta instrução) .
II
O Ministério Público de Contas aquiesce, com alguns ajustes e acréscimos, à proposta de encaminhamento da unidade técnica, pelos motivos que passa a expor.
Inicialmente, quanto à prática de nepotismo, que ensejou a primeira audiência promovida nestes autos (peça 14) , ratifica-se, na íntegra, a análise contida no parecer à peça 47 e acolhida pela unidade técnica, no sentido de que a irregularidade é suficiente para macular as contas de Francisco de Assis Benevides Gadelha, Diretor Regional do Sesi/PB, ensejando a aplicação da multa do art. 58, II, da Lei 8.443/1992 ao responsável.
Quanto às últimas audiências realizadas nos autos, relativas à aprovação do Plano de Ação IEL/Sesi 2014, a despeito da falta de especificação das despesas previstas para cada programa, contrariando o item 2.1 do Anexo Único da Resolução 2/2009 do Conselho Nacional do Sesi, combinado com o art. 3º dessa resolução, e o item 9.4 do Acórdão 338/2013-TCU-Plenário, concorda-se com a análise realizada pela unidade técnica, no sentido de rejeição das razões de justificativa apresentadas.
A partir do cotejo entre o citado Plano de Ação IEL/Sesi 2014 e o modelo de plano de ação estabelecido pela Confederação Nacional do Comércio em conjunto com os Departamentos Nacionais do Sesi e do Senai, constante da peça 34, pp. 151/172, do TC Processo 023.143/2015-0, ficou evidenciado que o primeiro não contém informações obrigatórias essenciais. Cite-se o seguinte trecho da instrução da unidade técnica acerca do assunto (peça 74, pp. 7/8) :
43. Uma primeira observação refere-se ao fato de que o modelo de plano de ação contempla a apresentação do valor orçado para cada projeto/processo (páginas 16-17 do modelo) , mas o orçamento do Plano de Ação IEL/Sesi 2014 somente apresenta o valor orçado para cada um dos quatro programas (Gestão de estágios e bolsas; Desenvolvimento de pessoas; Inovação e gestão empresarial; Educação empresarial) , conforme se verifica à peça 30, p. 5.
44. Assim, embora o Plano de Ação apresente o desdobramento dos programas em projetos, não foi apresentado o valor orçado para cada um desses projetos (peça 27, p. 5-8) . Por exemplo, embora tenha sido informado o valor orçado de R$ 73.055,37 para o programa 'Educação empresarial' (peça 30, p. 5) , não consta o valor orçado para o projeto 'Desenvolver competências em gestão e liderança', relacionado à oferta de cursos de capacitação pelo IEL/PB (peça 27, p. 8) .
45. Outra observação decorre do fato de terem sido elaborados planos de ação específicos para os recursos transferidos ao IEL/PB pelo Sesi/PB e pelo Senai/PB (Plano de Ação IEL/Sesi 2014 e Plano de Ação IEL/Senai 2014) , apesar de o modelo de plano de ação dispor no sentido da elaboração de um único Plano de Ação para cada Núcleo Regional do IEL, contemplando todas as receitas (inclusive as provenientes de transferências do Sesi e do Senai) e despesas da entidade.
46. Tal procedimento, em desacordo com o preconizado no modelo de plano de ação, acarretou o fato de, no Plano de Ação IEL/Sesi 2014, estarem contempladas apenas despesas previstas para serem realizadas com recursos transferidos pelo Sesi/PB. Assim, não é possível compreender o planejamento da entidade como um todo apenas a partir do exame do Plano de Ação IEL/Sesi 2014.
47. A par dessas duas falhas principais quanto ao orçamento do Plano de Ação IEL/Sesi 2014, observa-se que o referido plano de ação, de forma geral, apresenta notória escassez de conteúdo (e.g. ausência de Carta aos Conselheiros e Resumo Executivo) em relação ao modelo de plano de ação elaborado pelo Grupo de Trabalho e apresentado aos Departamentos Regionais em 1º/8/2013.
48. Assim, observa-se que o Plano de Ação IEL/Sesi 2014 não atendia plenamente os conteúdos e o grau de detalhamento orçamentário previstos nos referenciais normativos/orientativos do Sesi.
Com efeito, chama a atenção, em primeiro lugar, o fato de o Plano de Ação IEL/Sesi 2014 (peça 30, pp. 5 e 9/16) não informar nada sobre as demais receitas do IEL (não provenientes do Sesi) , ou seja, sobre as receitas provenientes do Senai, da Federação do Comércio, de rendimentos financeiros, de serviços, de convênios e de capital, apesar de todas essas categorias estarem elencadas no modelo de plano de ação que foi apresentado ao TCU para comprovar o atendimento aos itens 9.2 e 9.3 do Acórdão 338/2013-TCU-Plenário. O mesmo vale para as despesas, que não foram informadas em sua totalidade e nem discriminadas nos grupos 'pessoal e encargos sociais', 'serviços de terceiros', 'convênios', 'outras despesas correntes' e 'investimentos', como previsto no modelo nacional (peça 34, p. 160, do TC Processo 023.143/2015-0) . Isso impede uma visão geral sobre as fontes de receitas que devem custear as ações do IEL que seriam de interesse comum das entidades do Sistema Indústria estadual. Ratifica-se, aqui, a seguinte análise contida no parecer à peça 47 (grifou-se) :
Ademais, considerando-se que os programas Gestão de Estágios e Bolsas, Desenvolvimento de Pessoas, Inovação e Gestão Empresarial, e Educação Empresarial, constantes do Plano de Ação IEL/Sesi, também são, a princípio, de interesse do Senai/PB e da FIEP, era preciso que ficasse evidenciada a parcela de despesas desses programas que seria bancada por essas duas entidades. Todavia, o 'orçamento' à peça 30, p. 5, traz apenas os valores que seriam despendidos pelo Sesi/PB, não informando se os demais mantenedores ou associados do IEL também contribuiriam para o custeio dos referidos programas. Não é possível saber, pois, se os programas que supostamente são do interesse comum dos três mantenedores estão sendo custeados de forma igualitária entre os interessados.
Registre-se que, de acordo com o art. 5º Resolução 2/2009 do Conselho Nacional do Sesi, se o projeto a ser realizado for apenas do interesse recíproco do Sesi e do IEL, o repasse de recursos deve ser feito mediante celebração de convênio, com plano de trabalho, prazo de vigência e valor da cooperação econômica de cada partícipe. De acordo com o art. 4º da mesma resolução, se o projeto for de interesse exclusivo do Sesi, deve ser objeto de contrato de prestação de serviços.
Assim, na hipótese de algum dos quatro programas acima mencionados não ser do interesse dos outros dois mantenedores do IEL, ele não poderia ser custeado pelo Sesi sem a prévia celebração de convênio ou contrato, conforme o caso. 
Outra grave deficiência é que o Plano de Ação IEL/Sesi 2014 não especificou o orçamento de cada um dos projetos e processos das unidades de negócio do IEL, como preconizado no modelo nacional (peça 34, pp. 165/6, do TC Processo 023.143/2015-0) . O orçamento apresentado pelo IEL/PB é absolutamente genérico, pois nada informa sobre os tipos de despesas que serão incorridas nos programas, projetos e processos da entidade.
Fica comprovado, pois, que houve o descumprimento do item 2.1 do Anexo Único da Resolução 2/2009 do Conselho Nacional do Sesi, combinado com o art. 3º dessa resolução, e do item 9.4 do Acórdão 338/2013-TCU-Plenário.
Não obstante a irregularidade estar devidamente caracterizada, concorda-se que não deve ensejar a punição dos responsáveis nestas contas anuais, haja vista que, em outros processos de prestação de contas de entidades regionais do Sesi ou Senai em que se apuraram ocorrências semelhantes, o Tribunal entendeu que seria suficiente a aposição de ressalva às contas e a expedição de ciência à unidade jurisdicionada, priorizando-se o caráter pedagógico do controle externo (Acórdãos 13.698/2019, 425/2020 e 9.536/2020, da 1ª Câmara) .
No que tange ao débito apontado pelo MP de Contas no parecer à peça 47, decorrente da não comprovação do nexo de causalidade entre os recursos repassados pelo Sesi/PB ao IEL/PB, em face da não apresentação dos extratos bancários da conta em que tais recursos foram movimentados, a unidade técnica ponderou que a atual sistemática de prestação de contas estabelecida pela direção nacional do Sistema Indústria não contempla a movimentação de recursos em conta específica e não exige a apresentação de extratos bancários, como se observa do modelo de prestação de contas apresentado no TC Processo 023.143/2015-0 (peça 34, pp. 175/91, daqueles autos) . Transcreve-se, a seguir, excerto da instrução que analisa a questão (peça 74, p. 13, grifou-se) :
87. Por conseguinte, embora se considere de extrema relevância e pertinência a preocupação manifestada pelo MPTCU quanto à dificuldade de estabelecimento do nexo de causalidade em razão da ausência de apresentação de extratos bancários na prestação de contas dos recursos repassados pelo Sesi/PB ao IEL/PB com suporte no Plano de Ação IEL/Sesi 2014, tal fragilidade não decorreu de práticas adotadas especificamente no âmbito daquele Departamento Regional, mas sim da sistemática adotada em âmbito nacional pelas entidades do Sistema Sesi, conforme se depreende a partir dos procedimentos operacionais padronizados anteriormente mencionados, os quais também não continham exigência de movimentação dos recursos repassados pelo Sesi ao IEL em conta bancária específica.
88. Dessa forma, não se vislumbra que a referida ocorrência constitua motivação suficiente para instauração de tomada de contas especial com vistas ao ressarcimento da totalidade dos recursos repassados pelo Sesi/PB ao IEL/PB em 2014 (R$ 374.598,00) .
Desse modo, por considerar que o problema decorreu de sistemática adotada em âmbito nacional pelas entidades do Sistema Indústria, e não por falha específica do Sesi/PB, a unidade técnica entende que não seria o caso de instauração de TCE. Por outro lado, considerando ser pertinente a preocupação manifestada pelo MP de Contas quanto à dificuldade de estabelecimento de nexo de causalidade entre os recursos federais repassados pelo Sesi ao IEL e as despesas efetuadas, a unidade técnica propõe ao TCU, 'a critério do Ministro-Relator, caso este Tribunal considere presentes os requisitos de conveniência e oportunidade, autuar processo de representação com a finalidade de reexaminar a sistemática de transferência de recursos do Sesi e do Senai ao Instituto Euvaldo Lodi - IEL'.
Ao ver do MP de Contas, a revisão do modelo de prestação de contas dos recursos repassados pelo Sesi e pelo Senai ao IEL, apresentado ao TCU em 2013 (no TC Processo 023.143/2015-0) , é medida urgente e necessária, já que a possibilidade de verificação do nexo de causalidade entre os recursos federais e as despesas executadas é um requisito essencial para a demonstração do bom e regular emprego dos recursos públicos.
Ora, não há como analisar e aprovar uma prestação de contas só com base em relatórios e quadros demonstrativos elaborados pelo ente recebedor dos recursos públicos (peça 34, pp. 175/90, do TC Processo 023.143/2015-0) , sem que se proceda à análise da regularidade da execução financeira, por meio do confronto entre os documentos comprobatórios das despesas e os extratos bancários da conta em que se movimentaram os recursos públicos.
Bem se vê que o modelo de prestação de contas elaborado pela direção nacional do Sistema Indústria é insuficiente para se atestar o correto emprego dos recursos federais repassados ao IEL.
Tratando-se de modelo vigente desde 2013 que se mostra extremamente frágil, o MP de Contas propõe que seja autuado processo de representação para o reexame da sistemática de transferência dos recursos do Sesi e do Senai ao IEL, e da sistemática de apresentação da respectiva prestação de contas, visando à possibilidade de aferição do nexo causal entre os recursos e as despesas executadas.
Em relação às diversas inconsistências detectadas pelo MP de Contas na prestação de contas do IEL/PB, elencadas à peça 47, pp. 13/5, a unidade técnica considerou que uma delas estava descaracterizada (despesa de R$ 500,00, referente a processo seletivo do Senai/PB) e que as demais, por sua baixa materialidade, não mereciam aprofundamento com vistas à instauração de TCE.
Em resumo, as inconsistências que haviam sido apontadas pelo MP de Contas foram as seguintes:
a) ausência de informação sobre os critérios adotados para a fixação dos percentuais de rateio de cada despesa;
b) ausência de uniformidade na classificação das despesas e nos percentuais de rateio ao longo do ano; 
c) pagamento de despesa de interesse exclusivo do Senai/PB (recibo de ajuda de custo para fiscalização de processo seletivo do Senai/PB - peça 37, p. 29) ;
d) pagamento de despesas com aquisição de quentinhas para os colaboradores do IEL/PB, sem embasamento legal e sem correlação com as metas previstas no plano de ação; 
e) pagamentos mensais a pessoas físicas, mediante simples recibo de prestação de serviços (RPS) e sem a apresentação dos contratos de prestação de serviços, para a realização de atividades administrativas e rotineiras do IEL/PB, tais como: secretariado, planejamento e divulgação dos serviços do IEL, serviços administrativos e financeiros na carteira de estágio, elaboração de termos de compromissos, alimentação de planilhas e monitoramento de seguros, apoio nas ações do setor de capacitação, apoio administrativo nos serviços de catalogação e arquivamento de documentos, planejamento e levantamento do perfil das empresa para divulgação e adesão aos programas do IEL. Isso representa possível burla à legislação trabalhista, tendo em vista que as pessoas físicas prestavam serviços ao IEL de forma contínua, habitual e com subordinação;
f) pagamentos ao próprio superintendente do IEL/PB, Derlópidas Gomes Neves Neto, a título de reembolso de despesas com alimentação (peça 37, pp. 71/2, e peça 38, pp. 285/6) , o que não encontra amparo jurídico e contraria o princípio da moralidade;
g) aumento do valor dos repasses mensais do Sesi/PB no 2º semestre, sem a devida justificativa, considerando-se que não houve a alteração do 'orçamento' que havia sido aprovado em dezembro/2013;
h) os dados sobre as metas executadas foram simplesmente declarados na prestação de contas, pois não houve apresentação, por exemplo, da lista de cursos, ações, eventos realizados, da lista de estagiários encaminhados ao mercado de trabalho, da lista de participantes nos cursos e eventos, etc.
Embora a baixa materialidade das despesas questionadas, frente às despesas anuais do Sesi/PB, possa não recomendar a audiência dos responsáveis neste processo de contas anuais, o MP de Contas entende que deve ser constituído processo de representação, para que se realizem as audiências propostas no parecer à peça 47, principalmente porque a maioria das ocorrências não teve caráter pontual, mas foi generalizada ao longo do exercício, incluindo burla à legislação trabalhista. Ademais, tratam-se de despesas que se renovam a cada ano, sendo possível que as irregularidades perdurem até a atualidade, o que torna ainda mais necessária a pronta atuação desta Corte. Assim, propõe-se a autuação de processo de representação, para a realização das audiências de:
a) Derlópidas Gomes Neves Neto (Superintendente do IEL/PB) , em razão das diversas inconsistências e fragilidades na prestação de contas dos recursos repassados pelo Sesi/PB ao IEL/PB em 2014;
b) Francisco de Assis Benevides Gadelha (Diretor Regional do Sesi/PB e Presidente do Conselho Regional do IEL/PB) , Maurício Clóvis de Almeida (Vice-presidente da FIEP e conselheiro do IEL/PB) , Patrícia Gonçalves de Oliveira (Diretora Regional do Senai/PB e conselheira do IEL/PB) , Claudete Leitão Martins Wanderley Medeiros (Superintendente do Sesi/PB e conselheira do IEL/PB) e Juan Carlos Castro Pinheiro (Presidente do Sindisoft e membro nato do IEL/PB) , por terem aprovado as prestações de contas parcial e final do Plano de Ação IEL/Sesi 2014, a despeito das diversas inconsistências e fragilidades existentes;
c) Verônica Alvino de Lima (contadora do Sesi/PB) e José Aragão da Silva (Diretor Administrativo e Financeiro do Sesi/PB) , por terem se manifestado de forma favorável à aprovação da prestação de contas do Plano de Ação IEL/Sesi 2014, a despeito das diversas inconsistências e fragilidades existentes.
Em conclusão, propõe-se que sejam julgadas irregulares as contas de Francisco de Assis Benevides Gadelha, pela prática de nepotismo, e regulares com ressalva as contas de Claudete Leitão Martins Wanderley, pela aprovação indevida do Plano de Ação IEL/Sesi 2014. 
Quanto a Maria Gricélia Pinheiro de Melo (Diretora Regional do Senai/PB) , embora suas razões de justificativa mereçam ser rejeitadas, não é cabível o julgamento de suas contas, pois não integra o rol de responsáveis. 
Já em relação a Maurício Clóvis de Almeida, ele compõe o rol de responsáveis apenas na condição de Presidente Substituto do Conselho Regional do Sesi/PB (peça 2, p. 3) , com dois curtos períodos de substituição, sendo que sua audiência abrangeu ato praticado na condição de Vice-presidente da FIEP e de Conselheiro do IEL/PB. Como a irregularidade não tem relação com sua atuação na gestão do Sesi/PB, não deve ensejar ressalva às suas contas ordinárias.
No tocante aos demais agentes constantes do rol de responsáveis (David de Araújo Anchieta e José Aragão da Silva) , suas contas devem ser julgadas regulares.
Por último, propõe-se a expedição de ciência ao Sesi/PB sobre as irregularidades apuradas nestas contas, além da autuação dos processos de representação mencionados neste parecer, cabendo frisar que, nos termos do art. 206 do Regimento Interno do TCU, 'a decisão definitiva em processo de tomada ou prestação de contas ordinária não constituirá fato impeditivo da aplicação de multa ou imputação de débito em outros processos, salvo se a matéria tiver sido examinada de forma expressa e conclusiva, (...) '.
III
Ante o exposto, o Ministério Público de Contas manifesta-se no sentido de o Tribunal:
a) com fundamento nos arts. 1º, inciso I, 16, inciso III, alínea 'b', da Lei 8.443/1992, c/c os arts. 19, parágrafo único, e 23, inciso III, da mesma Lei, e com os arts. 1º, inciso I, 209, inciso II, 210, § 2º, e 214, inciso III, do Regimento Interno, julgar irregulares as contas de Francisco de Assis Benevides Gadelha;
b) aplicar a Francisco de Assis Benevides Gadelha a multa prevista no art. 58, inciso I, da Lei 8.443/1992, c/c o art. 268, inciso I, do Regimento Interno, fixando-lhe o prazo de 15 (quinze) dias, a contar da notificação, para comprovar, perante o Tribunal (art. 214, inciso III, alínea 'a', do Regimento Interno) , o recolhimento da dívida aos cofres do Tesouro Nacional, atualizada monetariamente desde a data do acórdão até a do efetivo recolhimento, se for paga após o vencimento, na forma da legislação em vigor;
c) com fundamento nos arts. 1º, inciso I, 16, inciso II, 18 e 23, inciso II, da Lei 8.443/1992, c/c os arts. 1º, inciso I, 208 e 214, inciso II, do Regimento Interno, julgar regulares com ressalva, em face da falha adiante apontada, as contas de Claudete Leitão Martins Wanderley, dando-lhe quitação:
- Aprovação do Plano de Ação IEL/Sesi 2014, a despeito da falta de especificação das despesas previstas para cada programa, projeto e processo, contrariando o item 2.1 do Anexo Único da Resolução 2/2009 do Conselho Nacional do Sesi, combinado com o art. 3º dessa resolução, e o item 9.4 do Acórdão 338/2013-TCU-Plenário;
d) com fundamento nos arts. 1º, inciso I, 16, inciso I, 17 e 23, inciso I, da Lei 8.443/1992 c/c os arts. 1º, inciso I, 207 e 214, inciso I, do Regimento Interno, julgar regulares as contas de David de Araújo Anchieta, José Aragão da Silva e Maurício Clóvis de Almeida, dando-lhes quitação plena;
e) dar ciência ao Departamento Regional do Sesi no Estado da Paraíba (Sesi/PB) , com fundamento no art. 9º, inciso I, da Resolução TCU 315/2020, de que:
e.1) a contratação de parente até o 3º grau de gerente de unidade do Sesi/PB para o exercício de cargo em comissão na entidade contraria os princípios constitucionais da impessoalidade e da moralidade e a Súmula Vinculante 13 do STF;
e.2) o Plano de Ação IEL/Sesi 2014, que embasou as transferências de recursos financeiros ao Instituto Euvaldo Lodi - IEL, não atende os requisitos estabelecidos na Resolução Sesi/CN 2/2009 e no item 9.4 do Acórdão 338/2013-TCU-Plenário, nem obedece ao modelo de plano de ação estabelecido pela direção nacional do Sistema Indústria;
e.3) a inserção na prestação de contas de peças processuais em desacordo com as formas e os conteúdos definidos pelo Tribunal, discriminadas nos itens 25 a 28 da instrução de peça 10, contrariou as prescrições do art. 3º, incisos I e II, da DN-TCU 134/2013;
e.4) houve o direcionamento da Concorrência 011/2014 em favor da firma Devex Sistemas Ltda., vencedora do certame, contrariando o art. 2º do Regulamento de Licitações e Contratos do Sesi/PB; 
f) autuar processo de representação com a finalidade de reexaminar a sistemática de transferência de recursos do Sesi e do Senai ao Instituto Euvaldo Lodi - IEL e a sistemática de apresentação da respectiva prestação de contas, a fim de possibilitar a aferição do nexo de causalidade entre os recursos repassados e as despesas executadas;
g) autuar processo de representação com a finalidade de promover as audiências dos seguintes responsáveis:
g.1) Derlópidas Gomes Neves Neto (Superintendente do IEL/PB) , em razão das diversas inconsistências e fragilidades na prestação de contas dos recursos repassados pelo Sesi/PB ao IEL/PB em 2014, sintetizadas a seguir:
- ausência de informação sobre os critérios adotados para a fixação dos percentuais de rateio de cada despesa;
- ausência de uniformidade na classificação das despesas e nos percentuais de rateio ao longo do ano; 
- pagamento de despesas com aquisição de quentinhas para os colaboradores do IEL/PB, sem embasamento legal e sem correlação com as metas previstas no plano de ação; 
- pagamentos mensais a pessoas físicas, mediante simples recibo de prestação de serviços (RPS) e sem a apresentação dos contratos de prestação de serviços, para a realização de atividades administrativas e rotineiras do IEL/PB, tais como: secretariado, planejamento e divulgação dos serviços do IEL, serviços administrativos e financeiros na carteira de estágio, elaboração de termos de compromissos, alimentação de planilhas e monitoramento de seguros, apoio nas ações do setor de capacitação, apoio administrativo nos serviços de catalogação e arquivamento de documentos, planejamento e levantamento do perfil das empresa para divulgação e adesão aos programas do IEL. Isso representa possível burla à legislação trabalhista, tendo em vista que as pessoas físicas prestavam serviços ao IEL de forma contínua, habitual e com subordinação;
- pagamentos ao próprio superintendente do IEL/PB, Derlópidas Gomes Neves Neto, a título de reembolso de despesas com alimentação (peça 37, pp. 71/2, e peça 38, pp. 285/6) , o que não encontra amparo jurídico e contraria o princípio da moralidade;
- aumento do valor dos repasses mensais do Sesi/PB no 2º semestre, sem a devida justificativa, considerando-se que não houve a alteração do 'orçamento' que havia sido aprovado em dezembro/2013;
- os dados sobre as metas executadas foram simplesmente declarados na prestação de contas, pois não houve apresentação, por exemplo, da lista de cursos, ações e eventos realizados, da lista de estagiários encaminhados ao mercado de trabalho, da lista de participantes nos cursos e eventos, etc.
g.2) Francisco de Assis Benevides Gadelha (Diretor Regional do Sesi/PB e Presidente do Conselho Regional do IEL/PB) , Maurício Clóvis de Almeida (Vice-presidente da FIEP e conselheiro do IEL/PB) , Patrícia Gonçalves de Oliveira (Diretora Regional do Senai/PB e conselheira do IEL/PB) , Claudete Leitão Martins Wanderley Medeiros (Superintendente do Sesi/PB e conselheira do IEL/PB) e Juan Carlos Castro Pinheiro (Presidente do Sindisoft e membro nato do IEL/PB) , por terem aprovado as prestações de contas parcial e final do Plano de Ação IEL/Sesi 2014, a despeito das diversas inconsistências e fragilidades existentes, acima resumidas;
g.3) Verônica Alvino de Lima (contadora do Sesi/PB) e José Aragão da Silva (Diretor Administrativo e Financeiro do Sesi/PB) , por terem se manifestado de forma favorável à aprovação da prestação de contas do Plano de Ação IEL/Sesi 2014, a despeito das diversas inconsistências e fragilidades existentes, acima resumidas;
h) dar ciência do acórdão que vier a ser proferido, assim como do relatório e do voto que o fundamentarem, aos responsáveis, à CGU e ao Sesi/PB." 
	É o Relatório.

8.1. Otacílio Batista de Sousa Neto (10.866/OAB-PB), representando Departamento Regional do Sesi no Estado da Paraíba e Mauricio Clóvis de Almeida;  
8.2. André Luís Pinheiro Guimarães (33.822/OAB-DF), representando Maria Gricélia Pinheiro de Melo.

Procurador Júlio Marcelo de Oliveira.

PRESTAÇÃO DE CONTAS DO SESI-PB. IDENTIFICAÇÃO, PELA CGU, DE PRÁTICA DE NEPOTISMO EM DUAS CONTRATAÇÕES REALIZADAS PARA CARGOS EM COMISSÃO. INDÍCIOS DE DIRECIONAMENTO DE LICITAÇÃO. APROVAÇÃO DO PLANO DE AÇÃO IEL/SESI SEM ESPECIFICAÇÃO DAS DESPESAS PARA CADA PROGRAMA, PREVISTA NA RESOLUÇÃO 2/2009 DO CONSELHO NACIONAL DO SESI, E DETERMINADA PELO ACÓRDÃO 338/2013-PLENÁRIO. DIFICULDADES NA AVALIAÇÃO DA PRESTAÇÃO DE CONTAS DOS RECURSOS TRANSFERIDOS AO IEL EM FACE DA SISTEMÁTICA ADOTADA PARA TAIS PRESTAÇÕES DE CONTAS. AUDIÊNCIAS. NEPOTISMO. CIRCUNSTÂNCIAS ATENUANTES. CONTAS REGULARES E REGULARES COM RESSALVA. QUITAÇÃO. AUTUAÇÃO DE REPRESENTAÇÃO ESPECÍFICA PARA ABORDAR A RELAÇÃO ENTRE IEL E SESI/SENAI. CIÊNCIA DAS FALHAS APONTADAS.

PRESTAÇÃO DE CONTAS (PC)

Secretaria de Controle Externo no Estado da Paraíba (Secex-PB, extinta); Secretaria de Controle Externo do Trabalho e Entidades Paraestatais (SecexTrabalho); Secretaria de Controle Externo do Desenvolvimento Econômico (SecexDesenvolvimento).

Trago à apreciação deste Colegiado a Prestação de Contas do Departamento Regional do Serviço Social da Indústria no Estado da Paraíba - SESI/PB, relativa ao exercício de 2014.
I - Certificado de Auditoria
2.	A auditoria realizada pela Controladoria-Geral da União sobre a gestão certificou a regularidade com ressalva das contas, indicando um conjunto de falhas sintetizadas a seguir:
	2.1 - ausência de documentos comprobatórios da realização de treinamento contratado por inexigibilidade;
	2.2 - recebimento de equipamentos diferentes do especificado no termo de referência da licitação relativa a compra de TVs;
	2.3 - transferências de recursos financeiros ao Instituto Euvaldo Lodi (IEL) suportadas por Plano de Trabalho em desacordo com a legislação aplicável e com as orientações dos órgãos de controle;
	2.4 - direcionamento de processo licitatório para determinada empresa de tecnologia da informação;
	2.5 - ausência de competitividade no Pregão Presencial 067/2014, haja vista a participação de empresas vencedoras do certame com vínculos familiar e societário;
	2.6 - ausência de atendimento das recomendações emitidas pela CGU;
	2.7 - não comprovação do cumprimento da jornada de trabalho semanal por empregados do Sesi/PB que possuem outros vínculos empregatícios; e
	2.8 - contratação de pessoal incorrendo no favorecimento de parentes de empregados do Sesi/PB.
II - Fase de instrução na Secex-PB e Primeiro Pronunciamento do MPTCU
3.	Com o ingresso das contas neste Tribunal, foram elas inicialmente examinadas pela então Secex-PB, que entendeu como de maior gravidade os apontamentos relacionados ao direcionamento da Concorrência 011/2014 em favor da Empresa Devex Sistemas Ltda. (item 2.4, retro) , dada a coincidência entre as especificações dos itens I, II e III do edital e os prospectos comerciais da Empresa, bem assim, a ocorrência de contratação de dois empregados para cargos em comissão, de um total de nove contratações, havida com indícios de nepotismo, para os cargos de Supervisor Administrativo e de Coordenador de Marketing, sendo os contratados: primo da Superintendente Regional, e irmão da Gerente de Unidade.
4.	Face a esses apontamentos, a então Secex-PB realizou a audiência do Sr. Francisco de Assis Benevides Gadelha, Diretor Regional, haja vista a existência de instrumento de delegação de competência deste relator para a realização do referido ato.
5.	Em nova instrução, a Secex-PB propôs o acolhimento parcial das razões de justificativa. Entendeu que a irregularidade relativa às contratações restou sanada com ulterior demissão dos contratados, os quais, segundo os documentos apresentados, possuíam currículos que condiziam com os cargos ocupados, de maneira que, em que pese a contratação ter contrariado a Súmula Vinculante STF n. 13, houve demonstração de capacidade técnica das pessoas contratadas, fato que, aliado à demissão realizada, demonstraria a boa-fé do responsável. Registrou ainda que o encaminhamento se alinharia ao decidido no precedente Acórdão 554/2011-TCU-Segunda Câmara, de minha relatoria, o qual não impôs sanções a outra unidade do "Sistema S".
6.	Relativamente à Concorrência 011/2014, entendeu a Secex-PB que as razões de justificativa deveriam ser rejeitadas, conduzindo ao julgamento pela irregularidade das contas do Diretor Regional, com a aplicação de sanção, e regularidade das contas dos demais responsáveis, além de outras providências.
7.	Com a subida dos autos ao Ministério Público/TCU, o Procurador Júlio Marcelo de Oliveira emitiu seu primeiro parecer nos autos. À ocasião, entendeu que apenas uma das contratações de pessoal configuraria prática de nepotismo. Isso porque o Sr. Ivan Medeiros da Nóbrega Júnior, primo da Sra. Claudete Leitão Martins, Superintendente do Sesi/PB, seria parente da mesma em 4º grau da linha colateral, de maneira que sua contratação não configuraria ofensa à Súmula Vinculante 13 do STF. Já quanto ao Sr. Andrey Soares Hluchan, por ser parente em 2º grau (linha colateral) da Sra. Katharine Soares Hluchan Muniz, Gerente de Unidade (cargo de chefia) , sua contratação configuraria, de fato, ofensa à Súmula Vinculante 13 do STF, de modo que as razões de justificativa apresentadas pelo gestor não poderiam ser integralmente acolhidas. Considerando-se, porém, que a contratação indevida se referiu a um único funcionário, de um universo de nove contratados para cargos em comissão em 2014, e que tal funcionário fora demitido já em 2016, entendeu que poderia ser dispensada a aplicação de sanção por esse fato.
8.	Acerca da concorrência havida com indício de direcionamento, ponderou o Ministério Público que a irregularidade, embora persistente após a defesa, não seria suficiente para macular as contas, haja vista o baixo valor material envolvido (R$ 64.940,00) frente ao valor total das 72 licitações realizadas em 2014 (R$ 3.005.342,00) .
9.	Em que pese essas considerações, que poderiam conduzir ao julgamento pela regularidade com ressalva das contas do gestor máximo da entidade, manifestou-se no sentido da necessidade de aprofundamento no exame de outras questões, notadamente, da relação entre o Sesi/PB e o IEL. 
10.	Nessa linha, pontuou o Procurador que de acordo com o Relatório de Auditoria da CGU foram realizadas transferências que totalizaram R$ 374.598,00 no exercício de 2014, as quais teriam sido feitas em desconformidade com a norma aplicável (Resolução 2/2009 do Conselho Nacional do Sesi) e com as orientações emanadas pelos órgãos de controle, notadamente, o Acórdão 338/2013 - Plenário (Relator Ministro-Substituto André Luís de Carvalho) , o qual determinou aos departamentos regionais do Sesi/Senai que observassem as disposições contidas nas resoluções que disciplinam os repasses ao IEL (Resolução Sesi/CN nº 2 e Resolução Senai/CN nº 375, ambas de 31 de março de 2009) , em especial, quanto à elaboração do plano de ação, com a discriminação dos objetivos, metas e fontes de recursos, bem como da correspondente prestação de contas relativa à  aplicação dos valores repassados, de modo a garantir que os repasses ocorressem exclusivamente para atender a objetivos de interesse complementar aos da entidade do "Sistema S", sendo vedado o uso desses recursos para o pagamento de despesas que não guardem correlação com a missão institucional do repassador.
11.	Ao ver do representante do Ministério Público, o Sesi/PB teria tomado ciência dessa orientação e a descumprido, face a clara demonstração nos autos de que os repasses foram efetuados sem que o plano de ação permitisse nível de detalhamento capaz de verificar a existência de nexo de causalidade entre os recursos repassados e a execução dos programas e projetos de interesse do Sesi.
12.	Dessarte, a essa ocasião, alvitrou a realização de diligências complementares, e, persistindo os apontamentos, a audiência dos responsáveis pela aprovação do referido plano de ação em descumprimento à resolução e à deliberação desta Corte. E, na eventualidade do não acolhimento de sua proposição, entendeu que as contas do gestor máximo da entidade poderiam ser julgadas regulares com ressalva.
13.	Diante da detalhada análise e apontamentos, restituí o feito para saneamento, autorizando as diligências, sem prejuízo do exame, pela unidade técnica, da prestação de contas apresentadas pelo IEL, a fim de verificar a ocorrência de eventual dano aos cofres do Sesi/PB em razão dos referidos repasses realizados em desconformidade com a Resolução Sesi/CN 2/2009 e acórdão deste Tribunal.
III - Fase de instrução na SecexTrabalho e segundo pronunciamento do MPTCU
14.	Concluída essa etapa, o feito foi então distribuído à SecexTrabalho, que, após o reexame de todas as questões apresentadas nos autos, concluiu pela inexistência de irregularidades capazes de macular as contas dos gestores, de maneira que ofertou proposições no sentido de julgamento pela regularidade com ressalva das contas do gestor máximo, e regularidade das contas dos demais.
15.	Sobre a questão levantada no pronunciamento pretérito do Ministério Público/TCU, registrou referida unidade instrutiva que estaria demonstrado nos autos o atendimento, pelo Sesi-PB,  às exigências definidas no anexo I da Resolução Sesi 02/2009, porquanto em reunião ocorrida no dia 28/8/2013 teria informado ao IEL o limite orçamentário que poderia disponibilizar no exercício de 2014, no montante de R$ 397.869,00, e uma vez que o plano de ação proposto teria indicado o foco estratégico de atuação, o projeto/programa a ser desenvolvido, a meta definida e os objetivos da ação.
16.	 Na visão dessa unidade instrutiva, o apontamento de que o Sesi/PB não teria indicado as ações que seriam apoiadas no exercício de 2014, bem como de que a prestação de contas do IEL também teria silenciado sobre isso, não corresponderia aos elementos acostados aos autos. O plano de ação constante da peça 27, estaria, em sua visão, de acordo com as exigências do anexo I da Resolução 02/2009; e a prestação de contas juntadas às peças 37-39 também detalharia as ações realizadas, relacionadas com as iniciativas estratégicas estabelecidas pelo Sesi/PB.
17.	Ainda segundo a referida SecexTrabalho, no tocante à informação de que não havia sido realizado detalhamento das despesas, mas apenas indicação de seus montantes por grupo de natureza, o relatório da reunião ocorrida em 28/8/2013 com técnicos do Sesi/PB, Senai/PB, Fiep e IEL apresentaria declaração de que o superintendente do IEL teria apresentado, naquela ocasião, orçamentos geral e detalhado para a execução de cada uma das iniciativas estratégicas referidas. Em que pese a proposta do orçamento detalhado não tivesse sido juntada aos autos, seria possível verificar sua execução na prestação de contas do Instituto.
18.	Outrossim, apesar de não restar suficientemente claro o que representavam algumas das movimentações de recursos, especialmente as transferências automáticas entre centros de responsabilidade, considerou que os pontos levantados pelo CGU teriam sido esclarecidos. Assim, mencionada unidade instrutiva entendeu que a audiência dos responsáveis poderia ser dispensada, conduzindo-se o feito a julgamento de mérito das contas pela regularidade com ressalvas.
19.	Todavia, novo pronunciamento havido nos autos pelo Procurador Júlio Marcelo de Oliveira apontou sentido diametralmente oposto às observações da instrução técnica, conforme transcrição no relatório precedente.
20.	Consignou o Parquet especializado que "o Plano de Ação apresentado é absolutamente genérico, pois traz apenas os valores totais para os quatro programas a serem desenvolvidos pelo IEL (Gestão de Estágios e Bolsas, Desenvolvimento de Pessoas, Inovação e Gestão Empresarial, e Educação Empresarial) e os valores totais para os cinco grupos de despesas (Prestação de Serviços, Material de Consumo, Serviços de Terceiros, Transporte e Viagens, e Despesas Diversas) . Não há, no documento, a discriminação e o detalhamento dos itens de despesa correspondentes a cada programa. Não se sabe, pois, quais despesas estão incluídas no grupo 'Prestação de Serviços', quais materiais de consumo serão adquiridos e em quais programas eles serão utilizados, quais serviços de terceiros serão contratados, em quais programas haverá despesas com transporte e viagens, em que consistem as 'Despesas Diversas', etc.".
21.	O representante do Ministério Público passou então a uma análise pormenorizada do aludido Plano de Ação e também dos gastos efetuados, constantes da prestação de contas juntada ao processo, indicando que, apesar das falhas encontradas, inclusive na prestação de contas dos recursos transferidos ao IEL, as contas haviam sido aprovadas sem ressalvas pela Assembleia Geral do IEL/PB.
22.	Assim, o representante do Ministério Público alvitrou as seguintes providências preliminares:
"a) audiência de Francisco de Assis Benevides Gadelha (Diretor Regional do Sesi/PB e Presidente do Conselho Regional do IEL/PB) , Maurício Clóvis de Almeida (Vice-presidente da FIEP e conselheiro do IEL/PB) , Maria Gricélia Pinheiro de Melo (Diretora Regional do Senai/PB e conselheira do IEL/PB) e Claudete Leitão Martins (Superintendente do Sesi/PB e conselheira do IEL/PB) , por terem aprovado o Plano de Ação IEL/Sesi 2014, a despeito da falta de especificação das despesas previstas para cada programa, contrariando o item 2.1 do Anexo Único da Resolução 2/2009 do Conselho Nacional do Sesi combinado com o art. 3º dessa resolução, e o item 9.4 do Acórdão 338/2013-TCU-Plenário;
b) citação de Derlópidas Gomes Neves Neto (Superintendente do IEL/PB) pelo valor total dos recursos repassados pelo Sesi/PB ao IEL/PB em 2014 (R$ 374.598,00) , em razão da não demonstração do nexo de causalidade entre os referidos recursos e os comprovantes de despesas apresentados na prestação de contas, caracterizada pela ausência de apresentação dos extratos bancários da conta que movimentou os recursos repassados, incluindo a conta de aplicação financeira, o que impede a verificação da fonte de recursos usada para custear as despesas, bem como a aferição de eventual saldo não utilizado;
c) audiência de Derlópidas Gomes Neves Neto, em razão das diversas inconsistências e fragilidades na prestação de contas dos recursos repassados pelo Sesi/PB ao IEL/PB em 2014, detalhadas neste parecer;
d) audiência de Francisco de Assis Benevides Gadelha (Diretor Regional do Sesi/PB e Presidente do Conselho Regional do IEL/PB) , Maurício Clóvis de Almeida (Vice-presidente da FIEP e conselheiro do IEL/PB) , Patrícia Gonçalves de Oliveira (Diretora Regional do Senai/PB e conselheira do IEL/PB) , Claudete Leitão Martins (Superintendente do Sesi/PB e conselheira do IEL/PB) e Juan Carlos Castro Pinheiro (Presidente do Sindisoft e membro nato do IEL/PB) , por terem aprovado as prestações de contas parcial e final do Plano de Ação IEL/Sesi 2014, a despeito das diversas inconsistências e fragilidades apontadas neste parecer;
e) audiência de Verônica Alvino de Lima (contadora do Sesi/PB) e José Aragão da Silva (Diretor Administrativo e Financeiro do Sesi/PB) , por terem se manifestado de forma favorável à aprovação da prestação de contas do Plano de Ação IEL/Sesi 2014, a despeito das diversas inconsistências e fragilidades apontadas neste parecer."
23.	A essa ocasião, o Procurador Júlio Marcelo de Oliveira indicou ainda que, caso não se acolhessem as proposições, no mérito entendia que a prática de nepotismo, caracterizada pela contratação, para o cargo de Coordenador de Marketing, de Andrey Soares Hluchan, irmão de Katharine Soares Hluchan Muniz, Gerente de Unidade, seria grave o suficiente para ensejar a irregularidade das contas de Francisco de Assis Benevides Gadelha, Diretor Regional do Sesi/PB. Consignou ainda que a mudança no posicionamento externado no parecer anteriormente proferido, quando se argumentou que a ocorrência deveria ser objeto de ressalva às contas do responsável, justificava-se pela evolução da jurisprudência do Tribunal a respeito do assunto, exemplificada pelo Acórdão 6659/2020-TCU-Primeira Câmara, mediante o qual foram julgadas irregulares as contas de dirigente do Senac/RO, pela prática de nepotismo.
24.	Em novo pronunciamento, consignei que, apesar de entender necessário ainda o saneamento dos autos, face os apontamentos levantados no parecer do representante do Ministério Público, no que tange à citação e respectiva audiência ao Sr. Derlópidas, a proposição do Parquet compreenderia imputação de débito a responsável não arrolado no rol destas contas, atribuindo-se unicamente a ele o débito indicado, sem imputação de solidariedade. De outro lado, as contas relativas aos recursos transferidos pelo Sesi ao IEL teriam sido aprovadas integralmente, sem ressalvas, pela Assembleia Geral do IEL/PB, da qual participaram alguns responsáveis arrolados nesta prestação de contas ordinária, além de outros responsáveis não arrolados nestas contas, membros integrantes de outras entidades como a FIEP e Sindisoft. 
25.	Assim, quanto à proposta de citação, entendi que caberia examinar, primeiramente, se da relação Sesi/PB e IEL/PB seria possível atribuir-se responsabilidade solidária aos gestores do Sesi em face da ausência de comprovação das despesas realizadas pelo IEL, mediante os extratos bancários que deveriam integrar a prestação de contas, quando de sua aprovação, face os normativos que a regeriam. Em sendo esse o caso, a unidade técnica deveria identificar os responsáveis solidários, efetuando-se a citação deles neste processo de contas. Caso contrário, limitando-se a citação unicamente ao responsável não arrolado nas contas anuais, sinalizei que o caminho mais adequado para o tratamento do possível dano seria, em princípio, a constituição de apartado de tomada de contas especial, para a citação e a audiência alvitradas pelo Procurador, em relação unicamente ao responsável pelo IEL.
26.	Dessa forma, restituí novamente o feito à unidade instrutiva autorizando as audiências unicamente em relação à aprovação do Plano de Ação IEL/Sesi 2014, a despeito da falta de especificação das despesas previstas para cada programa, contrariando a resolução e a determinação deste Tribunal. Determinei também que se avaliasse a eventual participação solidária de agentes do Sesi/PB no dano apontado no parecer do Ministério Público/TCU, para, em se constatando a responsabilidade solidária desses, elaboração de matriz de responsabilização com vistas a subsidiar a realização da citação solidária no bojo do presente processo. De outro modo, caso não encontrasse elementos para a responsabilização solidária dos agentes do Sesi/PB na aprovação da prestação de contas sem demonstração de nexo de causalidade pelo IEL, que a unidade técnica procedesse a uma avaliação sobre a necessidade da realização de audiência desses por eventuais falhas na aprovação da prestação de contas, conforme alvitrado no pronunciamento do Ministério Público.
27.	Ainda determinei que em ambas as situações, avaliasse a conveniência e adequação da persecução neste processo de contas anuais ou em apartado autônomo, de tomada de contas especial, ofertando as proposições julgadas adequadas, com remessa dos autos a este Relator, via Ministério Público/TCU, para a avaliação da proposta de citação individual ou solidária, ou de outras propostas julgadas pertinentes ao saneamento dos autos.
IV - Fase de instrução na SecexDesenvolvimento e derradeiro pronunciamento do MPTCU
28.	A última etapa de instrução processual coube então à Secretaria de Controle Externo do Desenvolvimento Econômico (SecexDesenvolvimento) .
29.	Examinadas as respostas às audiências dos responsáveis, concluiu a referida unidade instrutiva por rejeitar as razões de justificativa apresentadas quanto à aprovação do Plano de Ação IEL/Sesi 2014 sem a especificação das despesas previstas para cada programa, contrariando o item 2.1 do Anexo Único da Resolução 2/2009 do Conselho Nacional do Sesi combinado com o art. 3º dessa Resolução, e o item 9.4 do Acórdão 338/2013-TCU-Plenário. 
30.	A conclusão da unidade foi de que o plano aprovado para o exercício de 2014 de fato apresentou menor grau de detalhamento orçamentário das despesas do que o estabelecido no modelo de plano de ação elaborado pelo Grupo de Trabalho e apresentado aos Departamentos Regionais em 1º/8/2013, em cumprimento à determinação deste Tribunal.
31.	Apesar disso, à luz da jurisprudência deste Tribunal, a SecexDesenvolvimento não vislumbrou que tal impropriedade estivesse revestida de gravidade suficiente para ensejar a aplicação de sanção, mas apenas ressalva nas contas.
32.	Apontou, nesse sentido, que esse foi o entendimento a que chegou este Tribunal em recentes julgados, a exemplo dos Acórdãos 13.698/2019, 425/2020 e 9.536/2020, todos da Primeira Câmara deste Tribunal (Relator Ministro-Substituto Weder de Oliveira) , respetivamente relativos aos processos de prestação de contas do exercício de 2015 do Senai/RO (TC Processo 036.095/2016-8) , do Sesi/RO (TC Processo 036.012/2016-5) e do Senai/AM (TC Processo 001.852/2017-5) , em que impropriedades relacionadas ao Plano de Ação dos recursos transferidos ao IEL ensejaram a ressalva das contas dos dirigentes responsáveis pela sua ocorrência.
32.	Sobre a possível realização de audiência em razão da aprovação da prestação de contas com falhas na comprovação das despesas, a unidade instrutiva posiciona-se no sentido da ausência de indícios suficientemente graves que justifiquem a adoção da medida preliminar, haja vista a baixa materialidade das despesas relacionadas às inconsistências e fragilidades apontadas no parecer do representante do Ministério Público.
33.	No tocante à anterior proposição de citação do Sr. Derlópidas, alvitrada pelo representante do Parquet, em razão da não demonstração do nexo de causalidade entre os referidos recursos e os comprovantes de despesas apresentados na prestação de contas, caracterizada pela ausência de apresentação dos extratos bancários da conta que movimentou os recursos repassados, incluindo a conta de aplicação financeira, entende a unidade que também não seria cabível.
34.	A SecexDesenvolvimento justifica seu posicionamento por meio do esclarecimento de que a sistemática de prestação de contas dos repasses do Sesi ao IEL - baseada na Resolução Sesi/CN 2/2009 e cujos procedimentos operacionais padronizados foram elaborados pelo Grupo de Trabalho criado por meio da Portaria 6/2013 (em cumprimento ao item 9.2 do Acórdão 338/2013-TCU-Plenário) - não continha exigência de movimentação dos referidos recursos em conta bancária específica, nem de apresentação de extratos bancários no modelo de prestação de contas (conforme o processo TC Processo 023.143/2015-0, peça 34, p. 175-191) que foi apresentado aos Departamentos Regionais em 1º/8/2013. Do ponto de vista financeiro, a totalidade dos valores recebidos pelo Núcleo Central do IEL - inclusive recursos repassados pelo Sesi e pelo Senai, bem como as receitas de serviços e as receitas patrimoniais do IEL - são creditados em uma única conta corrente bancária e, na contabilidade do IEL, os recursos transferidos pelo Sesi e pelo Senai ao Núcleo Central do IEL são registrados em contas contábeis específicas do grupo "receitas de contribuições".
35.	Segundo a referida unidade instrutiva, "embora se considere de extrema relevância e pertinência a preocupação manifestada pelo MPTCU quanto à dificuldade de estabelecimento do nexo de causalidade em razão da ausência de apresentação de extratos bancários na prestação de contas dos recursos repassados pelo Sesi/PB ao IEL/PB com suporte no Plano de Ação IEL/Sesi 2014, tal fragilidade não decorreu de práticas adotadas especificamente no âmbito daquele Departamento Regional, mas sim da sistemática adotada em âmbito nacional pelas entidades do Sistema Sesi (...) ". Logo, a seu ver, não se vislumbra que a mencionada ocorrência constitua motivação suficiente para instauração de tomada de contas especial com vistas ao ressarcimento da totalidade dos recursos repassados pelo Sesi/PB ao IEL/PB em 2014.
36.	Pondera que "caso este Tribunal considere presentes os requisitos de conveniência e oportunidade, a referida sistemática poderia ser objeto de nova análise em processo de representação, considerando que, aparentemente, o paradigma resultante da aplicação do Acórdão 338/2013-TCU-Plenário - combinado com os procedimentos operacionais padronizados de planejamento, acompanhamento e avaliação de repasses de recursos do Sesi para o IEL que foram apresentados no âmbito do monitoramento do citado acórdão no TC Processo 023.143/2015-0 e resultaram na prolação do Acórdão 690/2016-TCU-Plenário, que considerou cumpridas as determinações do Acórdão 338/2013-TCU-Plenário - não favorece a demonstração da adequada aplicação desses recursos públicos".
37.	Em conclusão, a SecexDesenvolvimento propõe o julgamento pela irregularidade das contas do Sr. Francisco de Assis Benevides Gadelha, então Diretor Regional, não pela ocorrência por último imputada a ele em audiência relativa ao Plano de Ação, mas em razão daquela outra examinada em instrução anterior, de outra Secretaria (SecexTrabalho) , em face da prática de nepotismo apontada, em conformidade com o mais recente entendimento do representante do Parquet especializado sobre a matéria, ensejando a aplicação de multa prevista no art. 58, inciso I, da Lei Orgânica/TCU.
38.	Quanto aos demais responsáveis arrolados, propõe o julgamento pela regularidade e regularidade com ressalva das contas, fazendo-se ainda ciência, sem prejuízo de, a critério deste Relator ou do TCU, autuar processo de representação a fim de examinar mais detidamente a aludida sistemática dos repasses ao IEL.
39.	Em derradeiro pronunciamento, o Procurador Júlio Marcelo de Oliveira assentiu com a proposição de julgamento pela irregularidade das contas do Sr. Francisco de Assis Benevides Gadelha, pela prática de nepotismo, e regularidade com ressalva das contas de Claudete Leitão Martins, pela aprovação indevida do Plano de Ação IEL/Sesi 2014. 
40.	Quanto a Maria Gricélia Pinheiro de Melo (Diretora Regional do Senai/PB) , embora suas razões de justificativa mereçam ser rejeitadas, ressalta que não é cabível o julgamento de suas contas, pois não integra o rol de responsáveis. Já em relação a Maurício Clóvis de Almeida, vez que compõe o rol de responsáveis apenas na condição de Presidente Substituto do Conselho Regional do Sesi/PB, com dois curtos períodos de substituição, entende que a falha não deve, a seu ver, ensejar ressalva às suas contas ordinárias, pois sua audiência abrangeu ato praticado na condição de Vice-Presidente da FIEP e de Conselheiro do IEL/PB, irregularidade que não teve relação com sua atuação na gestão do Sesi/PB.
41. 	Por fim, no tocante aos demais agentes constantes do rol de responsáveis (David de Araújo Anchieta e José Aragão da Silva) , suas contas devem ser julgadas regulares, na opinião do Ministério Público.
42.	Propõe o nobre Procurador, ainda, a autuação da representação ventilada na instrução técnica, a fim de reexaminar a sistemática de transferência de recursos do Sesi e do Senai ao Instituto Euvaldo Lodi - IEL e a sistemática de apresentação da respectiva prestação de contas, a fim de possibilitar a aferição do nexo de causalidade entre os recursos repassados e as despesas executadas.
43.	Todavia, insiste o cauteloso Procurador na realização de audiências do Sr. Derlópidas Gomes Neves Neto (Superintendente do IEL/PB) , em razão das diversas inconsistências e fragilidades na prestação de contas dos recursos repassados pelo Sesi/PB ao IEL/PB em 2014, e dos responsáveis pela aprovação das contas parcial e final do Plano de Ação IEL/Sesi 2014, a despeito das diversas inconsistências e fragilidades existentes, procedimento esse que entende também deva ser realizado em processo autônomo de representação que sugere ser constituído para esse fim, além da expedição de ciência das falhas apontadas nestas contas.
V - Proposta de Julgamento das contas do gestor máximo
44.	Assim, feito esse resumo das questões debatidas nos autos, passo ao exame do julgamento das contas.
45.	Inicio pelas contas do Sr. Francisco de Assis Benevides Gadelha (Diretor Regional do Sesi/PB e Presidente do Conselho Regional do IEL/PB) . 
46.	Como visto, as proposições dos pareceres são no sentido de que sejam julgadas irregulares, com a aplicação de sanção, em virtude da prática de nepotismo na contratação de funcionário para exercer cargo em comissão na entidade, porquanto o funcionário contratado seria parente em 2º grau (linha colateral) da gerente de unidade (cargo de chefia) .
47.	Consoante se observa dos fatos ora trazidos em resumo nos tópicos precedentes, a audiência foi primeiramente realizada em razão de duas contratações. Com a demissão dos funcionários, a Secex-PB entendeu que o fato deveria resultar apenas ressalva nas contas do responsável, dirigente máximo da entidade, ao passo que o representante do Ministério Público entendeu, em um primeiro momento, que somente uma das contratações seria enquadrada em nepotismo, em razão do grau de parentesco com a gerente da unidade, mas que em virtude de ter havido uma única contratação, com demissão posterior, não deveria macular as contas. 
48.	Posteriormente, o representante do Ministério Público alterou seu posicionamento, em fase posterior do processo, para concluir que a jurisprudência do TCU evoluiu sobre a matéria, de maneira que entendia ser suficientemente grave a conduta do responsável em realizar a contratação, fato esse capaz de macular as contas.
49.	Com efeito, extrai-se do precedente Acórdão 9804/2019-TCU-Primeira Câmara, relatado pelo Ministro-Substituto Marcos Bemquerer Costa, o qual foi também citado no Acórdão 6659/2020-TCU-Primeira Câmara (Relator Ministro Benjamin Zymler) , que a prática de nepotismo nas entidades do "Sistema S" pode se revestir de gravidade tal a macular as contas dos gestores e a ensejar a aplicação de sanção. Naquele julgado de 2019 examinaram-se contas de 2012, época a que se referiram as contratações irregulares, sendo, portanto, adequado parâmetro, visto que a contratação no processo em tela se refere ao exercício das contas de 2014.
50.	A propósito, no Acórdão 9804/2019-TCU-Primeira Câmara, fez-se reprodução também de apontamentos realizados por ocasião do Acórdão 1156/2016-TCU-Segunda Câmara, da relatoria do Ministro Augusto Nardes, que tratou de situação assemelhada, em que se registrou o seguinte entendimento:
"18. A propósito, como bem anotado pela Secex/RO, conquanto não se aplique com identidade às entidades paraestatais, como sucede às do 'Sistema S', a Súmula Vinculante nº 13, aprovada na Sessão Plenária de 21/8/2008 pelo egrégio Supremo Tribunal Federal (STF) , referido enunciado, de observância obrigatória para todo o Poder Judiciário e para a Administração pública direta e indireta, nas esferas federal, estadual e municipal, consoante a disciplina do art. 103-A da Constituição Federal, introduzido pela Emenda Constitucional 45, de 30/12/2004, deixou ainda mais claro a extensão de tal entendimento, expedindo determinação para que o gestor da coisa pública respeite os princípios constitucionais, mormente os estabelecidos no art. 37, caput, do Diploma Maior. Reproduzo, a seguir, o inteiro teor da referida súmula vinculante:
'A nomeação de cônjuge, companheiro ou parente em linha reta, colateral ou por afinidade, até o terceiro grau, inclusive, da autoridade nomeante ou de servidor da mesma pessoa jurídica, investido em cargo de direção, chefia ou assessoramento, para o exercício de cargo em comissão ou de confiança, ou, ainda, de função gratificada na Administração Pública direta e indireta, em qualquer dos Poderes da União, dos Estados, do Distrito Federal e dos municípios, compreendido o ajuste mediante designações recíprocas, viola a Constituição Federal.' (grifos nossos) 
19. Estabelecido, desse modo, que, a despeito de não existir norma que impeça o nepotismo ¿ sendo o caso da espécie ¿, tal conduta é vedada pela Carta Maior por violação aos princípios nela dispostos, fica afastada qualquer intelecção anterior ao aludido regramento sumular no sentido de que haveria necessidade de diploma para expressamente disciplinar o nepotismo." 
20. Anoto que a situação em tela guarda identidade com uma das três irregularidades que foram objeto, no mesmo período que o da ocorrência ora examinada, do Processo TC Processo 013.174/2012-6, relatado pelo eminente Ministro-Substituto Marcos Bemquerer Costa e apreciado na sessão extraordinária de caráter reservado de 20/1/2016, redundando na prolação do Acórdão 55/2016-TCU-Plenário, versando sobre ilicitudes, no âmbito do Senac/RO (entidade congênere que, por disposições legais e regulamentares, também é presidida pelo Presidente da Fecomércio e do Sesc) relacionadas à contratação de pessoal comissionado e permanente com vínculos de parentesco com dirigentes e representantes do Sistema Fecomércio/Sesc/Senac, bem assim à compra de mercadorias de empresas vinculadas a essas pessoas e, ainda, à exigência de que uma mesma empresa prestasse serviços que são realizados por empresas de natureza/atividades diferentes, com restrição da competitividade do certame" (destaques no original) .
51.	Necessário, no entanto, ponderar as circunstâncias atenuantes deste caso concreto, que me conduzem a encaminhamento diferente do alvitrado.
52.	Refiro-me à constatação de que ao tomar conhecimento dos apontamentos realizados pela CGU no Relatório de Auditoria de Gestão, relativos às contratações, o gestor providenciou o desligamento não apenas do funcionário efetivamente enquadrado na situação de nepotismo, como também daquele outro, para o qual se apontava a mesma prática, mas que, conforme indicado pelo representante do Ministério Público neste feito, não teve configurada a situação irregular, em razão do parentesco de 4º grau. Também ao fato de que, consoante análise pretérita realizada pelos pareceres primeiramente exarados nos autos, a avaliação dos currículos dos contratados permitiu identificar, ao menos, a aderência de suas qualificações aos cargos em comissão por eles ocupados.
53.	Ainda, não verifico situações agravantes, porquanto não houve resistência do gestor na manutenção dos funcionários em seus quadros, nem eles eram parentes seus, mas apenas de subordinados. No que tange ao funcionário efetivamente em situação de nepotismo, consta dos autos que era parente em 2º grau (linha colateral) da Sra. Katharine Soares Hluchan Muniz, Gerente de Unidade, o que, embora não desqualifique o nepotismo, a teor da referida Súmula, ao menos não configura agravante a ser considerada a situação em que o parentesco é direto e em relação ao nomeante.
54.	Logo, face a essas considerações, penso que as contas do responsável devam ser julgadas regulares com ressalva, dando-se a ele quitação.
VI - Demais responsáveis
55.	Quanto aos demais responsáveis arrolados, acompanho as análises empreendidas nos pareceres, com os ajustes consignados no pronunciamento do Ministério Público/TCU.
VII - Propostas de autuação de representações
56.	Alinho-me às proposições no sentido da autuação de representação para o específico objetivo de reexaminar a sistemática de transferência de recursos do Sesi e do Senai ao Instituto Euvaldo Lodi - IEL e a sistemática de apresentação da respectiva prestação de contas, a fim de possibilitar a aferição do nexo de causalidade entre os recursos repassados e as despesas executadas, pelas razões apontadas nos pareceres.
57.	Todavia dissinto da proposição do representante do Ministério Público/TCU no sentido de constituir representação para o fim de realizar-se a audiência de vários responsáveis em razão das diversas inconsistências e fragilidades na prestação de contas dos recursos repassados pelo Sesi/PB ao IEL/PB em 2014, de maneira que acompanho a análise e encaminhamento alvitrado pela SecexDesenvolvimento sobre a matéria, sem prejuízo dos acréscimos adiante apresentados.
58.	O representante do Ministério Público justifica sua proposição aduzindo que embora a baixa materialidade das despesas questionadas frente às despesas anuais do Sesi/PB possa não recomendar a audiência dos responsáveis neste processo de contas anuais, a realização das audiências em processo específico seria medida necessária principalmente porque a maioria das ocorrências não teve caráter pontual, mas foi generalizada ao longo do exercício, incluindo burla à legislação trabalhista. E, ademais, tratariam de despesas que se renovariam a cada ano, sendo possível que as irregularidades perdurem até a atualidade, o que tornaria ainda mais necessária a pronta atuação desta Corte.
59.	Entendo, no entanto, que é suficiente a ciência formal das irregularidades ao Sesi/PB, que, se realizada já por ocasião deste julgamento, permitirá a inibição de futuras repetições das falhas indicadas no parecer. A autuação de processo de representação, com a instauração de contraditório visando a eventual aplicação de sanção, para somente após realizar-se a expedição de determinações corretivas, tende a postergar para o mérito daquele processo eventual atuação pedagógica deste Tribunal. 
60.	Ademais, não vejo materialidade suficiente para que seja instaurado procedimento dessa natureza, nem a existência dos demais requisitos de que trata o art. 106 da Resolução TCU 259/2014, relativos a riscos/relevância. Creio, ainda, que a sistemática de transferências e de prestação de contas dos recursos transferidos do Sesi ao IEL, contemplada naquela outra representação proposta nos pareceres, também contribuirá para os aperfeiçoamentos pretendidos nessa última proposição do Parquet. E o não acolhimento da proposição ora alvitrada não impede que o representante do Ministério Público represente ele mesmo ao Tribunal, vez que possui legitimidade para tanto, bastando que aponte todos os requisitos que entende suficientes para a admissibilidade de tal pleito. No entanto, a meu ver, o que se intenta neste momento é apenas a persecução sancionatória, cujo custo não ultrapassaria os benefícios advindos de eventual sancionamento, em vista dos critérios de risco/relevância/materialidade aludidos na mencionada Resolução.
	Ante o exposto, manifesto-me por que o Tribunal aprove o Acórdão que ora submeto à deliberação deste Colegiado.
TCU, Sala das Sessões, em 13 de julho de 2021.
AUGUSTO SHERMAN CAVALCANTI 
Relator